ACORDAO-COMPLETO-2528738

ACÓRDÃO 2372/2022 ATA 41/2022 - PLENÁRIO

VISTO, relatado e discutido este Relatório de Monitoramento com o objetivo de avaliar o cumprimento das determinações contidas no Acórdão 448/2019-TCU-Plenário, relativas ao aumento da efetividade dos procedimentos de controle na aquisição e utilização de órteses, próteses e materiais especiais pelo Ministério da Saúde,
ACORDAM os Ministros do Tribunal de Contas da União, reunidos em sessão plenária, ante as razões expostas pelo, em: 
9.1. considerar parcialmente cumpridas as determinações contidas nos subitens 9.5.1, 9.5.2.1, 9.5.2.2, 9.5.2.3, 9.5.2.4 e 9.6.1, todas do Acórdão 448/2019-TCU-Plenário (item 9.1 e subitens 9.1.1 a 9.1.4 do Acórdão 435/2016-TCU-Plenário) ;
9.2. considerar não cumpridas as determinações contidas nos subitens 9.5.3, 9.6.2 e 9.6.3, todas do Acórdão 448/2019-TCU-Plenário (subitens 9.2.2 e 9.3.1 do Acórdão 435/2016-TCU-Plenário) ;
9.3. tornar a determinação contida no subitem 9.5.2.5 do Acórdão 448/2019-TCU-Plenário insubsistente, mas permanecendo a deliberação original (subitem 9.2.2 do Acórdão 435/2016-TCU-Plenário) ;
9.4. considerar em cumprimento a determinação contida subitem 9.2.2 do Acórdão 435/2016-TCU-Plenário;
9.5. fixar novo e improrrogável prazo de 120 (cento e vinte) dias para que:
9.5.1. o Hospital Federal de Bonsucesso e o Hospital Federal dos Servidores do Estado, em conjunto com a Superintendência Estadual do Ministério da Saúde no Rio de Janeiro e com o Departamento de Informática do Sistema Único de Saúde, atendam ao disposto no subitem 9.2.2 do Acórdão 435/2016-TCU-Plenário;
9.5.2. a Superintendência Estadual do Ministério da Saúde no Rio de Janeiro atenda ao disposto no subitem 9.3.1 do Acórdão 435/2016-TCU-Plenário;
9.5.3. a Superintendência Estadual do Ministério da Saúde no Rio de Janeiro apresente informações atualizadas da maneira como está atuando para coordenar e monitorar as compras de OPME efetuadas pelas unidades hospitalares a ela vinculadas;
9.5.4. o Ministério da Saúde apresente as informações, acompanhadas, quando couber, das provas correspondentes, da situação da proposição legislativa acerca da regulação econômica do mercado de OPME, assim como cópia dessa proposição e dos pareceres porventura emitidos pelas áreas técnicas e pela Consultoria Jurídica;
9.6. fazer constar em ata da sessão, nos termos do art. 8º e 17 da Resolução-TCU315/2020, novo ciclo de monitoramento, a partir de janeiro de 2023, para que sejam avaliados os seguintes itens:
9.6.1. cumprimento das determinações contidas nos subitens 9.5.2.4, 9.5.3, 9.6.2 e 9.6.3, todas do Acórdão 448/2019-TCU-Plenário;
9.6.2. ações e resultados previstos nos cronogramas apresentados pela Anvisa e pelo Ministério da Saúde para o cumprimento da determinação contida no subitem 9.1 do Acórdão 435/2016-TCU-Plenário (itens 9.5.1 e 9.5.2.1, ambos do Acórdão 448/2019-TCU-Plenário) ;
9.6.3. resultados alcançados em relação aos subitens 9.5.2.3 e 9.6,1, ambos do Acórdão 448/2019-TCU-Plenário;
9.7. dar ciência deste Acórdão, bem como do Relatório e do Voto que o fundamentam e da instrução contida na peça 119 à Agência Nacional de Vigilância Sanitária, à Superintendência Estadual do Ministério da Saúde no Rio de Janeiro, ao Hospital Federal dos Servidores do Estado, ao Hospital Federal de Bonsucesso e ao Departamento de Informática do SUS; e
9.8. apensar estes autos ao TC 014.109/2015.

Relatório de monitoramento de acórdão relativo à efetividade dos procedimentos de controle adotados pelo ministério da saúde no que tange à aquisição e utilização de órteses, próteses e materiais especiais (opme).

Agência Nacional de Vigilância Sanitária; Departamento de Informática do SUS; Hospital Federal de Bonsucesso; Hospital Federal dos Servidores do Estado; Ministério da Saúde; Núcleo Estadual do Ministério da Saúde no Estado do Rio de Janeiro.

3. Interessados/Responsáveis: não há.

13.1. Ministros presentes: Walton Alencar Rodrigues (na Presidência), Benjamin Zymler, Bruno Dantas (Relator), Vital do Rêgo, Jorge Oliveira e Antonio Anastasia.
13.2. Ministros-Substitutos convocados: Augusto Sherman Cavalcanti e Marcos Bemquerer Costa.
13.3. Ministro-Substituto presente: Weder de Oliveira.

BRUNO DANTAS

Por registrar as principais ocorrências no processo até o momento, resumindo os fundamentos das peças acostadas aos autos, adoto como relatório, com os ajustes necessários, a instrução da secretaria responsável pela análise da demanda (peça 119) , que contou com a anuência do corpo diretivo da unidade (peças 120-21) :
"Introdução 
1. O Objetivo do monitoramento
1. O objetivo deste monitoramento é avaliar as ações adotadas pelo Ministério da Saúde, pela Agência Nacional de Vigilância Sanitária e pela Superintendência Estadual do Ministério da Saúde no Estado do Rio de Janeiro quanto à efetividade dos procedimentos de controle adotados pelo Ministério da Saúde no que tange à aquisição e utilização de órteses, próteses e materiais especiais (OPME) , em decorrência das determinações contidas no Acórdão 448/2019-TCU-Plenário.
2. Antecedentes
2. Em 2015, após notícia da imprensa sobre esquema fraudulento envolvendo a compra e utilização de órtese, prótese e materiais especiais (OPME) , o que ficou conhecido como 'máfia das próteses', o Tribunal realizou auditoria operacional no Ministério da Saúde, na Anvisa e outros órgãos federais com o objetivo de avaliar a efetividade dos procedimentos de controle adotados pelo Ministério da Saúde no que tange à aquisição e utilização de (OPME) . Em razão dos achados identificados pela equipe de auditoria,  foi proferido o Acórdão 435/2016-TCU-Plenário. Em seguida, após análise de documentação enviadas ao TCU, foi prolatado o Acórdão 448/2019-TCU-Plenário, ora monitorado.
3. Em janeiro de 2015, a imprensa nacional noticiou amplamente indícios da ocorrência de esquema fraudulento envolvendo a compra e utilização de órtese, prótese e materiais especiais (OPME) , o que ficou conhecido como 'máfia das próteses'.
4. O suposto esquema envolveria vários atores, como fabricantes, distribuidores, hospitais, médicos e advogados. As práticas cometidas se enquadrariam em diversos tipos de irregularidades, a exemplo da venda de dispositivos com sobrepreço; da cobrança de comissões irregulares por médicos e hospitais para indicação e compra de OPME; das fraudes na utilização por meio de falsificação de prontuários; dos desvios de dispositivos; da indução à judicialização de dispositivos a preços muito superiores ao mercado e com indicação de tipos de OPME sem registro na Agência Nacional de Vigilância Sanitária e sem a devida comprovação técnica de sua segurança e eficiência. Tudo isso estaria ocorrendo em todo território nacional e alcançaria tanto o Sistema Único de Saúde (SUS) como também a rede de saúde suplementar.
5. A partir disso, vários órgãos de controle instauraram procedimentos de apuração das denúncias sobre a 'máfia das próteses', dentre os principais podem-se citar: Comissões Parlamentares de Inquérito (CPI) na Câmara dos Deputados (CD) e no Senado Federal (SF) ; Operação Desiderato e operação para investigar fraude no plano de saúde dos Correios no Rio de Janeiro, ambas instauradas pela Polícia Federal (PF) ; operação instaurada pela Polícia Civil do Rio Grande do Sul; auditorias da Controladoria-Geral da União (CGU) (Relatório 20153296 - auditoria especial realizada sobre o Departamento de Gestão Hospitalar no Estado do Rio de Janeiro (DGH) para avaliar a supervisão, coordenação, controle de estoque e almoxarifado dos hospitais federais quanto à OPME) e do Tribunal de Contas do Distrito Federal (TCDF) (Auditoria de Regularidade para avaliar a aquisição, armazenamento e dispensação de OPME pela Secretaria de Estado de Saúde do Distrito Federal - Processo 3.848/2015) , além de sindicância movida pelo Conselho Regional de Medicina do Rio Grande do Sul (CREMERS) .
6. Ademais, o próprio Ministério da Saúde começou a adotar medidas no intuito de sanar ou minimizar os problemas detectados. Houve a publicação da Portaria Interministerial 38, de 8 de janeiro de 2015, a qual instituiu Grupo de Trabalho Interinstitucional (GTI) , composto por integrantes dos Ministérios da Saúde (MS) , da Fazenda (MF) e da Justiça (MJ) . A finalidade do GTI era propor medidas para reestruturação e ampliação da transparência do processo de produção, importação, aquisição, distribuição, utilização, tributação, avaliação e incorporação tecnológica, regulação de preços, e aprimoramento da regulação clínica e de acesso dos dispositivos médicos (órteses, próteses e materiais especiais - OPME) em território nacional.
7. Cabe ressaltar que, em 7/7/2015 (menos de um mês após a instauração da fiscalização de que decorreu o Acórdão 435/2016-TCU-Plenário, conforme Portaria de Fiscalização/Fase Planejamento 525, de 17 de junho de 2015 (TC Processo 014.109/2015-8, peça 1) , tal Grupo de Trabalho apresentou o relatório final do estudo, contendo uma série de análises e orientações quanto a medidas a serem tomadas para o aprimoramento da gestão de OPME no Brasil (TC Processo 014.109/2015-8, peças 56, 57 e 58) .
8. Outra importante medida executada pelo Ministério refere-se à publicação da Portaria SAS/MS 403, de 7 de maio de 2015, que disciplinou a aquisição, o recebimento, a utilização e o controle de OPME pelas unidades hospitalares subordinadas à então Secretaria de Atenção à Saúde do Ministério da Saúde (SAS/MS) . Tal portaria foi o primeiro normativo do Ministério em busca da regulamentação do planejamento, contratação e utilização de OPME, em decorrência do escândalo da 'máfia das próteses'.
9. Diante desse quadro, a Câmara dos Deputados encaminhou a este Tribunal a Proposta de Fiscalização e Controle 174/2014, aprovada pela Comissão de Defesa do Consumidor (CFC) , por meio da qual foi solicitada a realização de fiscalização para examinar a efetividade dos procedimentos de controle adotados pelo Ministério da Saúde no que tange à aquisição e utilização de órteses, próteses e materiais especiais (OPME) para uso em pacientes do SUS (TC Processo 007.444/2015-0, peça 1, p. 1-8) .
10. Em decorrência disso, o Tribunal prolatou o Acórdão 1434/2015-TCU-Plenário, que conheceu a solicitação do Congresso Nacional e autorizou, em seu item 9.2, a realização da auditoria operacional no Ministério da Saúde, conforme objetivo delimitado pela Solicitação do Congresso Nacional, e procurando, dentro do possível, responder também às indagações formuladas na PFC 174/2014, contidas nos itens 9.2.1 à 9.2.10 (TC Processo 007.444/2015-0, peça 7, p. 1-2) .
11. Em 2015, o Tribunal de Contas da União realizou Auditoria Operacional no Ministério da Saúde (MS) , na Agência Nacional de Vigilância Sanitária (Anvisa) e no Núcleo Estadual do Ministério da Saúde no Estado do Rio de Janeiro (NERJ/MS) , decorrente do citado Acórdão 1434/2015-TCU-Plenário (TC Processo 007.444/2015-0) , com o objetivo de avaliar a efetividade dos procedimentos de controle adotados pelo Ministério da Saúde no que tange à aquisição e utilização de órteses, próteses e materiais especiais (OPME) . Em razão dos achados identificados pela equipe da auditoria operacional, diante das razões expostas pelo relator, foi proferido o Acórdão 435/2016-TCU-Plenário. Posteriormente, após primeiro monitoramento foi prolatado o Acórdão 448/2019-TCU-Plenário, ora monitorado.
3. Achados da auditoria operacional
12. Quanto à OPME, a equipe de auditoria do TCU verificou deficiência na padronização de denominações/nomenclaturas no registro de dispositivos médicos implantáveis (DMI) . Constatou-se que a falta de padronização implica uma série de efeitos, envolvendo sobretudo a dificuldade em realizar pesquisas de preços, pois se torna inviável a identificação correta do produto. Isso resulta na necessidade de se padronizar, no Brasil, os diferentes sistemas disponíveis, garantindo a adequada classificação e comparação de produtos, reduzindo a assimetria de informações no mercado e possibilitando o efetivo controle e regulação sanitária, econômica e do uso de dispositivos médicos.
13. A equipe apontou também a inexistência de referencial público de preços para aquisição de DMI, a exemplo: (a) da tabela de procedimentos, medicamentos e OPM do SUS (tabela SIGTAP) que não foi criada para servir de referencial público de preços e nem serve de parâmetro para avaliar preços de mercado de DMI; (b) da análise de outras tabelas com itens de DMI; (c) dos problemas detectados na pesquisa de preço para aquisição de DMI; (d) da necessidade de regulação econômica do setor de DMI.
14. Detectou que haveria insuficiência de Protocolos de Uso e Normas de Autorização que regulamentem o uso de dispositivos médicos implantáveis pelo Sistema Único de Saúde. A definição de Protocolos de Uso pode ser considerada a base para a regulação do sistema de saúde. Esses documentos possuem embasamento científico e auxiliam os gestores do SUS e de operadoras e estabelecimentos privados de saúde no planejamento e quantificação das necessidades, além de orientar profissionais de saúde, bem como os agentes do direito sobre as ofertas de tecnologias em saúde comprovadamente efetivas e seguras e que são disponibilizadas no SUS.
15. Observou fragilidades nos mecanismos de controle de aquisição e utilização de DMI por parte dos hospitais federais avaliados na fiscalização, assim como verificou-se uma atuação incipiente do DGH quanto à coordenação dessas unidades. No que se refere aos hospitais, observou-se a inexistência de um setor de planejamento para a aquisição de DMI, a ineficiência dos sistemas informatizados em uso, assim como a não utilização de protocolos de uso.
4. Deliberação do 1º Monitoramento - Acórdão 435/2016-TCU-Plenário.
16. Após análise do relatório da equipe de auditoria, o Ministro Relator, considerando as argumentações apresentadas, emitiu seu Voto, havendo o TCU decidido pela deliberação contida no Acórdão 435/2016-TCU-Plenário, nos seguintes termos:
9.1. com fundamento no art. 250, II, do Regimento Interno/TCU, e tendo em vista o disposto nos arts. 2º, § 1º, I, 7º, IX e XXV, da Lei 9.782/1999, e 19-Q da Lei 8.080/1990, determinar ao Ministério da Saúde que, em conjunto com a Agência Nacional de Vigilância Sanitária, quando necessário, formule e apresente a este Tribunal, no prazo de 60 (sessenta) dias, plano de ação com vistas a sanear/minimizar os seguintes problemas identificados nos processos de controle relativos à aquisição e ao uso de dispositivos médicos implantáveis (DMI) , contendo, no mínimo, as medidas a serem adotadas, os responsáveis pelas ações e o prazo previsto para sua implementação:
9.1.1. ausência de padronização de nomenclaturas, situação que prejudica a comparação dos produtos, seja para a realização de pesquisas de preços, seja para a criação de parâmetros de uso;
9.1.2. inexistência de referencial de preços que possa servir para as aquisições públicas;
9.1.3. deficiência no monitoramento da evolução dos preços, determinado pelo art. 7º, inciso XXV, da Lei 9.782/1999, bem como na divulgação das informações econômicas prestadas no ato de registro desses dispositivos;
9.1.4. insuficiência de orientações sobre a indicação de utilização desses materiais, por meio de Protocolos de Uso e Normas de Autorização, especialmente daqueles que são considerados estratégicos pelo Ministério da Saúde, o que prejudica seu uso racional, a segurança do paciente e a definição de parâmetros para a auditoria do sistema de saúde;
9.2. com fundamento no art. 250, inciso II, do Regimento Interno/TCU, e tendo em vista o disposto nos arts. 19-M, inciso I, 19-N, inciso II, da Lei 8.080/1990, 2º e 6º, § 1º, da Portaria SAS/MS 403/2015, 1º e 2º da Portaria SE/MS 349/2008, assim como no Manual de Boas Práticas em Órteses Próteses e Materiais Especiais (OPME) proposto pelo Grupo de Trabalho Interinstitucional instituído pela Portaria Interministerial 38/2015, determinar ao Hospital Federal de Bonsucesso e ao Hospital Federal dos Servidores do Estado que:
9.2.1. Em conjunto com o Departamento de Gestão Hospitalar no Estado do Rio de Janeiro (DGH) , apresentem a este Tribunal, no prazo de 60 (sessenta) dias, plano de ação com vistas a sanear os problemas a seguir identificados, contendo, no mínimo, as medidas a serem adotadas, os responsáveis pelas ações e o prazo previsto para sua implementação:
9.2.1.1. ausência de rotinas de planejamento especificamente voltadas para a aquisição e utilização de dispositivos médicos implantáveis (DMI) , dado o vulto e a relevância de tais materiais, conforme a Portaria SAS/MS 403/2015 e os critérios de planejamento definidos no Manual de Boas Práticas em OPME proposto pelo Grupo de Trabalho Interinstitucional instituído pela Portaria Interministerial 38/2015;
9.2.1.2. falta de diretrizes mínimas relativas ao uso de DMI para serem utilizadas internamente enquanto não são publicados por parte do Ministério da Saúde as normas de autorização e os protocolos de uso necessários à utilização racional, à segurança do paciente e à definição de parâmetros para a auditoria do sistema de saúde no que diz respeito a esses dispositivos;
9.2.2. juntamente com o Departamento de Informática do Sistema Único de Saúde (Datasus) e com o Departamento de Gestão Hospitalar no Estado do Rio de Janeiro (DGH) , apresentem a este Tribunal, no prazo de 60 (sessenta) dias, plano de ação com vistas a sanear a ausência de sistemas informatizados que permitam gerir e controlar a aquisição, o recebimento, a guarda e a utilização de DMI, nos termos do art. 6º, § 1º, da Portaria SAS/MS 403/2015 e do Manual de Boas Práticas em OPME proposto pelo Grupo de Trabalho Interinstitucional instituído pela Portaria Interministerial 38/2015, contendo, no mínimo, as medidas a serem adotadas, os responsáveis pelas ações e o prazo previsto para sua implementação;
9.3. com fundamento no art. 250, II, do Regimento Interno/TCU, e tendo em vista o disposto no art. 19, do Decreto 8.065/2013, determinar ao Departamento de Gestão Hospitalar no Estado do Rio de Janeiro (DGH) que:
9.3.1. apresente a este Tribunal, no prazo de 60 (sessenta) dias, plano de ação com vistas a aprimorar a coordenação e o monitoramento das compras de dispositivos médicos implantáveis executadas pelas unidades assistenciais sob sua responsabilidade, contendo, no mínimo, as medidas a serem adotadas, os responsáveis pelas ações e o prazo previsto para a sua implementação;
9.3.2. avalie a conveniência e oportunidade de estender às demais unidades assistenciais sob sua responsabilidade os planos de ação de que tratam os subitens 9.2.1 e 9.2.2 supra, com vistas à correção das possíveis fragilidades semelhantes às identificadas no Hospital Federal de Bonsucesso e no Hospital Federal dos Servidores do Estado, e apresente a esta Corte, no prazo de 60 (sessenta) dias, as conclusões obtidas;
9.4. com fundamento no art. 250, III, do Regimento Interno/TCU, fazer as seguintes recomendações ao Ministério da Saúde, o qual deverá, ao termino do prazo de 60 (sessenta) dias, contados da ciência deste Acórdão, informar ao TCU as medidas adotadas para atendê-las ou justificar seu não atendimento:
9.4.1. solicite ao Instituto Nacional de Cardiologia (INC) a conclusão dos trabalhos relativos à elaboração das Normas de Autorização requeridas a esse instituto, uma vez que os prazos estabelecidos já expiraram;
9.4.2. dê maior publicidade ao Manual de Boas Práticas em Órteses, Próteses e Materiais Especiais proposto pelo Grupo de Trabalho Interinstitucional instituído pela Portaria Interministerial 38/2015, com vistas a auxiliar os hospitais da rede SUS a implementar melhorias na gestão de dispositivos médicos implantáveis.
II. Acórdão ora monitorado (Acórdão 448/2019-TCU-Plenário) 
17. Em um primeiro monitoramento desta Unidade Técnica (peça 21) , concluiu-se que as informações encaminhadas não se mostravam suficientes para o completo atendimento das deliberações exaradas no Acórdão 435/2016-TCU-Plenário. Diante disso, houve a proposição de realização de diligência (peça 21, p. 28-29, parágrafo 184) .
18. Em razão dos achados identificados pela equipe de auditoria no monitoramento do Acórdão 435/2016-TCU-Plenário (TC Processo 032.685/2016-5) , o Plenário do TCU, diante das razões expostas pelo relator, decidiu mediante o Acórdão 448/2019-TCU-Plenário:
9.1. considerar em cumprimento os subitens 9.1.1, 9.1.2, 9.1.3, 9.2.1 (9.2.1.1 e 9.2.1.2) , 9.3.1 e 9.3.2 do Acórdão 435/2016-TCU-Plenário;
9.2. considerar não cumpridos os subitens 9.1.4 e 9.2.2 do Acórdão 435/2016-TCU-Plenário;
9.3. considerar implementada a recomendação do subitem 9.4.2 do Acórdão 435/2016-TCU-Plenário;
9.4. considerar não implementada a recomendação do subitem 9.4.1 do Acórdão 435/2016-TCU-Plenário;
9.5. determinar que, no prazo de 120 (cento e vinte dias) dias, contados da ciência deste acórdão:
9.5.1. a Agência Nacional de Vigilância Sanitária apresente o cronograma de execução das atividades a serem adotadas para dar cumprimento aos subitens 9.1.1 a 9.1.3 do Acórdão 435/2016-TCU-Plenário, bem como a documentação comprobatória das ações já realizadas;
9.5.2. o Ministério da Saúde apresente as seguintes informações, acompanhadas, quando couber, das provas correspondentes:
9.5.2.1. cronograma de atividades e a agenda de propostas do Grupo de Trabalho Executivo instituído pela Portaria GM/MS 1.722/2016, com a descrição das ações idealizadas para atender aos subitens 9.1.1, 9.1.2, 9.1.3 e 9.1.4, do Acórdão 435/2016-TCU-Plenário, assim como os demais produtos e conclusões porventura produzidos por esse grupo;
9.5.2.2. atividades realizadas e cronograma a realizar quanto à padronização dos termos da Tabela de Procedimentos, Medicamentos e OPM do SUS (Sigtap) , em consonância com os termos elaborados pela Universidade Federal de Itajubá (Unifei) ;
9.5.2.3. esclarecimentos acerca da existência ou não de pactuação na Comissão Intergestores Tripartite (CIT) sobre a obrigatoriedade de União, estados, Distrito Federal e municípios passarem a alimentar o Banco de Preços em Saúde (BPS) com dados relativos à aquisição de órteses, próteses e materiais especiais (OPME) ;
9.5.2.4. situação da proposição legislativa acerca da regulação econômica do mercado de OPME, assim como cópia dessa proposição e dos pareceres porventura emitidos pelas áreas técnicas e pela Consultoria Jurídica;
9.5.2.5. cronograma de implementação do Sistema MV Soul, esclarecendo de que modo e em que medida as funcionalidades dessa nova ferramenta contribuíram para o cumprimento da determinação contida no subitem 9.2.2 do Acórdão 435/2016-TCU-Plenário;
9.5.3. o Departamento de Gestão Hospitalar no Estado do Rio de Janeiro apresente informações, acompanhadas, sempre que possível, da documentação comprobatória correspondente, acerca da implementação ou não do Processo Eletrônico de Compras (PEC) e da maneira como o departamento está atuando para coordenar e monitorar as compras de OPME efetuadas pelas unidades hospitalares a ele vinculadas;
9.6. Fixar novo e improrrogável prazo de 120 (cento e vinte) dias para que:
9.6.1. o Ministério da Saúde atenda ao disposto no subitem 9.1.4, do Acórdão 435/2016-TCU-Plenário;
9.6.2. o Hospital Federal de Bonsucesso e o Hospital Federal dos Servidores do Estado, em conjunto com o Departamento de Gestão Hospitalar no Estado do Rio de Janeiro e com o Departamento de Informática do Sistema Único de Saúde, atendam ao disposto no subitem 9.2.2 do Acórdão 435/2016-TCU-Plenário;
9.6.3. o Departamento de Gestão Hospitalar no Estado Rio de Janeiro atenda ao disposto no subitem 9.3.1 do Acórdão 435/2016-TCU-Plenário;
9.7. restituir os autos à SecexSaúde para a programação e realização do próximo monitoramento do cumprimento das deliberações do Acórdão 435/2016-TCU-Plenário;
9.8. autorizar a realização de fiscalização do tipo Relatório de Monitoramento (RMON) , consoante exposto no art. 4º, inciso V, da Portaria-Segecex 27/2009, haja vista a necessidade de trabalhos de campo para a adequada verificação do atendimento das deliberações proferidas no âmbito do Acórdão 435/2016-TCU-Plenário;
III. Análise do atendimento das deliberações do Acórdão 448/2019-TCU-Plenário
19. Em razão da pandemia do covid -19, a execução do presente monitoramento foi feita à distância por meio de requisição de documentos e informações ao Ministério da Saúde, à Agência Nacional de Vigilância Sanitária (Anvisa) , à Superintendência Estadual do Ministério da Saúde no Rio de Janeiro (Sems/RJ) , sucedânea do Departamento de Gestão Hospitalar (DGH) , ao Hospital Federal de Bonsucesso, ao Hospital Federal dos Servidores do Estado e ao Departamento de Informática do SUS (Datasus) e reunião técnica por meio do Teams. Assim, esta análise do atendimento das deliberações se baseia nas duas informações encaminhadas pelos citados órgãos, contendo as providências adotadas visando dar cumprimento ao Acórdão 448/2019-TCU-Plenário. Primeiramente, no exercício de 2020. Como as informações encaminhadas pelos órgãos envolvidos, contidas neste processo, datavam de 2020, a equipe de monitoramento considerou prudente requisitar, quando da realização desta auditoria em outubro de 2021, informações atualizadas sobre cumprimento do Acórdão  (peças 88 a 93) .
1.Quanto à determinação contida no subitem 9.5.1 do Acórdão
a) Informações encaminhadas pela Anvisa em 26 de setembro de 2020 mediante o Ofício 2354/2020/SEI/GADIP-CG/ANVISA (peças 22, 41, 42, 70 a 76) :
20. A Anvisa encaminhou a Nota Técnica 15/2020/SEI/GECOR/GGREG/DIRE3/ANVISA contendo o andamento das ações propostas no plano de ação constante na Nota Técnica 8/2019/SEI/GECOR/GGREG/DIRE3/ANVISA que teriam sido desenvolvidas até aquela data, bem como a perspectiva de cumprimento da ação que ainda restaria.
21. Em agosto de 2019, encaminhou ao TCU a Nota Técnica 4/2019/SEI/DIRE1/ANVISA. Assim, naquele momento, a Gerência-Geral de Regulamentação e Boas Práticas Regulatórias (GGREG) contextualizaria as ações realizadas com vistas ao cumprimento das determinações do Acórdão, e que levaram à publicação das Consultas Públicas 876, 877 e 878, de 23 de julho de 2020, referentes, respectivamente, às propostas de Resolução da Diretoria Colegiada que dispõem sobre o monitoramento econômico dos dispositivos médicos, e de instruções normativas referentes à lista de dispositivos médicos selecionados para monitoramento econômico pela Anvisa e aos atributos técnicos de tais dispositivos.
22. Esclareceu que o Decreto 10.411/2020, a Lei 13.848/2019 (Lei das Agências Reguladoras) e a Lei 13.874/2019 (Lei da Liberdade Econômica) regulamentaram a Análise de Impacto Regulatório (AIR) , no âmbito do Governo Federal, e tornaram obrigatória a realização de AIR quando da edição e alteração de atos normativos de interesse geral dos agentes econômicos, consumidores ou usuários dos serviços prestados. O atual modelo regulatório da Agência traria um papel de destaque para a AIR no processo de regulamentação, conforme Portaria 1.741/2018, que dispõe sobre as diretrizes e os procedimentos para a melhoria da qualidade regulatória. Tendo em vistas essas determinações trazidas pelo Decreto 10.411/2020 e pela Portaria 1.741/2018, e como também os potenciais impactos e a complexidade do tema, a Anvisa teria realizado a AIR dentro do processo de revisão da RDC 185/2006.
23. Destacou que, considerando a crise provocada pelo novo coronavírus, em que a Anvisa é uma das instituições mais afetadas diretamente pela pandemia, caso a norma seja aprovada, estima que o prazo para o monitoramento e efetiva divulgação dos preços de marcapasso e cardioversor desfibrilador implantável (CDI) seria junho de 2021. Dessa forma, sugeriu que o prazo para o cumprimento do último compromisso seja atualizado.
24. Por meio da Nota Técnica 4/2019/SEI/DIRE1/ANVISA, a agência declarou, no tocante ao item 9.1.1 do Acórdão 435/2016-TCU-Plenário, em discussão ocorrida no âmbito do Comitê Executivo da Organização Mundial da Saúde, durante última reunião realizada em Genebra, Suíça, dia 29 de maio de 2019, que não existiriam condições políticas ou técnicas para promover o desenvolvimento de uma única nomenclatura harmonizada pela OMS. O Brasil, os EUA e vários outros membros do IMDRF (International Medical Device Regulatory Forum) , que é um fórum de autoridades reguladoras de produtos para a saúde criado para promover harmonização de procedimentos relacionados à regulação sanitária de produtos para a saúde) defenderiam a preservação da nomenclatura do GMDN (Global Medical Device Nomenclature) , que, a partir de abril de 2019, tornou-se gratuita. Como encaminhamento, o Comitê Executivo da OMS teria decidido que o secretariado da organização deveria apresentar, na reunião de 2020, um documento que comparasse diversas abordagens e propusesse alternativas para convergência ou harmonização entre diversas bases de dados existentes.
25. Além da padronização de nomenclatura de equipamentos médicos, os desafios seriam, no caso das funções regulatórias da Anvisa: (a) desenvolver uma nomenclatura suficientemente precisa e flexível para adaptar-se a evolução tecnológica; e (b) desenvolver tabelas de correlação entre distintas nomenclaturas de equipamentos médicos, preservadas suas distintas funções e bases internacionais. Ressaltou que, ainda que a padronização de nomenclatura tenha sido satisfatoriamente feita do ponto de vista da classificação de risco, permitindo a distinção das famílias de produtos para saúde para fins de registro sanitário, não haveria terminologia suficientemente capaz de identificar univocamente os diferentes modelos do ponto de vista de suas características tecnológicas.
26. E que existiriam diversas bases de dados e nomenclaturas, tanto no plano nacional, quanto no internacional, cada uma dedicada a cumprir um objetivo distinto (comércio internacional, compras públicas, política de saúde, controle de eventos adversos, monitoramento de preço, entre outros) . Como cada uma das nomenclaturas nacionais é desenvolvida a partir do respectivo padrão internacional, seria extremamente desafiador promover uma padronização a nível nacional que não termine ensejando desvios com relação à estrutura promovida a nível internacional.
27. Dessa forma, no que tange ao tema padronização de nomenclatura, a Agência considerou que, do ponto de vista do controle sanitário, o trabalho realizado foi suficiente para os fins propostos. Além disso, por ser a GMDN adotada por autoridades regulatórias reconhecidas mundialmente, concluir-se-ia não ser razoável, naquele momento, discussão de novo padrão. Por isso, entende ter concluído as ações cabíveis do ponto de vista de controle sanitário.
28. Para os subitens 9.1.2 e 9.1.3 do julgado, a Agência propôs que as ações em desenvolvimento para o cumprimento do segundo subitem, que diz respeito ao monitoramento de preços, sejam consideradas também para atendimento do referencial de preços para compras públicas, que trata o terceiro item do acórdão, pois a partir do efetivo monitoramento, da divulgação dos preços informados pelos detentores e de outras bases de dados públicas, estaria em construção ferramenta que poderá facilitar os processos de compras e reduzir a probabilidade de aquisições públicas por valores abusivos.
29. Quanto à determinação sobre a divulgação das informações econômicas, a Anvisa teria disponibilizado o painel de preços de produtos para a saúde em maio de 2018 no seu portal. Por meio de consulta à ferramenta, seria possível obter dados enviados pelas empresas em cumprimento à Resolução RDC 185/2006, entre 2014 e maio de 2019. No tocante ao monitoramento da evolução de preços, a Anvisa teria passado a monitorar os preços de importação, por meio de dados disponíveis no Siscomex e de compras públicas federais constantes do sistema Comprasnet, para o produto Stent Coronariano, que representou maior valor de desembolso no ano de 2016 para o sistema público federal. As estatísticas de preços de importação e de compras públicas seriam disponibilizadas em painel eletrônico no portal da Agência até agosto de 2019. A Anvisa também teria começado o monitoramento dos preços praticados em compras públicas para Marcapasso e Cardioversor Desfibrilador Implantável (CDI) . Como existe a necessidade da definição dos atributos para esses produtos, bem como a coleta dos atributos junto às empresas e o desenvolvimento de algoritmos para o monitoramento dos preços de importação, a disponibilização do painel para consulta estaria prevista para julho de 2020.
30. Assim, o plano de ação proposto seria:
	AÇÃO
	RESPONSÁVEL
	PRAZO
	EVIDÊNCIA

	Divulgação das informações econômicas prestadas pelos detentores do registro de produtos para saúde no ato de sua submissão.
	Gerência-Geral de Regulamentação e Boas Práticas Regulatórias da Anvisa
	Maio/2018 (concluída) 
	Painel de preços de produtos para saúde disponível em: http://portal.anvisa.gov.br/pesquisa-deprecos

	Piloto de monitoramento de preços dos Stents Coronarianos e disponibilização de painel para consulta de preços para sociedade.
		Agosto/2019
	
	Monitoramento de preços de marcapasso e cardioversor desfibrilador implantável (CDI) , com posterior disponibilização de painel para consulta de preços para sociedade.
		Julho/2020
	
31. Assim, para os subitens 9.1.2 e 9.1.3 a Anvisa propôs que as ações realizadas e em andamento fossem consideradas as medidas que visam dar cumprimento a ambas determinações, conforme plano de ação apresentado anteriormente. E que a identificação unívoca de distintos modelos abarcados dentro de uma mesma denominação de família deverá ser o foco da atuação das autoridades reguladoras mundiais. Tal dificuldade pode ser explicada pelo ciclo de inovação tecnológica característico do mercado de produtos médicos, consideravelmente mais rápido e ilimitado quando comparado à capacidade de criação de termos técnicos distintos e padronizados para a infinidade de produtos para saúde em comercialização.
32. Por meio da Nota Técnica 1/2019/SEI/GECOR/GGREG/DIRE3/ANVISA, a agência declarou, em relação ao monitoramento de preços de produtos para a sáude (subitem 9.1.3 do Acórdão 435/2016-TCU-Plenário) , que as opções regulatórias teriam sido eleitas e encontravam-se em fase de levantamento dos custos e benefícios. As opções regulatórias consideradas no modelo seriam três: (1) manutenção do status quo, (2) revisão da RDC 185/2006 com a introdução do monitoramento de preços de produtos para a saúde e (3) regulação de preços de produtos para a saúde. A opção referente à manutenção do status quo devia ser considerada para a plena adesão à literatura da Análise de Impacto Regulatório (AIR) , que recomenda sempre a consideração da opção de 'não fazer nada'. A segunda opção diz respeito ao projeto conduzido para o monitoramento de preços de produtos para a saúde. A terceira opção, apesar de estar fora do escopo da Anvisa, será considerada por se tratar de opção apontada pelo Grupo de Trabalho Interinstitucional-GTI-OPME, em seu relatório final. A Universidade Federal de Itajubá - UNIREI estaria auxiliando a Anvisa na construção do modelo de custo-benefício que irá subsidiar a AIR desse processo.
33. A identificação única de DMI (Código TUSS) seria o ponto de partida do monitoramento de preços de DMI, pela utilização do código TUSS (Terminologia Unificada da Saúde Suplementar) , presente na Tabela TUSS 19, criada pela Agência Nacional de Saúde Suplementar (ANS) , e que conteria as terminologias de materiais de órteses, próteses e materiais especiais. A ANS teria sinalizado positivamente com a possibilidade de tornar a Tabela TUSS 19 obrigatória, exigindo o envio de dados individualizados para os materiais utilizados em procedimentos médicos com cobertura dos planos de saúde, incluindo o preço do material. Essa medida permitiria o monitoramento de preços praticados na saúde suplementar, viabilizando, ainda, o cruzamento de dados de preços de DMI dos mercados públicos e privados. As tratativas entre as duas agências teriam se intensificado no final do ano de 2018 e seguiriam no ano de 2019. À época, estariam sendo discutidos aspectos técnicos de troca de informações entre as duas agências com vistas a viabilizar a obrigatoriedade da Tabela TUSS 19 sem que isso pudesse causar transtornos ao mercado.
34. A Anvisa estaria realizando interlocução com a equipe do Ministério da Saúde responsável pela construção, manutenção e atualização do Catálogo de Materiais (CATMAT) para produtos para a saúde. A proposta seria utilizar a mesma sistemática adotada para a construção do CATMAT, que é calcada nos atributos específicos dos produtos. A adoção do código CATMAT evitaria a criação de mais uma classificação, o que poderia contribuir para agravar a assimetria de informação existente no mercado, além de fortalecer urna iniciativa já existente, elaborada e mantida pelo próprio governo. A padronização de códigos do CATMAT permitiria a comparação de preços entre itens equivalentes e a formação de bancos de dados com informações de compras. Porém, apesar da proposta parecer promissora, ainda restariam dúvidas quanto à sua viabilidade. Tendo em vista a necessidade de se testar a viabilidade de execução dessa proposta, a Agência teria decidido pela realização de um projeto piloto para a definição de atributos que definam os Stents Coronarianos.
35. Teria sido instituído Grupo de Trabalho que teve como objetivo definir atributos técnicos capazes de descrever um dispositivo médico Stent Coronariano. O grupo teria sido composto por representantes técnicos de diferentes instituições de interesse para este mercado (peça 22, p. 7-18) .
36. Esse piloto também seria parte das ações propostas no processo de Análise de Impacto Regulatório (AIR) de revisão da norma RDC 185/2006, que serviria como experiência para a inserção de outros produtos para a saúde de interesse no monitoramento econômico realizado pela Anvisa. Os Stents Coronarianos teriam sido escolhidos para o piloto por estarem incluídos no grupo de 100 nomenclaturas priorizadas pelo MS, em função do volume e gastos realizados no SUS e por estarem inseridos no Registro Nacional de Implantes (RNI) . Outro motivo importante para a escolha seria a existência de uma menor complexidade e variedade de modelos desse produto, quando comparados a outros produtos para a saúde comercializados no país.
37. Como resultado final do Grupo de Trabalho, teriam sido estabelecidos atributos técnicos e suas variações para os Stents Coronarianos. O Grupo teria iniciado seu trabalho avaliando os atributos e variações utilizados na codificação do CATMAT/MS e de outros identificados na literatura técnico-científica. As propostas de inclusão, exclusão ou alteração dos atributos e variações contariam com a experiência dos especialistas participantes, tendo como objetivo validar a lista final de atributos e variações para o uso potencial em descrições desses produtos em compras públicas. Na proposta final, constariam dezoito atributos, bem como suas variações no mercado, que seriam capazes de definir um Stent Coronariano (peça 22, p. 18-32) .
38. O próximo passo seria coletar os atributos definidos pelo Grupo de Trabalho dos Stents Coronarianos já registrados pela Anvisa, bem como estabelecer um processo para a coleta dos atributos dos produtos que viriam a ser registrados pela Anvisa, junto aos seus respectivos detentores de registro. A expectativa seria de que até o final do primeiro semestre de 2019 o protótipo do projeto de monitoramento de preços dos Stents Coronarianos estivesse completo e disponível para consulta da sociedade.
39. Uma das conclusões do Grupo de Trabalho seria que a coleta de informações dos atributos e suas variações pode ser uma maneira fundamental para o monitoramento de preços de DMI, permitindo a comparação de produtos com características similares. Um importante encaminhamento do Grupo de Trabalho seria a criação de uma instância técnica permanente que trabalhasse na definição e atualização dos atributos, e suas variações, produtos para a saúde sujeitos ao monitoramento de preços. Ao serem finalizados os trabalhos desse projeto piloto, seria avaliada a viabilidade de outros produtos sujeitos ao monitoramento econômico seguirem o mesmo processo experimentado para os Stents Coronarianos.
40. O escopo de atuação da Anvisa no monitoramento de preços, no ano de 2019, se restringiria aos produtos que compõem o RNI, quais sejam, os Stents Coronarianos e as Próteses de Joelho e Quadril. Juntos, esses produtos corresponderiam a quatorze das cem nomenclaturas priorizadas pelo Ministério da Saúde. O Stent Coronariano teria sido responsável pelo maior gasto do Ministério da Saúde com desembolso no ano de 2016.
41. Em relação às fontes para coleta de preços de produtos para a saúde foram identificadas três possíveis fontes de preços: Sistema Integrado de Comércio Exterior (Siscomex) , Saúde Suplementar (via ANS) e Comprasnet.
42. A Anvisa teria passado a coletar e armazenar os preços de aquisição do produto importado pelo Siscomex, de maneira estruturada, a partir de 26/9/2019. Estaria em curso o desenvolvimento de um algoritmo de mineração de textos para extração, cruzamento e processamento, uma vez que as informações sobre o registro e os modelos dos produtos registrados seriam disponibilizadas em campo de livre preenchimento. A expectativa seria de que, até o final de 2019, essas informações estivessem sendo monitoradas para os produtos que compõem o RNI.
43. O uso da Tabela TUSS 19, criada pela ANS, pelas operadoras de planos de saúde não seria compulsório. Nos meses de dezembro de 2018 e janeiro de 2019 as tratativas entre Anvisa e ANS teriam se intensificado no sentido de se viabilizar a obrigatoriedade da Tabela TUSS 19 para o rol de produtos que compõem o RNI, em 2019. O ato para tomar obrigatório o uso da Tabela TUSS 19 seria de competência exclusiva da ANS.
44. Sobre o uso do sistema Comprasnet para acompanhamento dos preços praticados para aquisições públicas, inicialmente seria realizado um diagnóstico das informações disponibilizadas pelo sistema, com o objetivo de identificar onde estariam localizados os dados necessários, quais estariam disponíveis e a viabilidade de acompanhamento das aquisições públicas. De forma amostral, teria sido realizado um levantamento de compras de marcapassos e stents coronarianos, o que teria apontado uma série de problemas já descritos na última resposta enviada para o TCU.
45. Apesar das limitações e dificuldades encontradas, a Anvisa teria trabalhado no desenvolvimento de um processo para o monitoramento de preços praticados pelos órgãos que utilizam o Comprasnet para a realização de suas compras. A proposta seria que, em 2019, fossem acompanhadas as compras dos produtos que compõem o RNI. Nesse sentido, a equipe responsável pelo Comprasnet, do Ministério da Economia, teria concedido acesso ao DW - Data Warehouse, do Comprasnet, para a Anvisa, o que teria tomado o processo de monitoramento mais eficiente, permitindo que mais produtos fossem monitorados, sem a necessidade de aumento da força de trabalho.
46. A proposta da Anvisa para o monitoramento de preços de DMI seria, assim, divulgar um painel contendo informações oriundas do monitoramento de preços dos Stents Coronarianos até o mês de agosto de 2019. Também haveria o intuito de iniciar o processo de monitoramento do restante dos produtos que compõem o RNI, ou seja, próteses de joelho e quadril no segundo semestre de 2019. Dessa forma, ao final de 2019, a Anvisa estaria monitorando quatorze das cem novas nomenclaturas definidas como prioritárias pelo Ministério da Saúde. Como esse mercado seria marcado pela inovação tecnológica, a definição do rol que passaria a ter o preço monitorado pela Anvisa, seria definida pelos produtos responsáveis pelos maiores valores destinados aos reembolsos do Ministério da Saúde extraídos da curva ABC.
47. A partir de 2020, a inclusão de novos produtos para o monitoramento de preços seria pautado pela atualização da curva ABC do Ministério da Saúde, iniciando-se pelos produtos responsáveis pelo maior volume de reembolso. Além da atualização, da curva ABC, a inclusão de novos produtos dependeria de recursos humanos, tecnológicos e infraestrutura disponíveis.
b) Informações encaminhadas em 26 de outubro de 2021 mediante o Ofício 2148/2021/SEI/GADIP-CG/ANVISA (peças 94 a 105) :
48. No tocante ao subitem 9.1.1 do Acórdão 435/2016-TCU-Plenário, a Anvisa entende que teria concluído as ações cabíveis do ponto de vista de controle sanitário, atendendo a padronização da nomenclatura para os 100 termos de OPME elencados pelo Ministério da Saúde. Após a conclusão destas atividades, não haveria novas demandas por parte do Ministério da Saúde para ampliação da lista de produtos/nomes técnicos de maior custo para o SUS.
49. Mediante a Nota Técnica 270/2021/SEI/GADIP-CG/ANVISA, é informado o seguinte acerca do item 9.1.1 do Acórdão 435/2016-TCU-Plenário:
'Foram apontados pelo Ministério da Saúde os principais produtos (100 produtos OPME) que deveriam ser priorizados na adoção de uma nomenclatura comum para o Sistema Único de Saúde, tendo em vista sua relevância quanto ao custo e gastos do Ministério da Saúde.
Para fazer frente a essa demanda a ANVISA elegeu como base do trabalho a utilização da nomenclatura Global Medical Device Nomenclature Agency - GMDN. A nomenclatura dos dispositivos médicos da GMDN está estruturada em modelo de 'árvore', com termos coletivos e específicos.
A Anvisa assinou um acordo internacional com a GMDN AGENCY LIMITED., cujo objeto consistiu na contratação, a título gratuito, de base de dados atualizada que abriga a Nomenclatura Global de Dispositivos Médicos (GMDN) , em meio eletrônico. Tal contrato foi publicado no Diário Oficial da União - DOU, Seção 3, 171, pg. 161, em 08/09/2015, com vigência de 03/08/2015 a 03/08/2020. Considerando a relevância da utilização desse acordo, a Anvisa prorrogou o prazo de vigência contratual por mais cinco anos (Diário Oficial da União - DOU, Seção 3, 160, pg. 104, em 20/08/2020, com vigência de 03/08/2020 a 03/08/2025) .
Portanto, definido qual o termo mais apropriado da tabela do GMDN para um ou grupo de produtos, este termo será traduzido para o português, não só o termo mas também sua definição, sendo incorporado a Tabela de Nomes Técnicos da ANVISA.
Assim, a ANVISA decidiu realizar a contratação de 'Estudo especializado para compatibilizar os nomes técnicos da ANVISA e do Ministério da Saúde quanto a órteses, próteses e materiais especiais - OPME na construção de uma nomenclatura nacional de dispositivos médicos', para desenvolver a compatibilização da lista de produtos de órteses, próteses e materiais especiais com a nomenclatura adotada pela Global Medical Device Nomenclature Agency - GMDN.
A Carta de Acordo 33036 foi assinada em julho de 2015 entre o Programa das Nações Unidas para o Desenvolvimento - PNUD órgão subsidiário da Organização das Nações Unidas, a Universidade Federal de Itajubá, Unifei, e a Fundação de Apoio ao Ensino, Pesquisa e Extensão de Itajubá, Fapepe, dentro do escopo do Projeto BRA/10/008 - Estruturação do Sistema de Vigilância e Monitoramento de Produtos para a Saúde. A Agência Nacional de Vigilância Sanitária, Anvisa, não foi signatária do presente termo. A Gerência Geral de Tecnologia de Produtos para a Saúde - GGTPS da Anvisa foi a área responsável pelo gerenciamento e coordenação da Carta Acordo 33036.
Trata-se de contratação de Estudo especializado para compatibilizar os nomes técnicos da Anvisa e do Ministério da Saúde quanto a órteses, próteses e materiais especiais - OPME na construção de uma nomenclatura nacional de dispositivos médicos, para desenvolver a compatibilização da lista de produtos de órteses, próteses e materiais especiais com a nomenclatura adotada pela Global Medical Device Nomenclature Agency - GMDN. A compatibilização deve relacionar os termos usados pelo Ministério da Saúde e os nomes técnicos utilizados pela Agência Nacional de Vigilância Sanitária, Anvisa, com a nomenclatura conceitual do GMDN.
O trabalho desenvolvido entre os três órgãos, Ministério da Saúde - MS, Agência Nacional de Saúde - ANS e Agência Nacional de Vigilância Sanitária - ANVISA visa a adoção da nomenclatura do GMDN, porém com diferenças na escolha de um termo mais coletivo ou especifico pela Ministério da Saúde e ANVISA. A ANS também seguirá a nomenclatura do GMDN, considerando que a nomenclatura daquela Agência segue a partir do registro do produto na ANVISA.
 (...) 
A Unifei foi a Instituição escolhida para desenvolver esse trabalho porque reúne as condições técnicas e operacionais para seu desenvolvimento. Tecnicamente, a Unifei possui especialistas capacitados no domínio da nomenclatura de dispositivos médicos, e vem desenvolvendo trabalhos específicos na área. Dentre esses trabalhos, destaca-se o 'Sistema de Apoio ao Planejamento de Serviços Hospitalares e especificação de equipamentos médicos', onde foram feitas propostas de organização da nomenclatura de equipamentos médicos; e também 'A Terminolgia dos Produtos Médicos no Brasil: uma proposta de trabalho', apresentado no XIV Simpósio Ibero-americano de Terminologia em parceria com o Grupo de Terminologia da Universidade de São Paulo - USP.
Do ponto de vista operacional, a Unifei já possui uma autorização do GMDN Agency para acessar a base de dados desta Instituição de forma integral, acesso este essencial para o desenvolvimento do trabalho aqui proposto.
Durante a execução da Carta de Acordo houve a necessidade de se firmar um Termo Aditivo, firmado em 10 de março de 2016, cujo objetivo foi de prorrogar a vigência da Carta de Acordo 33036 e atualizar o cronograma de entrega dos produtos.
Em 30 de agosto de 2016, foi concluído o trabalho da UNIFEI tendo sido considerado satisfatório pela equipe técnica responsável, conforme registrado no processo administrativo instaurado no âmbito da ANVISA sob o 25351.132974/2015-06.
A partir dos 100 termos técnicos de DMI compatibilizados à GMDN, foram publicados editais de requerimento de informação 1 (DOU, 37, Seção 3 - 25.02.2016, fl. 92) ; 2 (DOU, 116, Seção 3 - 20.06.2016, fl. 96) , 4 (DOU, 220, Seção 3 - 17.11.2016, fl. 103) , destinados aos fabricantes nacionais e importadores de produtos para a saúde, detentores de registro ou de cadastro válidos junto à ANVISA, visando o enquadramento dos produtos aos novos nomes técnicos adotados.
O produto dos editais foi a adequação da terminologia técnica de 1.906 registros de produtos para saúde à nova nomenclatura, conforme as resoluções específicas RE 876, de 07 de abril de 2016 (DOU 68 de 11 de abril de 2016) ; RE 3.014, de 10 de novembro de 2016 (DOU 218 de 14 de novembro de 2016) ; e RE 848, de 30 de março de 2017 (DOU 64 de 3 de abril de 2017) .
A referida parceria teve por objetivo geral a adequação de 100 termos de OPME de maior custo e indicados como prioritários pelo o Ministério da Saúde, visando a adoção de nomenclatura comum ao Sistema Único de Saúde (SUS) , resultando na Lista de Novos Nomes técnicos ANVISA - GMDN (1648655) , que foi incorporada na lista de nomes técnicos da ANVISA disponível no Portal da ANVISA link https://consultas.anvisa.gov.br/#/nomes-tecnicos/, a partir do código 9000001.'
50. Com relação aos itens 9.1.2 e 9.1.3 do Acórdão 435/2016-TCU-Plenário, a Agência declara que muitos avanços já teriam sido feitos no que se refere ao monitoramento econômico de dispositivos médicos. No entanto, a necessidade de direcionamento de esforços da Anvisa para enfrentamento da Pandemia de COVID-19 no Brasil e a entrada em vigor do marco regulatório apenas em abril de 2021 teriam prejudicado o andamento programado anteriormente para estas atividades, o que exigiu adequação do cronograma.
51. Acerca dos itens 9.1.2 e 9.1.3 a Nota Técnica 270/2021/SEI/GADIP-CG/ANVISA informa:
a) em relação ao marco regulatório de monitoramento econômico de dispositivos médicos (DMs) :
'As propostas de Resolução de Diretoria Colegiada - RDC e Instruções Normativas - INs para regulamentação do monitoramento econômico de Dispositivos Médicos (DMs) foram submetidas a consultas públicas por 60 (sessenta) dias no segundo semestre de 2020, estas contaram com ampla participação social, conforme pode ser observado no Relatório das Consultas Públicas 876, 877 e 878, de 2020 (peça 98) .
Dentre as contribuições recebidas, foi recepcionada a manifestação da Secretaria de Advocacia da Concorrência e Competitividade, da Secretaria Especial de Produtividade, Emprego e Competitividade do Ministério da Economia (SEAE/SEPEC/ME) , por meio do Parecer SEI Nº 15879/2020/ME (peça 95) , que sinalizou preocupação em relação à potencial facilitação da formação de cartel a partir da divulgação de preços. Além disso, a SEAE sugeriu seu encaminhamento ao Conselho Administrativo de Defesa Econômica (CADE) para manifestação.
Oportuno mencionar que a preocupação com a utilização das informações para adoção de práticas anticompetitivas foi objeto de estudo no âmbito da Análise de Impacto Regulatório (AIR) realizada, disponibilizada por meio do Relatório de Análise de Impacto Regulatório sobre Monitoramento Econômico de Produtos para Saúde no Brasil (peça 105) , tendo um item no relatório dedicado exclusivamente ao levantamento de evidências sobre o assunto. Nesse sentido, de forma aderente às recomendações nacionais e internacionais sobre o assunto, a solução encontrada para reduzir riscos da medida se tornar um instrumento de colusão foi a divulgação de estatísticas do histórico de preços e de maneira agregada (por percentil) , bem como a adoção de medidas para evitar a identificação de preços individuais dos DMs monitorados. Ademais, no sentido de avaliar o alcance dos objetivos pretendidos com a proposta regulatória, a GECOR/GGREG propôs a implementação de medidas de acompanhamento de indicadores, que permitirão o Monitoramento e a Avaliação deResultado Regulatório (M&ARR) , e que auxiliarão na avaliação do risco de eventual prática anticompetitiva.
A consulta ao CADE foi formalizada pela Anvisa, por meio do Ofício 2920/2020/SEI/GADIP-CG/ANVISA (peça 97) , enviado em 26 de novembro de 2020 por meio da Correspondência Eletrônica 1247068 (peça 96) e respondida pelo CADE por meio da Nota Técnica Nº 2/2021/DEE/CADE (peça 99) , emitida em 15/01/2021.
Na referida Nota técnica, o CADE não se manifestou contrário ao monitoramento econômico proposto, embora tenha ressaltado a questão da incerteza quanto aos efeitos que a transparência de preços pode ter sobre o mercado e recomendado a adoção de medidas de cautela, as quais foram atendidas pela GECOR/GGREG, no limite de suas competências, inclusive com alteração de dispositivo da minuta de RDC proposta.
Conforme mencionado, a resposta do CADE à consulta feita pela Anvisa foi emitida em janeiro de 2021 e, tal fato, somado à crise provocada pela pandemia de COVID19, afetou diretamente as atividades da Anvisa.
Assim, em 12 de março de 2021, foi publicado o marco regulatório que disciplina a atividade, o qual é composto pela RDC 478, de 2021, que dispõe sobre o monitoramento econômico de dispositivos médicos, pela IN 84, de 2021, que dispõe sobre a lista de dispositivos médicos selecionados para monitoramento econômico pela Anvisa, e pela IN 85, de 2021, que dispõe sobre os atributos técnicos dos dispositivos médicos selecionados para monitoramento econômico pela Anvisa. O marco regulatório entrou em vigor em 1º de abril de 2021, em atenção ao que determina o Decreto 10.139, de 28 de novembro de 2019, que dispõe sobre a revisão e a consolidação dos atos normativos inferiores a decreto.'
b) em relação à divulgação de informações sobre o novo modelo de monitoramento econômico:
'Com a publicação e vigência do novo marco regulatório, a área específica do sítio eletrônico da Anvisa dedicada ao monitoramento econômico de DM disponível em: www.gov.br/anvisa > Assuntos > Fiscalização e monitoramento > Monitoramento de mercado, ou acessando diretamente o link: https://www.gov.br/anvisa/pt-br/assuntos/fiscalizacao-emonitoramento/mercado/produtos-para-a-saude, foi reestruturada, contando com informações atualizadas sobre o contexto, os objetivos, histórico de construção e, principalmente, orientações sobre o novo regulamento.'
c) quanto aos resultados do monitoramento econômico de DMs até a presente data:
'A lista de DMs selecionados, inicialmente, pela Anvisa para monitoramento econômico consta da IN 84, de 2021.
Como o conjunto de atributos técnicos dos 2 (dois) nomes técnicos de stents para artérias coronárias havia sido definido ainda durante a experiência-piloto conduzida quando da realização da AIR, foi possível iniciar efetivamente o monitoramento econômico para esses dois nomes técnicos de forma concomitante à vigência do novo marco regulatório.
Assim, desde abril de 2021, o Painel de Monitoramento Econômico de Stents para Artérias Coronárias está disponível no sítio eletrônico da Anvisa (https://www.gov.br/anvisa/pt-br/assuntos/fiscalizacao-e-monitoramento/mercado/produtospara-a-saude/painel-de-precos-de-produtos-para-a-saude ou seguindo o caminho: Assuntos > Fiscalização e monitoramento > Monitoramento de mercado > Produtos para a saúde) e vem sendo atualizado tempestivamente, obedecendo aos critérios dispostos na RDC 478 de 2021.'
d) acerca do início do monitoramento econômico dos demais DMs constantes da IN 84/2021:
'Como o marco regulatório de monitoramento econômico de DMs passou a viger apenas a partir de abril de 2021, em razão dos motivos já apresentados, não houve tempo hábil para a definição e publicação do conjunto de atributos técnicos desses DMs até junho de 2021 e, assim, o cronograma previsto para o início do monitoramento de marca-passos cardíacos implantáveis e desfibriladores implantáveis teve que ser revisto.
Nos termos da RDC 478, de 2021, o início do monitoramento econômico dos demais DMs constantes da IN 84, de 2021, depende da definição e publicação do conjunto de atributos técnicos desses produtos. Para tanto, a Agência deve possibilitar a participação dos agentes interessados ou afetados pelo tema.
Nesse sentido, logo após a publicação do novo marco regulatório, foi instituída, por meio da Portaria 261, de 13 de maio de 2021 (peça 100) , a Comissão Atributos Técnicos de DM. Esta Comissão é composta por representantes das áreas técnicas afetas da Anvisa, de órgãos da Administração Pública, de entidades representativas do setor regulado, médicos e da comunidade acadêmica, com a finalidade de elaborar proposta para o conjunto de atributos técnicos dos DMs que serão objeto de monitoramento econômico pela Anvisa.
De junho a outubro de 2021, a Comissão se reuniu para discutir o conjunto de atributos técnicos de marca-passos cardíacos implantáveis, desfibriladores implantáveis e próteses valvulares cardíacas, ou seja, de todos os DMs que constam da IN 84, de 2021.
Em setembro de 2021, a Comissão apresentou o Relatório do Conjunto de Atributos Técnicos para Marca-Passos (peça 103) de conjunto de atributos técnicos relativos aos 6 (seis) nomes técnicos de marca-passos constantes do anexo da IN 84, de 2021, relatório esse que subsidiou a proposta de revisão da IN 85, de 2021, que está pautada para discussão em reunião da Diretoria Colegiada da Anvisa, a ser realizada em 27 de outubro de 2021 conforme Pauta Reunião Ordinária Pública da Dicol - ROP 21-2021 (peça 102) , com vistas à publicação do conjunto de atributos técnicos de marca-passos cardíacos implantáveis. Se aprovada, a atualização permitirá a efetiva implementação do monitoramento econômico para 8 (oito) nomes técnicos de DMs, até o final de 2021.
Além disso, a Comissão já apresentou o Relatório do Conjunto de Atributos Técnicos para Desfibriladores Implantáveis (peça 104) para os 3 (três) nomes técnicos de desfibriladores implantáveis e está em deliberação sobre o relatório de conjunto de atributos técnicos para os 2 (dois) nomes técnicos de próteses valvulares cardíacas, o que deve permitir à Anvisa implementar, até dezembro de 2022, o monitoramento econômico a todo a lista de DMs constantes do anexo da IN 84, de 2021, totalizando 13 (treze) nomes técnicos monitorados.'
e) quanto à ampliação da lista de DMs selecionados pela Anvisa para monitoramento econômico (atualização da IN 84, de 2021) :
'Foram iniciadas, em outubro de 2021, as tratativas para a ampliação da lista de DMs selecionados para monitoramento econômico, para atualização da IN 84, de 2021.
Dessa forma, considerando os critérios estabelecidos pela RDC 478, de 2021, o Ministério da Saúde foi consultado por meio do Ofício 214/2021/SEI/DIRE3/ANVISA (peça 101) , com vistas à atualização da lista de dispositivos médicos que representam maior impacto financeiro para o SUS, em relação ao total de gastos com compras públicas.
Com isso, ainda em 2021, deve ser solicitada a abertura de processo regulatório para atualização da IN 84, de 2021, com vistas à ampliação do número de DMs selecionados para monitoramento.'
f) acerca das dificuldades enfrentadas na execução das ações para implementação do monitoramento econômico no período:
'As tratativas para atendimento à manifestação da Secretaria de Advocacia da Concorrência e Competitividade, da Secretaria Especial de Produtividade, Emprego e Competitividade do Ministério da Economia (SEAE/SEPEC/ME) , por meio do Parecer SEI Nº 15.879-2020-ME, recepcionada em Consulta Pública, conforme já discutido, implicaram na vigência do novo marco regulatório apenas a partir de abril de 2021, o que tornou inviável o início do monitoramento econômico de marca-passos cardíacos implantáveis e desfibriladores implantáveis até junho de 2021. (peça 95) 
Além disso, o enfrentamento à pandemia de Covid-19, visto o impacto que causou nas atividades da Anvisa, também contribuiu para a redução da viabilidade técnico operacional das ações relativas ao monitoramento econômico.'
g) quanto à execução do atual cronograma de atividades:
'As ações de 'divulgação das informações econômicas prestadas pelos detentores do registro de produtos para saúde no ato de sua submissão' e de 'piloto de monitoramento de preços dos Stents Coronarianos e disponibilização de painel para consulta de preços para sociedade' foram concluídas pela Anvisa.
No ano de 2021, as ações da GECOR/GGREG relativas a esse processo de trabalho foram direcionadas no sentido de viabilizar a execução da terceira ação: Monitoramento de preços de marcapasso e cardioversor desfibrilador implantável (CDI) , com posterior disponibilização de painel para consulta de preços para sociedade.
A execução dessa ação foi iniciada, no entanto, em razão de a publicação do marco regulatório ter ocorrido apenas em abril de 2021 e das dificuldades impostas pela pandemia de COVID-19 à atuação da Anvisa, não pôde ser concluída no prazo estabelecido.
Não obstante, importantes avanços para a completa execução dessa ação foram obtidos, com os trabalhos executados no âmbito da Comissão para definição de atributos técnicos de DMs e a iniciativa de atualização da IN 85, de 2021, o que possibilitará o início do monitoramento econômico de marca-passos cardíacos implantáveis até dezembro de 2021, além da implementação do monitoramento econômico a todos os DMs constantes da IN 84, de 2021, até dezembro de 2022.
Considerando-se o cronograma de execução de atividades anteriormente apresentado para o cumprimento da recomendação 9.1.3 'Deficiência no monitoramento da evolução dos preços de produtos para saúde' do Acórdão 435/2016-TCU, atualizamos neste o andamento das referidas atividades implementadas pela Gerência de Estudos Econômicos e Inteligência Regulatória (GECOR/GGREG) , conforme Quadro 1 abaixo:
	AÇÃO
	RESPONSÁVEL
	PRAZO
	EVIDÊNCIA

	Divulgação das informações econômicas prestadas pelos detentores do registro de produtos para saúde no ato de sua submissão.
	Gerência-Geral de Regulamentação e Boas Práticas Regulatórias da Anvisa
	Maio/2018 (concluída) 
	Painel de preços de produtos para saúde disponível em: http://portal.anvisa.gov.br/pesquisa-deprecos

	Piloto de monitoramento de preços dos Stents Coronarianos e disponibilização de painel para consulta de preços para sociedade.
		Agosto de 2019
 (concluída) 
	Painel analítica de fornecimento de estatísticas de preço, permitindo a comparação de produtos similares, definidos a partir dos atributos técnicos selecionados pelo Grupo de Trabalho (GT) . As estatísticas de preço poderão ser utilizadas como parâmetros para as compras no mercado público e privado.

	Monitoramento de preços de marcapasso e cardioversor desfibrilador implantável (CDI) , com posterior disponibilização de painel para consulta de preços para sociedade.
		Julho/2021
 (em andamento) 
	Definição do conjunto de atributos técnicos de marca-passos implantáveis - concluído em setembro/2021, com o Relatório SEI 1618801
Definição do conjunto de atributos técnicos de desfibriladores implantáveis - concluído em outubro/2021, com o Relatório SEI 1643362
Publicação de IN contendo o conjunto de atributos técnicos de marca-passos implantáveis e início do monitoramento desses DMs - previsto para até dezembro de 2021.
Publicação de IN contendo o conjunto de atributos técnicos desfibriladores implantáveis e de próteses valvulares cardíacas e início do monitoramento desses DMs - previsto para até dezembro de 2022.

 (...) '
h) quanto ao novo cronograma de execução de atividades de monitoramento econômico de DMs:
'Considerando as ações já executadas e a situação de andamento do processo de trabalho, o novo cronograma de execução de atividades de monitoramento econômico de DMs consta do Quadro 2.
Importante ressaltar que o cumprimento dos prazos previstos depende diretamente de que exista viabilidade técnico-operacional para dar continuidade ao monitoramento econômico dos DMs já iniciados (atualização das informações e manutenção dos painéis, especialmente) e prosseguir com a ampliação da implementação a novos DMs.
	AÇÃO
	RESPONSÁVEL
	PRAZO
	EVIDÊNCIA

	Manutenção e atualização do monitoramento de preços dos Stents Coronarianos, nos termos da RDC 478, de 2021
	Gerência-Geral de Regulamentação e Boas Práticas Regulatórias da Anvisa
	Trimestral
	Painel de monitoramento econômico de stents para artérias coronárias, disponível em: https://www.gov.br/anvisa/ptbr/assuntos/fiscalizacao-emonitoramento/mercado/produtospara-a-saude/painel-de-precosde-produtos-para-a-saude

	Início do monitoramento econômico de marcapassos cardíacos implantáveis.
		Dezembro de 2021
 (em andamento) 
	Publicação do conjunto de atributos técnicos em IN específica
Publicação de Edital de chamamento para coleta das informações de atributos técnicos dos modelos de DMs registrados
Dados de compras públicas desses DMs coletados

	Disponibilização de painel de monitoramento econômico de marca-passos cardíacos implantáveis
		Janeiro 2022
	Painel monitoramento econômico de marca-passos cardíacos implantáveis, a ser disponibilizado em: https://www.gov.br/anvisa/ptbr/assuntos/fiscalizacao-emonitoramento/mercado/produtospara-a-saude/painel-de-precosde-produtos-para-a-saude

	Ampliação da lista de DMs selecionados para monitoramento econômico
		Agosto de 2022
	Publicação de lista de DMs selecionados para monitoramento econômico em IN específica

	Início do monitoramento econômico de desfibriladores implantáveis
		Setembro de 2022
	Publicação do conjunto de atributos técnicos em IN específica
Edital de chamamento para coleta das informações de atributos técnicos dos modelos de DMs registrados publicado
Dados de compras públicas desses DMs coletados

	Disponibilização de painel de monitoramento econômico de desfibriladores implantáveis
		Dezembro de 2022
	Painel de preços de produtos para saúde, a ser disponibilizado em: https://www.gov.br/anvisa/ptbr/assuntos/fiscalizacao-emonitoramento/mercado/produtospara-a-saude/painel-de-precosde-produtos-para-a-saude

 (...) '
Análise da equipe de monitoramento:
52. Preliminarmente, é oportuno registrar que o monitoramento não se restringe à verificação da implementação das deliberações, mas deve se concentrar em verificar se a entidade auditada tratou de forma adequada os problemas e se remediou a situação subjacente após um período razoável (ISSAI 3000/139-140; NAT, 169) . Assim, espera-se que as ações a serem executadas pela entidade, em cumprimento a acórdão do TCU visando solucionar problema detectado em auditoria realizada pelo Tribunal, possuam características que venham garantir a efetiva solução dos problemas identificados, de modo que os efeitos desejados possam ser alcançados, tais como tempestividade, pertinência, consistência.
 (...) 
53. A determinação contida no subitem 9.5.1 do Acórdão 448/2019-TCU-Plenário é endereçada à Anvisa no sentido de que a Agência apresente ao TCU o cronograma de execução das atividades a serem adotadas para dar cumprimento aos subitens 9.1.1 a 9.1.3 do Acórdão 435/2016-TCU-Plenário, bem como a documentação comprobatória das ações já realizadas. Por sua vez, o subitem 9.1 do Acórdão 435/2016-TCU-Plenário determinou ao Ministério da Saúde em conjunto com a Anvisa que apresentasse ao TCU plano de ação com vistas a sanear/minimizar os seguintes problemas identificados nos processos de controle relativos à aquisição e ao uso de dispositivos médicos implantáveis (DMI) , contendo, no mínimo, as medidas a serem adotadas, os responsáveis pelas ações e o prazo previsto para sua implementação:
9.1.1. ausência de padronização de nomenclaturas, situação que prejudica a comparação dos produtos, seja para a realização de pesquisas de preços, seja para a criação de parâmetros de uso;
9.1.2. inexistência de referencial de preços que possa servir para as aquisições públicas;
9.1.3. deficiência no monitoramento da evolução dos preços, determinado pelo art. 7º, inciso XXV, da Lei 9.782/1999, bem como na divulgação das informações econômicas prestadas no ato de registro desses dispositivos.
54. A Anvisa declara que o Ministério da Saúde indicou os principais produtos (100 produtos OPME) que deveriam ser priorizados na adoção de uma nomenclatura comum para o SUS, tendo em vista sua relevância quanto ao custo e gastos do Ministério da Saúde.
55. Para isso, a Anvisa elegeu como base do trabalho a utilização da nomenclatura Global Medical Device Nomenclature Agency (GMDN) . Com esse intuito, assinou um acordo internacional com a GMDN AGENCY LIMITED, cujo objeto consistiu na contratação, a título gratuito, de base de dados atualizada que abriga a Nomenclatura Global de Dispositivos Médicos (GMDN) , em meio eletrônico.
56. Definido qual o termo mais apropriado da tabela do GMDN para um ou grupo de produtos, este termo será traduzido para o português, não só o termo mas também sua definição, sendo incorporado a Tabela de Nomes Técnicos da Anvisa.
57. Assim, a Anvisa decidiu realizar a contratação de 'Estudo especializado para compatibilizar os nomes técnicos da Anvisa e do Ministério da Saúde quanto a OPME na construção de uma nomenclatura nacional de dispositivos médicos', para desenvolver a compatibilização da lista de produtos de órteses, próteses e materiais especiais com a nomenclatura adotada pela GMDN (Carta de Acordo 33036/2015) .
58. Trata-se de estudo especializado para compatibilizar os nomes técnicos da Anvisa e do Ministério da Saúde quanto a OPME na construção de uma nomenclatura nacional de dispositivos médicos, para desenvolver a compatibilização da lista de produtos de órteses, próteses e materiais especiais com a nomenclatura adotada pela GMDN. A compatibilização deve relacionar os termos usados pelo Ministério da Saúde e os nomes técnicos utilizados pela Anvisa, com a nomenclatura conceitual do GMDN.
59. A partir dos 100 termos técnicos de DMI (indicados pelo Ministério da Saúde) compatibilizados à GMDN, foram publicados editais de requerimento de informação 1 (DOU 37, Seção 3 - 25/2/2016, fl. 92) , 2 (DOU 116, Seção 3 - 20/6/2016, fl. 96) e 4 (DOU 220, Seção 3 - 17/11/2016, fl. 103) , destinados aos fabricantes nacionais e importadores de produtos para a saúde, detentores de registro ou de cadastro válidos junto à Anvisa, visando ao enquadramento dos produtos aos novos nomes técnicos adotados.
60. Foi adequada a terminologia técnica de 1.906 registros de produtos para saúde à nova nomenclatura, conforme as resoluções específicas RE 876, de 7 de abril de 2016 (DOU 68 de 11 de abril de 2016) , RE 3.014, de 10 de novembro de 2016 (DOU 218 de 14 de novembro de 2016) e RE 848, de 30 de março de 2017 (DOU 64 de 3 de abril de 2017) .
61. Como resultado houve a adequação de 100 termos de OPME de maior custo e indicados como prioritários pelo Ministério da Saúde, visando à adoção de nomenclatura comum ao SUS, resultando na Lista de Novos Nomes técnicos Anvisa - GMDN (1648655) , que foi incorporada na lista de nomes técnicos da Agência disponível no Portal https://consultas.anvisa.gov.br/#/nomes-tecnicos/, a partir do código 9000001.
62. Assim, tendo em vista a padronização da nomenclatura para os 100 termos de OPME de maior custo e indicados como prioritários pelo Ministério da Saúde, considera-se que a Anvisa cumpriu à determinação contida no subitem 9.1.1 do Acórdão 435/2016-TCU-Plenário.
63. Para os subitens 9.1.2 e 9.1.3 do Acórdão 435/2016-TCU-Plenário, a Agência propõe que as ações em desenvolvimento para o cumprimento do subitem 9.1.3, que diz respeito ao monitoramento de preços, sejam consideradas também para atendimento do referencial de preços para compras públicas, que trata do subitem 9.1.2, pois a partir do efetivo monitoramento, da divulgação dos preços informados pelos detentores e de outras bases de dados públicas, estaria em construção ferramenta que poderá facilitar os processos de compras e reduzir a probabilidade de aquisições públicas por valores abusivos.
64. Registre-se, inicialmente, que o art. 7º, inciso XXV, da Lei 9.782/1999, citado no subitem 9.1.3 do Acórdão 435/2016-TCU-Plenário diz que compete à Anvisa monitorar a evolução dos preços de medicamentos, equipamentos, componentes, insumos e serviços de saúde.
65. As propostas da Anvisa de Resolução de Diretoria Colegiada (RDC) e de Instruções Normativas (IN) para regulamentação do monitoramento econômico de Dispositivos Médicos (DMs) foram submetidas a consultas públicas por sessenta dias no segundo semestre de 2020 e contaram com ampla participação social, conforme observado no Relatório das Consultas Públicas 876, 877 e 878, de 2020 (peça 98) .
66. Dentre as contribuições recebidas, foi recepcionada a manifestação da Secretaria de Advocacia da Concorrência e Competitividade, da Secretaria Especial de Produtividade, Emprego e Competitividade do Ministério da Economia (SEAE/SEPEC/ME) , por meio do Parecer SEI 15879/2020/ME (peça 95) , que sinalizou preocupação em relação à potencial facilitação da formação de cartel a partir da divulgação de preços. Além disso, a SEAE sugeriu seu encaminhamento de seu parecer ao Conselho Administrativo de Defesa Econômica (CADE) para manifestação.
67. A preocupação com a utilização das informações para adoção de práticas anticompetitivas foi objeto de estudo no âmbito da Análise de Impacto Regulatório (AIR) realizada, disponibilizada por meio do Relatório de Análise de Impacto Regulatório sobre Monitoramento Econômico de Produtos para Saúde no Brasil (peça 105) .
68. A solução encontrada para reduzir riscos da medida se tornar um instrumento de cartel foi a divulgação de estatísticas do histórico de preços e de maneira agregada (por percentil) , bem como a adoção de medidas para evitar a identificação de preços individuais dos DMs monitorados. No sentido de avaliar o alcance dos objetivos pretendidos com a proposta regulatória, a GECOR/GGREG/Anvisa propôs a implementação de medidas de acompanhamento de indicadores, que permitirão o Monitoramento e a Avaliação de Resultado Regulatório (M&ARR) , e que auxiliarão na avaliação do risco de eventual prática anticompetitiva.
69. Por meio da Nota Técnica 2/2021/DEE/CADE (peça 99) , o CADE não se manifestou contrário ao monitoramento econômico proposto, embora tenha ressaltado a questão da incerteza quanto aos efeitos que a transparência de preços pode ter sobre o mercado e recomendado a adoção de medidas de cautela, as quais teriam sido atendidas pela GECOR/GGREG/Anvisa, inclusive com alteração de dispositivo da minuta de RDC proposta.
70. A resposta do CADE à consulta feita pela Anvisa foi emitida em janeiro de 2021 e, tal fato, somado à crise provocada pela pandemia de Covid-19, teria sido afetado pelas atividades da Anvisa.
71. Em 12/3/2021, foi publicado o marco regulatório que disciplina a atividade, o qual é composto pela RDC 478/2021, que dispõe sobre o monitoramento econômico de dispositivos médicos, pela IN 84/2021, que dispõe sobre a lista de dispositivos médicos selecionados para monitoramento econômico pela Anvisa, e pela IN 85/2021, que dispõe sobre os atributos técnicos dos dispositivos médicos selecionados para monitoramento econômico pela Anvisa. O marco regulatório entrou em vigor em 1/4/2021, em atenção ao que determina o Decreto 10.139/2019, que dispõe sobre a revisão e a consolidação dos atos normativos inferiores a decreto.
72. Com a publicação e vigência do novo marco regulatório, a área específica do sítio eletrônico da Anvisa dedicada ao monitoramento econômico de DM disponível em: www.gov.br/anvisa > Assuntos > Fiscalização e monitoramento > Monitoramento de mercado, ou acessando diretamente o link: https://www.gov.br/anvisa/pt-br/assuntos/fiscalizacao-emonitoramento/mercado/produtos-para-a-saude, foi reestruturada, contando com informações atualizadas sobre o contexto, os objetivos, histórico de construção e, principalmente, orientações sobre o novo regulamento.
73. A lista de DMs selecionados, inicialmente, pela Anvisa para monitoramento econômico consta da IN 84/2021. Como o conjunto de atributos técnicos dos dois nomes técnicos de stents para artérias coronárias havia sido definido ainda durante a experiência-piloto conduzida quando da realização da AIR, foi possível iniciar efetivamente o monitoramento econômico para esses dois nomes técnicos de forma concomitante à vigência do novo marco regulatório.
74. A partir de abril de 2021, o Painel de Monitoramento Econômico de Stents para Artérias Coronárias está disponível no sítio eletrônico da Anvisa (https://www.gov.br/anvisa/pt-br/assuntos/fiscalizacao-e-monitoramento/mercado/produtospara-a-saude/painel-de-precos-de-produtos-para-a-saude ou seguindo o caminho: Assuntos > Fiscalização e monitoramento > Monitoramento de mercado > Produtos para a saúde) e vem sendo atualizado tempestivamente, obedecendo aos critérios dispostos na RDC 478/2021.
75. A Anvisa afirma que, como o marco regulatório de monitoramento econômico de DMs passou a viger apenas a partir de abril de 2021, não houve tempo hábil para a definição e publicação do conjunto de atributos técnicos dos demais DMs constantes da IN 84/2021 até junho de 2021 e, assim, o cronograma previsto para o início do monitoramento de marca-passos cardíacos implantáveis e desfibriladores implantáveis teve que ser revisto.
76. De acordo com a RDC 478/2021, o início do monitoramento econômico dos demais DMs constantes da IN 84/2021 depende da definição e publicação do conjunto de atributos técnicos desses produtos. Para tanto, a Agência deve possibilitar a participação dos agentes interessados ou afetados pelo tema. Por isso, logo após a publicação do novo marco regulatório, foi instituída, por meio da Portaria 261/2021 (peça 100) , a Comissão Atributos Técnicos de DM. De junho a outubro de 2021, a Comissão se reuniu para discutir o conjunto de atributos técnicos de marca-passos cardíacos implantáveis, desfibriladores implantáveis e próteses valvulares cardíacas, (todos os DMs que constam da IN 84/2021) .
77. A Comissão apresentou o Relatório do Conjunto de Atributos Técnicos para Desfibriladores Implantáveis (peça 104) para os três nomes técnicos de desfibriladores implantáveis e está em deliberação sobre o relatório de conjunto de atributos técnicos para os dois nomes técnicos de próteses valvulares cardíacas, o que deve permitir à Anvisa implementar, até dezembro de 2022, o monitoramento econômico a toda lista de DMs constantes do anexo da IN 84/2021, totalizando treze nomes técnicos monitorados.
78. Foram iniciadas, em outubro de 2021, as tratativas para a ampliação da lista de DMs selecionados para monitoramento econômico, para atualização da IN 84/2021.
79. Considerando os critérios estabelecidos pela RDC 478/2021, o Ministério da Saúde foi consultado por meio do Ofício 214/2021/SEI/DIRE3/ANVISA (peça 101) , com vistas à atualização da lista de dispositivos médicos que representam maior impacto financeiro para o SUS, em relação ao total de gastos com compras públicas.
80. Com isso, havia a pretensão de, ainda em 2021, ser solicitada a abertura de processo regulatório para atualização da IN 84/2021, com vistas à ampliação do número de DMs selecionados para monitoramento.
81. As ações de 'divulgação das informações econômicas prestadas pelos detentores do registro de produtos para saúde no ato de sua submissão' e de 'piloto de monitoramento de preços dos Stents Coronarianos e disponibilização de painel para consulta de preços para sociedade', previstas no cronograma de ações anterior, foram concluídas pela Anvisa.
82. Em relação à ação 'monitoramento de preços de marcapasso e cardioversor desfibrilador implantável (CDI) , com posterior disponibilização de painel para consulta de preços para sociedade', a Anvisa declara que a sua execução foi iniciada, no entanto, em razão de a publicação do marco regulatório ter ocorrido apenas em abril de 2021 e das dificuldades impostas pela pandemia de Covid-19 à atuação da Anvisa, não pôde ser concluída no prazo estabelecido.
83. No entanto, com os trabalhos que teriam sido executados no âmbito da Comissão para definição de atributos técnicos de DMs e a iniciativa de atualização da IN 85/2021, o que possibilitará o início do monitoramento econômico de marca-passos cardíacos implantáveis até dezembro de 2021, além da implementação do monitoramento econômico a todos os DMs constantes da IN 84/2021, até dezembro de 2022, importantes avanços para a completa execução dessa ação teriam sido obtidos.
84. Considerando as ações já executadas e a situação de andamento do processo de trabalho, a Anvisa apresenta novo cronograma de execução de atividades de monitoramento econômico de DMs para o cumprimento da determinação contida no subitem 9.1.3 do Acórdão 435/2016-TCU-Plenário:
	AÇÃO
	RESPONSÁVEL
	PRAZO
	EVIDÊNCIA

	Manutenção e atualização do monitoramento de preços dos Stents Coronarianos, nos termos da RDC 478, de 2021
	Gerência-Geral de Regulamentação e Boas Práticas Regulatórias da Anvisa
	Trimestral
	Painel de monitoramento econômico de stents para artérias coronárias, disponível em: https://www.gov.br/anvisa/ptbr/assuntos/fiscalizacao-emonitoramento/mercado/produtospara-a-saude/painel-de-precosde-produtos-para-a-saude

	Início do monitoramento econômico de marcapassos cardíacos implantáveis.
		Dezembro de 2021
 (em andamento) 
	Publicação do conjunto de atributos técnicos em IN específica
Publicação de Edital de chamamento para coleta das informações de atributos técnicos dos modelos de DMs registrados
Dados de compras públicas desses DMs coletados

	Disponibilização de painel de monitoramento econômico de marca-passos cardíacos implantáveis
		Janeiro 2022
	Painel monitoramento econômico de marca-passos cardíacos implantáveis, a ser disponibilizado em: https://www.gov.br/anvisa/ptbr/assuntos/fiscalizacao-emonitoramento/mercado/produtospara-a-saude/painel-de-precosde-produtos-para-a-saude

	Ampliação da lista de DMs selecionados para monitoramento econômico
		Agosto de 2022
	Publicação de lista de DMs selecionados para monitoramento econômico em IN específica

	Início do monitoramento econômico de desfibriladores implantáveis
		Setembro de 2022
	Publicação do conjunto de atributos técnicos em IN específica
Edital de chamamento para coleta das informações de atributos técnicos dos modelos de DMs registrados publicado
Dados de compras públicas desses DMs coletados

	Disponibilização de painel de monitoramento econômico de desfibriladores implantáveis
		Dezembro de 2022
	Painel de preços de produtos para saúde, a ser disponibilizado em: https://www.gov.br/anvisa/ptbr/assuntos/fiscalizacao-emonitoramento/mercado/produtospara-a-saude/painel-de-precosde-produtos-para-a-saude

85. Destaca-se que a classificação 'Parcialmente Implementada/Cumprida' é dada à deliberação que foi objeto de adoção de providências, mas os resultados não foram considerados suficientes para solucionar os problemas identificados de modo que os efeitos desejados fossem alcançados.
86. Portanto, considerando que a Anvisa apresentou o cronograma de execução das atividades a serem adotadas para dar cumprimento aos subitens 9.1.1 a 9.1.3 do Acórdão 435/2016-TCU-Plenário, bem como a documentação comprobatória das ações já realizadas, conclui-se que as determinações contidas no subitem 9.5.1 do Acórdão 448/2019-TCU-Plenário foram parcialmente cumpridas.
87. Porém, considerando, ainda, a proposição de novo ciclo de monitoramento para alguns itens abaixo, bem como não se ter notícia de que as ações já implementadas surtiram os efeitos desejados, entende-se oportuno, também, o monitoramento das ações apresentadas nesse cronograma a partir de janeiro de 2023 quando estará encerrado o prazo estipulado no cronograma para execução das ações nele indicadas.
2. Quanto à determinação contida no subitem 9.5.2. do Acórdão 448/2019-TCU-Plenário
2.1. Quanto à determinação contida no subitem 9.5.2.1
88. O objeto dessa determinação é apresentação do cronograma de atividades e a agenda de propostas do Grupo de Trabalho Executivo instituído pela Portaria GM/MS 1.722/2016, com a descrição das ações idealizadas para atender aos subitens 9.1.1, 9.1.2, 9.1.3 e 9.1.4, do Acórdão 435/2016-TCU-Plenário, assim como os demais produtos e conclusões porventura produzidos por esse grupo.
a) Informações encaminhadas pelo Ministério da Saúde em 28 de agosto de 2019 mediante o Ofício 1363/2019/SAES/NUJUR/SAES/MS (peças 43, p. 1-28, e 46) 
89. Por meio do ofício acima, o Núcleo Jurídico da Secretaria de Atenção Especializada à Saúde encaminhou a Nota técnica 639/2019-DAET/CGAE/DAET/SAS/MS (8931494) e os Despachos do Instituto Nacional de Traumatologia e Ortopedia Jamil Haddad (9341306 e 9246051) a fim de prestar informações atualizadas sobre o plano de ação a ser elaborado em conjunto com a Anvisa, no sentido de dar cumprimento aos subitens 9.1.1, 9.1.2, 9.1.3, 9.1.4 do Acórdão 435/2016-TCU-Plenário, e informações sobre o atendimento do subitem 9.4 do referido Acórdão.
90. Inicialmente, a Nota Técnica 639/2019 apresentou breve relato da regulamentação das portarias atinentes ao tema Dispositivos Médicos Implantáveis (GTT-DMI) - Portarias GM/MS 935 e 936, ambas, de 9 de julho de 2015, os quais instituíram Grupos de Trabalho.
91. Quanto ao subitem 9.5.2.1, informou, relativamente ao item 9.1.1 do Acórdão 435/2016-TCU-Plenário, que diz respeito à 'ausência de padronização de nomenclaturas, situação que prejudica a comparação dos produtos, seja para a realização de pesquisas de preços, seja para a criação de parâmetros de uso', o seguinte cenário, elaborado a partir dos resultados esperados para a adoção de nomenclatura baseada na GMDN (Global Medical Device Nomenclature) , conforme o Relatório Final do GTI-OPME, bem como a respectiva implementação até aquele momento. Abaixo, há a descrição dos trabalhos realizados e dos resultados esperados.
	RESULTADOS ESPERADOS
	RESULTADOS ALCANÇADOS

	Assinatura de contrato com a Universidade Federal de ltajubá (UNIFEI) para auxiliar na compatibilização das nomenclaturas
	Em 23/7/2015, foi assinada a Carta Acordo entre a UNIFEI e o PNUD, cujo objeto é a compatibilização da lista de dispositivos médicos do MS com a nomenclatura adotada pela GMDN. O extrato da Carta Acordo 33036 foi publicado no DOU 153, Seção 3, p. 67, de 12/8/2015.

	Realização de acordo com a Agência GMDN para uso da nomenclatura em âmbito nacional
	Em 3/8/2015, foi assinado o contrato com a GMDN AGENCY LIMITED, cujo objeto era a 'contratação, a título gratuito, de base de dados atualizada que abriga a Nomenclatura Global de Dispositivos Médicos, em meio eletrônico'. O Extrato de Contrato 228/2015 foi publicado no DOU, Seção 3, 171, p. 161, de 8/9/2015.

	Criação de grupo para realizar a governança do padrão terminológico a ser utilizado para dispositivos médicos implantáveis
	Todo o trabalho de adequação de nomenclatura dos Dispositivos Médicos Implantáveis (DMI) à nomenclatura GMDN foi feito em trabalho conjunto entre Anvisa, MS e a ANS

	Compatibilização dos termos dos dispositivos médicos com a nomenclatura e árvore conceitual do GMDN. A compatibilização deverá conter os termos e suas definições em língua portuguesa. Entrega de 100 termos.
	Para os primeiros 20 termos foi publicado o Edital de Requerimento de Informação 1 (DOU 37, Seção 3, 25/2/2016, fl. 92) , destinado aos fabricantes nacionais e importadores de produtos para a saúde que sejam detentores de registro ou cadastro válidos junto à ANVISA, e cujos produtos para a saúde possam ser identificados com os nomes técnicos da nomenclatura de produtos para a saúde atualizada.
Em 11/4/2016, foi publicado no DOU 68 a Resolução RE 876, de 7/4/2016, com o resultado dessa primeira etapa do trabalho após a revisão pela equipe técnica da GGTPS/ANVISA, em que 802 registros da ANVISA foram ajustados à nova nomenclatura.
Para os 40 termos subsequentes foi publicado o Edital de Requerimento de Informação 2 (DOU 116, Seção 3, 20/6/2016, fl. 96) , destinado aos fabricantes nacionais e importadores de produtos para a saúde que sejam detentores de registro ou cadastro válidos junto à ANVISA, e cujos produtos para a saúde possam ser identificados com os nomes técnicos da nomenclatura de produtos para a saúde atualizada.
Em 14/11/2016, foi publicado no DOU 218 a resolução RE 3014, com o resultado da segunda e terceira etapas do trabalho após a revisão pela equipe técnica da GGTPS/ANVISA, em que 758 registros da ANVISA foram ajustados à nova nomenclatura.
Para os 40 termos restantes, foi publicado o Edital de Requerimento de Informação 4, destinado aos fabricantes nacionais e importadores de produtos para a saúde que sejam detentores de registro ou cadastro válidos junto à ANVISA, e cujos produtos para a saúde possam ser identificados com os nomes técnicos da nomenclatura de produtos para a saúde, atualizada.
Em 3/4/2017, foi publicado no DOU 64 a Resolução RE 848, de 30/3/2017, com o resultado da terceira etapa do trabalho após a revisão pela equipe técnica da GGTPS/ANVISA, em que 337 registros da ANVISA foram ajustados à nova nomenclatura.

	Reformulação da terminologia de nomes técnicos (baseada na GMDN) da Anvisa e elaboração de plano estratégico para sua adoção nos processos de registro.
	Ação realizada na medida em que os editais e as resoluções de adequação de registros à nova nomenclatura são publicados.

	Fortalecimento do cumprimento da norma da Anvisa que estabelece a obrigatoriedade da utilização do nome comercial e modelos registrados (quando da concessão do registro sanitário) durante a comercialização dos produtos no mercado brasileiro
	Atualmente a RDC Anvisa 185/2001 já exige a utilização obrigatória do nome comercial na rotulagem dos produtos para saúde em comercialização.
A ausência destas informações é infração sanitária em conformidade com a Lei 6.437/1977, art. 10, o qual estabelece, em seu inciso XVI, que 'alterar o processo de fabricação dos produtos sujeitos a controle sanitário, modificar os seus componentes básicos, nome, e demais elementos objeto do registro, sem a necessária autorização do órgão sanitário competente: pena - advertência, interdição, cancelamento do registro da licença e autorização ou multa'.
Está em andamento a revisão da RDC Anvisa 185/200, que trata do envio de informações econômicas de produtos para saúde à Anvisa. Um dos objetivos da revisão é definir a metodologia para a identificação de modelos registrados.

	Definição de priorização dos casos de uso para tradução, mapeamento e adaptação da GMDN às terminologias utilizadas no Brasil.
	Lista de novos nomes técnicos e seus códigos (usados pelo Sistema Datavisa da Anvisa) originados a partir dos 100 termos do SIGTAP priorizados.

	Realização do mapeamento das terminologias existentes (SIGTAP, TUSS e nomes técnicos da Anvisa) para o GMDN por casos de uso.
	Seis meses de duração para cada projeto de mapeamento por caso de uso.

	Publicitar os mapeamentos entre SIGTAP, Anvisa e TUSS no SIGTAP.
	Em andamento. A CGAE/DAET/SAS está elaborando minuta de Portaria com vistas a proceder às alterações necessárias na Tabela do SIGTAP.

	Realização de capacitação das equipes nos novos processos.
	Concluído pela Anvisa.

92. Com relação ao item 9.1.2 do Acórdão 435/2016-TCU-Plenário, referente à 'inexistência de referencial de preços que possa servir para as aquisições públicas', informou que uma potencial via de solução para a questão seria a regulação econômica do setor de dispositivos médicos implantáveis pela aplicação de modelo de Preço de Referência Externo ou por vias alternativas de regulação. Nesse sentido, há uma proposta legislativa de autoria do próprio Ministério da Saúde a qual encontra-se em análise pela Consultoria Jurídica do órgão (Conjur/MS) sob o número de registro SEI 25000.426965/2017-14. Em reunião do Grupo de Trabalho Executivo na data de 15 de abril de 2019 decidiu-se por acionar a Conjur/MS para que priorize a análise da referida proposição, a fim de que seja encaminhada às vistas da Casa Civil da Presidência da República, seguindo as vias formais do processo.
93. Quanto ao item 9.1.3 do Acórdão 435/2016-TCU-Plenário, o qual se refere à 'deficiência no monitoramento da evolução dos preços, determinado pelo art. 72, inciso XXV, da Lei 9.782/1999, bem como na divulgação das informações econômicas prestadas no ato de registro desses dispositivos', informou que o item encontra eco no tema 2 do Plano de Ação estabelecido pelo Relatório Final do GTI-OPME, referente à Regulação Econômica, que diz respeito à 'existência de falhas de mercado no mercado brasileiro de dispositivos médicos implantáveis, notadamente na forma de assimetrias de informação', e estabelece, entre outros pontos, ser necessário' criar um sistema de informações para o monitoramento do mercado de dispositivos médicos implantáveis e para futuras ações para redução das assimetrias de informações'. A esse respeito, ficou sob a responsabilidade da Anvisa o compromisso de se criar um sistema de informações para o monitoramento do mercado de dispositivos médicos implantáveis e para futuras ações para redução das assimetrias de informações. Seguem as ações esperadas e os resultados já alcançados:
	RESULTADOS ESPERADOS
	RESULTADOS ALCANÇADOS

	Desenvolvimento e implementação do Módulo 'Relatório de Preço de Entrada', que terá como escopo os dados informados pelo detentor de registro (fabricante ou importador) , incluindo o preço pelo qual pretende comercializar no mercado brasileiro e o preço praticado no mercado internacional, além de outras informações básicas do produto. Esse relatório terá uma chave padronizadora, com base nos critérios definidos pela Anvisa, que possibilitará a comparabilidade entre produtos.
	O desenvolvimento do sistema de informações depende inicialmente da revisão da atual norma que dispõe sobre o envio de informações econômicas de produtos para a saúde à Anvisa (RDC Anvisa 185/2006) , uma vez que está se encontra obsoleta.
Ações realizadas:
Identificação do problema regulatório (outubro/2017 a janeiro/2018) 
Mapeamento dos atores afetados e interessados (março/2018) 
Publicação da iniciativa de revisão da RDC Anvisa 185/2006
Identificação de opções regulatórias (de dezembro/2017 até julho/2018) .
Disponibilização de painel de consulta de preços informados pelos detentores de registro de produtos para a saúde - baseado ainda na sistemática da RDC Anvisa 185/2006, disponível em: http://portal.anvisa.gov.br/pesquisa-de-precos
Realização de Diálogo Setorial, conforme Edital de Chamamento 4, de 29 de maio de 2018 (DOU de 1/6/2018) .
Criação de canal para a participação permanente dos agentes afetados e do público em geral com objetivo de coletar dados e informações que subsidiem a elaboração da Análise de Impacto Regulatório (AIR) , disponível em: http://portal.anvisa.gov.br/produtos/temas-em-regulacao
Próximas ações (de responsabilidade da Anvisa) :
Seleção da opção de atuação regulatória
Análise de impacto regulatório
Construção do plano de implementação, indicadores de monitoramento e avaliação de resultado regulatório.

	Desenvolvimento e implementação do Módulo 'Relatório Anual de Comercialização', que será alimentado com informações mensais de mercado, colhidas anualmente com os detentores de registro (fabricante ou importador) .
O Relatório de Comercialização pretende solicitar: a quantidade anual comercializada por produto; o faturamento anual por produto e o destino das vendas por segmento (governo, plano de saúde, hospitais e clínicas, distribuidores, pessoa física, exportação e outros) .
	Verificar acima.

	Desenvolvimento e implementação do Módulo 'Interfaces com outros bancos de dados', que interligará outros bancos de informação de comercialização dos dispositivos implantáveis como o banco da ANS (preço praticado para as operadoras de saúde) ; o Banco de Preços da Saúde (preço praticado no setor público) ; o RNI (preço de venda de distribuidores a hospitais e clínicas) .
	Verificar acima.

	Elaboração de resolução CMED que definirá os critérios e informações a serem divulgadas com objetivo de reduzir assimetrias de informações.
	Aguardando envio ao Congresso do Projeto de Lei que autoriza a CMED a regular esse mercado.

94. Sobre o item 9.1.4 do Acórdão 435/2016-TCU-Plenário, acerca da 'insuficiência de orientações sobre a indicação de utilização desses materiais, por meio de Protocolos de Uso e Normas de Autorização, especialmente daqueles que são considerados estratégicos pelo Ministério da Saúde, o que prejudica seu uso racional, a segurança do paciente e a definição de parâmetros para a auditoria do sistema de saúde', informa-se que aquilo que o Relatório Final do GTI-OPME havia estabelecido como necessidade por meio do seu Tema 3, segundo o qual há 'ausência de guias de boas práticas de aquisição e utilização das principais órteses, próteses e materiais especiais utilizados no SUS e no setor de saúde suplementar', o Grupo de Trabalho Executivo entendeu que já houve o cumprimento na íntegra, conforme segue:
	RESULTADOS ESPERADOS
	RESULTADOS ALCANÇADOS

	Publicação da Portaria SAS/MS 403, de 7/5/2015, que 'Disciplina a aquisição, o recebimento, a utilização e o controle de Órteses, Próteses e Materiais Especiais (OPME) pelas Unidades Hospitalares subordinadas à Secretaria de Atenção à Saúde do Ministério da Saúde'.
	Revogada a Portaria SAS/MS 403/2015 pela Portaria SAS/MS 1.302, de 12/8/2017, que 'Redefine os critérios para aquisição, recebimento, utilização, monitoramento, controle e gerenciamento de OPME pelos hospitais e institutos federais subordinados à Secretaria de Atenção à Saúde do Ministério da Saúde (SAS/MS) '.

	Elaboração do manual de boas práticas para disciplinar a aquisição, o recebimento, a distribuição, a utilização e o controle de OPME, visando padronizar o fluxo do processo de trabalho e promover melhor gerenciamento dos insumos utilizados nas unidades hospitalares, garantindo rastreabilidade e controle de uso, disponibilizando dentro de tempo hábil, impedindo divergências e perdas, em consonância com ferramentas que assegurem a adoção de boas práticas.
	Manual de Boas Práticas de Gestão das Órteses, Próteses e Materiais Especiais (OPME) disponibilizado desde o dia 19/8/2016 em http://bvsms.saude.gov.br/Lbvs/publicações/manual _práticas_gestão_próteses_materiais_especiais.pdf e em http://conitec.gov.br/images/Artigos_Publicacoes/Manual_PraticasGestao_OPME_2016.pdf. Além disso, o manual foi enviado pelo correio em formato CD para os 4.000 hospitais que faturaram alguma OPME no ano de 2015, assim como para gestores do SUS e órgãos de controle.

	Divulgação e recomendação do uso do Manual de Boas Práticas em OPME por estabelecimentos de saúde públicos e privados, no SUS e no setor da saúde suplementar, que utilizem esses produtos.
	Verificar acima.

	Encomenda ao Instituto Nacional de Traumatologia e Ortopedia (INTO) de normas de autorização de prótese total de quadril.
	Publicada a Portaria SAS/MS 1370, de 30/12/2015, que aprova normas de autorização de prótese total de joelho e de prótese total de quadril híbrida. Revogada, por atualização, pela Portaria SAS/MS 503, de 8/3/2017.

	Encomenda ao Instituto Nacional de Cardiologia (INC) de normas de autorização de stent coronariano farmacológico.
	Publicada a Portaria Conjunta SAS/SCTIE/MS 20, de 24/7/2018, que aprova as Diretrizes Brasileiras para Utilização de Stents em Pacientes com Doença Coronariana Estável.

	Encomenda ao Instituto Nacional de Cardiologia (INC) de normas de autorização de stent coronariano metálico.
	Publicada a Portaria Conjunta SAS/SCTIE/MS 20, de 24/7/2018, que aprova as Diretrizes Brasileiras para Utilização de Stents em Pacientes com Doença Coronariana Estável.

	Encomenda ao Instituto Nacional de Cardiologia (INC) de normas de autorização de marca-passo cardíaco multissítio.
	Publicada a Portaria SAS/MS 307, de 29/3/2016, que aprova o Protocolo de Uso de marca-passos cardíacos implantáveis e ressincronizadores.

	Encomenda ao Instituto Nacional de Cardiologia (INC) de normas de autorização de endoprótese aórtica.
	Publicada a Portaria SAS/MS 488, de 6/3/2017, que aprova as Diretrizes Brasileiras para o Tratamento de Aneurisma da Aorta Abdominal.

	Encomenda ao Instituto Nacional de Cardiologia (INC) de normas de autorização de endoprótese torácica.
	Publicada a Portaria Conjunta SAS/SCTIE/MS 3, de 7/1/2019, que aprova as Diretrizes Brasileiras para Utilização de Endopróteses em Aorta Torácica Descendente.

	Revisão do texto das normas de autorização recebidas do INTO e INC pela Subcomissão de PCDT da Conitec
	As normas de autorização e diretrizes mencionadas foram revisadas pela Subcomissão de PCDT da Conitec.

	Avaliação pelo Plenário da Conitec das normas de autorização analisadas pela Subcomissão de PCDT.
	As normas de autorização e diretrizes mencionadas foram avaliadas pelo Plenário da Conitec.

	Publicação em DOU da versão final das normas de autorização das áreas de ortopedia e cardiologia.
	As normas de autorização e diretrizes mencionadas foram publicadas em DOU.

95. Quanto às informações do Despachos do Instituto Nacional de Traumatologia e Ortopedia Jamil Haddad (SEI 9341306 e 9246051) (Into) , elas foram no sentido de que o Instituto já adota os precedimentos elencados no Ofício 785/2017 (SEI 0691501) .
b) Informações encaminhadas pelo Ministério da Saúde em 6 de abril de 2020 mediante o Ofício 256/2020/CDOC/CGCIN/DINTEG/MS (peças 45 e 47) 
96. Adicionalmente, o MS enviou o Ofício 256/2020/CDOC/CGCIN/DINTEG/MS, de 6 de abril de 2020, o qual acrescenta aditamento ao Ofício 1363/2019/SAES/NUJUR/SAES/MS (SEI 0010931870) e encaminha a seguinte documentação:
Despacho NUJUR/SAES (0014117455) ;
Ofício 1090/2019/INTO/SERJU/INTO/COAGE/INTO/SAES/MS (0012040940) NUP 25057.004643/2019-16;
Hospital Federal de Ipanema: 0013959164, 0013783888, 0013784723, 0013653175 e 0013161203;
Hospital Federal da Lagoa: 0013456918, 0013037809, 0012793749, 0013030560, 0013030988 e 0013031011;
Hospital Federal de Bonsucesso: 0013887029, 0013863321, 0013862701, 0013862969, 0013862979 e 0013863050
Despacho NUHF (0013963640) ;
NOTA TÉCNICA Nº 17/2020-DAET/CGAE/DAET/SAES/MS (SEI 0013076148) .
97. Com relação ao Despacho NUJUR/SAES (SEI 0014117455) (peça 47) , citou o envio do Ofício 1090/2019/INTO/SERJU/INTO/COAGE/INTO/SAES/MS (SEI 0012040940) - peça 48 - ao TCU e, após relatar breve histórico, informou que vieram os autos à unidade, com a informação prestada pelo Núcleo de Gestão de Hospitais Federais via Despacho NUHF (SEI 0013963640) , com o seguinte teor:
'Em atendimento ao Despacho NUJUR 0013936400, este Diretor de Programa, em complementação ao Despacho NUHF 0013001556, encaminha as informações das demais Unidades Federais, abaixo elencadas: Hospital Federal de Ipanema: 0013959164, 0013783888, 0013784723, 0013653175 e 0013161203; Hospital Federal da Lagoa: 0013456918, 0013037809, 0012793749, 0013030560, 0013030988 e 0013031011; Hospital Federal de Bonsucesso: 0013887029, 0013863321, 0013862701, 0013862969, 0013862979 e 0013863050.'
98. Informou que o DGH fora extinto e criado o Núcleo de Gestão de Hospitais Federais (NUHF) . Contudo, durante o processo de extinção e criação desses órgãos, as Portarias SAES/MS 769, de 13/6/2019 e GM/MS 1.413, de 28/6/2019, delegaram competências ao ocupante do cargo de Diretor de Programa do Gabinete do Ministro - GM/MS, para coordenar, monitorar, avaliar e prestar apoio à gestão dos Hospitais Federais do Rio de Janeiro; e, coordenar, monitorar e avaliar as atividades técnico-administrativas, as de apoio logístico e as relativas aos demais atos necessários à atuação dos órgãos do Ministério da Saúde no referido Estado, no âmbito da Superintendência Estadual do Rio de Janeiro, respectivamente.
99. Enfatiza que o Departamento de Atenção Especializada e Temática - DAET/SAES/MS, por meio da Nota Técnica 17/2020-DAET/CGAE/DAET/SAES/MS (SEI 0013076148) , manifestou-se sobre a proposição legislativa do Ministério da Saúde para a regulação econômica de OPME à luz do Relatório Preliminar de Análise de Impacto Regulatório sobre Monitoramento Econômico de Produtos para Saúde no Brasil, produzido pela Agência Nacional de Regulação Sanitária (Anvisa) . Também, essa nota destaca que se tornaria necessário desconsiderar, pelo menos até momento mais oportuno, a proposição legislativa do MS acerca da regulação econômica do mercado de OPME (peça 66) .
100. Registra-se que os documentos relativos ao Hospital Federal de Ipanema estão às peças 49 a 53. O Documento SEI/MS 0013959164 emitiu o Despacho HFI/DAHU/SAES/MS, de 13 de março de 2020, ao Diretor de Programa do Ministério da Saúde/RJ, o qual apresentou informações atualizadas quanto ao cumprimento da Portaria 1.302, de 1/8/2017, no que diz respeito ao controle de OPME dentro das Unidades, bem como aos pontos elencados no Despacho 8608624 e plano de ação 1824430, anexando, se possível, documentos comprobatórios, em atendimento ao Acórdão 448/2019-TCU-Plenário (peça 49) . Em anexo a esse documento, há o Despacho HFI/CASS/HFI/DAHU/SAES/MS, de 3/3/2020 (SEI/MS - 0013783888) - peça 50 -; formulários padrão referente ao fluxo das OPMEs (peça 51) ; fluxograma dos procedimentos relativos à OPME (peça 52) ; comunicado de ações realizadas e sugeridas a fim de atender a determinação do Tribunal (SEI/MS - 0013161203) - peça 53.
101. Relativos ao Hospital Federal da Lagoa, os documentos estão às peças 54 a 59. O documento SEI/MS - 0013456918 emitiu o Despacho HFL/DAHU/SAES/MS, de 7 de fevereiro de 2020 (peça 54) , o qual ratificou o Ofício 25/2020/HFL/CARH/HFL/DAHU/SAES/MS (0013037809) e Anexos SEI 0012793749, 0013030560, 0013030988, e 0013031011, recebido naquele Núcleo em 13/1/2020. Em anexo, há o Ofício 25/2020/HFL/CARH/HFL/DAHU/SAES/MS, de 9 de janeiro de 2020 (SEI/MS - 0013037809) - peça 55-; Despacho HFL/DAHU/SAES/MS, de 19 de dezembro de 2019 (SEI/MS - 0012793749) - peça 56-; Despacho HFL/SEALM/HFL/DOF/HFL/CARH/HFL/DAHU/SAES/MS, de 8 de janeiro de 2020 (SEI/MS - 0013030560) - peça 57-; relatório sobre a rotina de recebimento, guarda e dispensação de OPME no serviço de almoxarifado (peça 58) ; e relatório sobre a rotina do setor de órtese e prótese (peça 59) .
102. Os documentos relativos ao Hospital Federal de Bonsucesso estão às peças 60 a 64. O documento SEI/MS - 0013887029 emitiu o Despacho HFB/DAHU/SAES/MS, de 10 de março de 2020 (peça 60) , o qual encaminhou resposta elaborada pela Coordenação de Administração (0013863321) contendo pronunciamento da chefia do Serviço de Almoxarifado (0013862701) , onde consta informações e documentações anexas atendendo ao solicitado. Em anexo, há Despacho HFB/COAD/HFB/DAHU/SAES/MS, de 6 de março de 2020 (SEI/MS - 0013863321) - peça 61-; Despacho HFB/COAD/HFB/DAHU/SAES/MS, de 6 de março de 2020 (SEI/MS - 0013862701) - peça 62-; fluxograma de OPME (peça 63) ; e formulário de solicitação de OPME (peça 64) .
103. O Núcleo de Gestão de Hospitais Federais emitiu Despacho NUHF/MS, de 13/3/2020 a fim de atender ao Despacho NUJUR SEI 0013936400, em complementação ao Despacho NUHF SEI 0013001556, encaminhou as informações das demais Unidades Federais, aquelas previstas no item 77 (peça 65) .
104. À peça 66, há a Nota Técnica 17/2020-DAET/CGAE/DAET/SAES/MS, mas de forma incompleta. À peça 67, há cópia do Manual de Boas Práticas de Gestão das Órteses, Próteses e Materiais Especiais (OPME) .
c) Informações encaminhadas pela MS em 4 de maio de 2020 mediante o Ofício 368/2020/CDOC/CGCIN/DINTEG/MS (peça 69) 
105. Em aditamento aos Ofícios 1363/2019/SAES/NUJUR/SAES/MS (SEI 0010931870) e 256/2020/CDOC/CGCIN/DINTEG/MS (SEI 0014304468) encaminhou, em resposta, a seguinte documentação (peça 69, p. 1-2) :
Despacho NUJUR/SAES 0014647243 - Despacho SAES/NUJUR/SAES/MS, de 30 de abril de 2020 (peça 69, p. 52-53) .
Despacho INC 0014637719 - Despacho INC/SAES/MS, de 29 de abril de 2020 (peça 69, p. 51) 
Despacho CCIH/INC 0014610740 - Despacho INC/CCIH/INC/SAES/MS, de 28 de abril de 2020 (peça 69, p. 47-50) ;
Anexo 0014614896 (peça 69, p. 3-9) ;
Anexo 0014614884 (peça 69, p. 10-20) ;
Anexo 0014614864 (peça 69, p. 21-29) ;
Anexo 0014614843 (peça 69, p. 30-40) ;
Anexo 0014614811 (peça 69, p. 41-42) ;
Anexo 0014614698 (peça 69, p. 43-46) ;
106. O Anexo SEI 0014614896 (peça 69, p. 3-9) refere-se ao controle de fluxo de OPMEs no centro cirúrgico. O Anexo SEI 0014614884 (peça 69, p. 10-20) refere-se a POP OPME na hemodinâmica. O Anexo SEI 0014614864 (peça 69, p. 21-29) refere-se ao procedimento operacional padrão de perdas por manuseio de OPME. O Anexo SEI 0014614843 (peça 69, p. 30-40) refere-se procedimento operacional padrão de suspeita de desvio de qualidade de OPME. O Anexo SEI 0014614811 (peça 69, p. 41-42) refere-se formulário para avaliação de tecnologia em saúde. O Anexo SEI 0014614698 (peça 69, p. 43-46) refere-se manifestações da Área Logística/Unidade de compras em relação aos subitens 9.1.2 e 9.1.3 acerca de aquisições dos materiais de OPME. Há cópias do Ofício 256/2020/CDOC/CGCIN/DINTEG/MS, de 6/4/2020 (peça 69, p. 54-55) e do Ofício 1363/2019/SAES/NUJUR/SAES/MS, de 28/8/2019 (peça 69, p. 56-57) .
107. O Despacho INC/CCIH/INC/SAES/MS, de 28 de abril de 2020, apresentou esclarecimentos a cerca dos subitens 9.1.1, 9.1.2, 9.1.3 e 9.1.4, todos do Acórdão 435/2016-TCU-Plenário.
108. Quanto ao subitem 9.1.1, esclareceu que todo o descritivo para licitação de materiais classificados como OPME é revisado, utilizando nomenclatura clara, tendo como base o código BR quando disponível, eliminando quaisquer direcionamentos e garantindo a ampla concorrência entre empresas.
109. Com relaçao ao subitem 9.1.2, a partir da manifestação Área Logística/Unidade de compras, esclareceu que utiliza o último preço como parâmetro ao fixar o preço final de estimativa, realiza pesquisas pelo CATMAT (código BR) liberado pelo Ministério da Saúde (peça 69, p. 47) . Informa que na pesquisa de preços segue a Instrução Normativa 05/14 da SLTI/MPOG e orientações da IN 3/2017. Informou ainda que segue, a priori, o Sistema Painel de Preços, contratações similares com outros órgãos da Administração Pública, além de pesquisas na Plataforma Banco de Preços.
110. Acrescentou que, após análise de estimativa de preços, adotou o Preço Médio ou Menor Preço para os itens com vistas à formação do preço que será utilizado como parâmetro, visando à congruência entre aos preços ofertados.
111. Quanto ao subitem 9.1.3, entendeu que compete ao Ministério da Saúde em conjunto com a Agência Nacional de Vigilância Sanitária efetuar a monitoração da evolução dos preços. Por outro lado, o Instituto Nacional de Cardiologia não teria competência para monitoração da evolução dos Preços junto ao Sistema de Vigilância Sanitária da Anvisa. Ademais, afirmou que o Instituto possui meios para disponibilizar o histórico das aquisições de materiais de insumos e medicamentos, por meio do Sistema de Gestão Interno, quando solicitado pelas autoridades competentes para acompanhamento.
112. Com relação ao subitem 9.1.4, afirmou que foram elaborados, aprovados pelo Ministério da Saúde e estão disponíveis online as Diretrizes de utilização de: stents (Portaria Conjunta SAS/SCTIE/MS 20, de 24/7/2018) , marca-passo e desfibriladores (Portaria SAS/MS 307, de 29/3/2016) , endopróteses torácicas (Portaria SAS/MS 488, de 6/3/2017) , endopróteses abdominais (Portaria Conjunta SAS/SCTIE/MS, de 7/1/2019) . Destacou que todas as incorporações necessitam do preenchimento pelo demandante de um formulário completo incluindo evidências, necessidade de obras, treinamento, possíveis problemas com o uso e manutenção e equipamentos associados à OPME, possíveis riscos aos funcionários e eventos adversos para o paciente e dados econômicos (preço, número de potenciais pacientes, estimativa de custo do procedimento) . Itens de alto impacto passam por parecer do NATS. Destacou ainda que todos os itens são discutidos por um grupo multiprofissional e as decisões encaminhadas para a Direção e Almoxarifado.
113. Continuou afirmando que, para o controle, foi elaborada norma para o Centro Cirúrgico e hemodinâmica, elaboradas normas de descarte de OPME com desvio de qualidade ou contaminação e comunicação à gerência de risco.
114. Por fim, o Despacho SAES/NUJUR/SAES/MS, de 30 de abril de 2020 - Despacho NUJUR/SAES SEI 0014647243 - (peça 69, p. 52-53) informou as providências adotadas, além de registrar resumo das manifestações dos órgãos competentes, a exempo do DAET/SAES/MS e INC/MS. O primeiro teria informado, em síntese, que: já se manifestou por meio da Nota Técnica 1195/2017 (SEI 1559472) , da Nota Técnica 639/2019 (SEI 8931494) e da Nota Técnica 17/2020 (SEI 0013076148) e informou que está ciente do Ofício 256 (SEI 0014304468) , destinado ao Secretário de Controle Externo da Saúde do Tribunal de Contas da União. Acrescentou ainda que não há o que complementar no momento.
115. Quanto ao Instituto Nacional de Cardiologia, registrou que o Despacho INC SEI 0014637719 informa, nos termos do Despacho CCIH/INC 0014610740 e seus Anexos SEI (0014614698, 0014614811, 0014614843, 0014614864, 0014614884 e 0014614896) , a prestação das informações requeridas e ainda pendentes quanto ao plano de ação no sentido de dar cumprimento aos subitens 9.1.1, 9.1.2, 9.1.3, 9.1.4 do Acórdão 435/2016-TCU-Plenário, e bem como acerca do atendimento do subitem 9.4 do referido Acórdão, que trata de examinar a efetividade dos procedimentos de controle deste ministério quanto à aquisição e utilização de órtese, prótese e materiais especiais (OPME) .
d) Informações encaminhadas pela MS em 12 de novembro de 2021 mediante o Ofício 1082/2021/CDOC/CGCIN/DINTEG/MS (peça 113 a 116) 
116. Inicia-se solicitando a compreensão para o conhecimento da presente resposta, ainda que extemporânea, uma vez que havia a expectativa de ter deferido o pedido de prorrogação de prazo realizado por meio de nosso Ofício 1069/2021/CDOC/CGCIN/DINTEG/MS.
117. Contudo, apesar da negativa sido comunicada por mensagem eletrônica em 11/11/2021, e mesmo diante da necessidade de conclusão de diligências internas, apresentou as informações que segue.
118. Quanto aos itens 9.5.2.1, noticia que a Secretaria de Atenção Especializada à Saúde informa, por meio do Despacho CGAE/DAET, que a CGAE já se pronunciou por meio da Nota Técnica 639/2019-DAET/CGAE/DAET/SAES/MS e que a competência para atender o Acórdão 435/2016-TCU-Plenário é de vários atores. E, especificamente ao subitens 9.1.2 e 9.1.3 deste acórdão, refere-se que a Nota Técnica 17/2020-DAET/CGAE/DAET/SAES/MS, produzida por este setor, contribui com informações mais atualizadas (peça 113, p. 1-2) .
119. Destaca-se que a Nota Técnica 17/2020-DAET/CGAE/DAET/SAES/MS está à peça 113, p. 7-10 e a Nota Técnica 639/2019-DAET/CGAE/DAET/SAES/MS está à peça 113, p. 15-21) . Ademais, as peças 114. 115 e 116 são documentos produzidos pela Anvisa e que já foram considerados acima (Ofício 1828/2019/SEI/GADIP-CG/ANVISA; Nota Técnica 4/2019/SEI/DIRE1/ANVISA; e, Nota Técnica 15/2020/SEI/GECOR/GGREG/DIRE3/ANVISA) .
Análise da equipe de monitoramento:
120. Destaca-se que o objeto da determinação contida no subitem 9.5.2.1 do Acórdão 448/2019-TCU-Plenário é a apresentação do cronograma de atividades e a agenda de propostas do Grupo de Trabalho Executivo instituído pela Portaria GM/MS 1.722/2016, com a descrição das ações idealizadas para atender aos subitens 9.1.1, 9.1.2, 9.1.3 e 9.1.4, do Acórdão 435/2016-TCU-Plenário, assim como os demais produtos e conclusões porventura produzidos por esse grupo.
121. Considerando que o objeto dessa determinação é composto por quatro outras determinações de outro acórdão, pondera-se razoável a análise para cada uma dessas determinações.
122. Pondera-se que, apesar de extemporânea, a resposta do Ministério da Saúde deve ser considerada, haja vista o princípio da verdade material nos processos de controle externo.
123. Por outro lado, as informações últimas apresentadas não tiveram o condão de alterar as conclusões anteriores.
124. Quanto ao subitem 9.1.1 do Acórdão 435/2016-TCU-Plenário, cujo objeto é 'ausência de padronização de nomenclaturas, situação que prejudica a comparação dos produtos, seja para a realização de pesquisas de preços, seja para a criação de parâmetros de uso', foram adotadas ações no sentido de padronizar nomenclaturas e reformular terminologias de nomes técnicos, a exemplo das ações de: i) compatibilização de 100 termos de dispositivos médicos com a nomenclatura e árvore conceitual do GMDN; e ii) reformulação da terminologia de nomes técnicos (baseada na GMDN) da ANVISA e elaboração de plano estratégico para sua adoção nos processos de registro.
125. Ademais, considera-se que o objeto da padronização é amplo e com neologismos permanentes. Por isso, considera-se que a importância dessa determinação reside no animus a fim de padronizar os termos ao invés de somente padronizar alguns termos. Ademais, conforme discutido nos TC Processo 014.109/2015-8 e TC Processo 032.685/2016-5, a forma de padronização estaria na esfera da discricionariedade dos órgãos, o que afastaria questionamentos pelo Tribunal (TC Processo 032.685/2016-5, peça 3, p. 41) .
126. Dessa forma, a adoção de condutas no sentido de publicar Editais de Requerimento de Informação de fornecedores e importadores a fim de ajustar os atuais registros da Anvisa à nova nomenclatura e de adotar esses ajustes a novos registros, leva-nos a concluir no sentido de que as jurisdicionadas envidaram esforços com o fito de atender a determinação, além de buscar perpetuar os resultados esperados desta. Assim, para o atual momento, deve-se considerar que a determinação foi cumprida.
127. Por outro lado, considerando a proposição de novo ciclo de monitoramento para alguns itens, bem como não se ter notícia de que as ações já implementadas surtiram os efeitos desejados, entende-se oportuno, também, o monitoramento das ações relacionadas à padronização de nomenclatura.
128. Quanto ao subitem 9.1.2 do Acórdão 435/2016-TCU-Plenário, cujo objeto é 'inexistência de referencial de preços que possa servir para as aquisições públicas', inicialmente o Ministério da Saúde condicionou a solução do problema à regulação econômica do setor de dispositivos médicos implantáveis pela aplicação de modelo de Preço de Referência Externo ou por vias alternativas de regulação. Citou a existência de proposta legislativa, a qual se encontrava em análise pela Consultoria Jurídica do órgão (Conjur/MS) . Em seguida, por meio da Nota Técnica 17/2020-DAET/CGAE/DAET/SAES/MS (SEI 0013076148) , o Departamento de Atenção Especializada e Temática - DAET/SAES/MS destaca que se torna necessário desconsiderar, pelo menos até momento mais oportuno, a proposição legislativa do MS acerca da regulação econômica do mercado de OPME. Por outro lado, o Instituto Nacional de Cardiologia se manifestou no sentido de que adota condutas para estimativas de preço em observância da Instrução Normativa 05/14 da SLTI/MPOG e das orientações da IN 3/2017 e utiliza a priori, o Sistema Painel de Preços, contratações similares com outros órgãos da Administração Pública, além de pesquisas na Plataforma Banco de Preços, empresa especializada em banco de preços.
129. Apesar de o MS não justificar a não construção de referencial de preços que possa servir para as aquisições públicas, considera-se que os procedimentos adotados pela Anvisa (itens 28 a 32, 63 a 84) e pelo INC (itens 56, 69) , caso as fontes referenciais contenham os preços dos objetos almejados, hábeis a mitigar os danos da 'inexistência de referencial de preços que possa servir para as aquisições públicas'.
130. Ressalta-se que devem ser aproveitadas ao Ministério da Saúde as ações adotadas pela Anvisa. Ademais, os procedimentos adotados pela Anvisa e pelo INC são fundamentos à construção do Referencial de Preço. Por isso, a determinação deve ser considerada parcialmente cumprida.
131. Dessa forma, considerando a proposição de novo ciclo de monitoramento para alguns itens, bem como não se ter notícia de que as ações já implementadas surtiram os efeitos desejados, entende-se oportuno, também, o monitoramento das ações relacionadas ao Referencial de Preço.
132. Com relação ao subitem 9.1.3 do Acórdão 435/2016-TCU-Plenário, cujo objeto é 'deficiência no monitoramento da evolução dos preços, determinado pelo art. 7º, inciso XXV, da Lei 9.782/1999, bem como na divulgação das informações econômicas prestadas no ato de registro desses dispositivos', o MS manifestou-se no sentido de que tal responsabilidade caberia à Anvisa, a qual ficou encarregada de criar um sistema de informações para o monitoramento do mercado de dispositivos médicos implantáveis e para futuras ações para redução das assimetrias de informações.
133. Quanto a esse subitem, o MS apresentou cronograma de atividades e a agenda de propostas do Grupo de Trabalho Executivo instituído pela Portaria GM/MS 1.722/2016, com a descrição das ações idealizadas para atender ao subitem 9.1.3 (peça 43, p. 9-11) .
134. Contudo, as ações necessárias à solução do problema 'deficiência no monitoramento da evolução dos preços' são contínuas e permanentes, o que exige lapso temporal longo para sua integral implementação e operacionalização. Nessa linha, conforme informações contida no sítio eletrônico https://www.gov.br/anvisa/pt-br/assuntos/noticias-anvisa/2021/anvisa-passara-a-monitorar-precos-de-dispositivos-medico, a Anvisa aprovou a Resolução da Diretoria Colegiada (RDC) que dispõe sobre o monitoramento econômico de dispositivos médicos.
135. Segundo a Anvisa, o objetivo do novo marco regulatório é contribuir para a redução relativa de preços dos dispositivos médicos no Brasil com a esperança de que a medida facilite a definição de preços de referência para aquisições públicas ou privadas de dispositivos médicos.
136. Quanto à implementação dessa medida, ela será realizada 'a partir da seleção gradual e incremental de dispositivos médicos, tendo em vista sua relevância para a saúde pública e seu impacto financeiro para o Sistema Único de Saúde (SUS) e para o sistema de saúde suplementar'.
137. Por outro lado, pondera-se razoável a disponibilidade do histórico das aquisições de materiais de insumos e medicamentos dos órgãos públicos, a exemplo do INC, como fonte de informações à formação do banco de dados para fins de monitoramento dos preços.
138. Dessa forma, considera-se que a Anvisa tenha envidados esforços em solucionar os problemas suscitados e implementadas as ações com o fito de atender a determinação, ressalvadas a necessidade de ações continuadas a fim de obter os resultados pretendidos. Assim, para o momento atual, a determinação deve ser considerada parcialmente cumprida.
139. Quanto ao subitem 9.1.4 do Acórdão 435/2016-TCU-Plenário, cujo objeto é 'insuficiência de orientações sobre a indicação de utilização desses materiais, por meio de Protocolos de Uso e Normas de Autorização, especialmente daqueles que são considerados estratégicos pelo Ministério da Saúde, o que prejudica seu uso racional, a segurança do paciente e a definição de parâmetros para a auditoria do sistema de saúde', o Ministério da Saúde tem envidado esforços em elevar a quantidade de normativos e de tema regulamentados com fim de estabelecer diretrizes por meio de normas de autorização e protocolos de uso.
140. O Ministério da Saúde afirma que elaborou e aprovou, com disponibilidade digital, as Diretrizes de utilização de: stents (Portaria Conjunta SAS/SCTIE/MS 20, de 24/07/2018) , marca-passo e desfibriladores (Portaria SAS/MS 307, de 29/03/2016) , endopróteses torácicas (Portaria SAS/MS 488, de 06/03/2017) , endopróteses abdominais (Portaria Conjunta SAS/SCTIE/MS 3, de 07/01/2019) . Ademais, afirma ainda que a incorporação de OPME exige o atendimento de vários procedimentos (peça 43, p. 11-12 e peça 69, p. 49) .
141. Nessa linha, há declaração de adoção, por parte do INTO, dos procedimentos previstos nessas normas (peça 43, p. 23) , além de definição de rotinas de procedimentos de gestão e uso dos OPMEs, a exemplo do Hospital Federal da Lagoa (peças 57 e 58) ; e formulários de solicitação de OPMEs, a exemplo dos Hospitais Federais de Ipanema e Bom Sucesso (peças 52 e 64) . Logo, há indícios de que os órgãos federais no Rio de Janeiro tenham envidados esforços com o fito de normatizar e regulamentar a gestão de OPME.
142. Dessa forma, considera-se que o Ministério da Saúde tem envidado enforços em atender a determinação do subitem 9.1.4 do Acórdão 435/2016-TCU-Plenário por meio de cronograma de atividades e a agenda de propostas do Grupo de Trabalho Executivo instituído pela Portaria GM/MS 1.722/2016, com a descrição das ações idealizadas para atender ao subitem 9.1.4 (peça 43, p. 11-12) . Assim, deve-se considerar a determinação parcialmente cumprida.
143. Dessa forma, considerando a proposição de novo ciclo de monitoramento, bem como não se ter notícia de que as ações já implementadas surtiram os efeitos desejados, entende-se oportuno, também, o monitoramento das ações relacionadas às orientações sobre a indicação de utilização desses materiais, por meio de Protocolos de Uso e Normas de Autorização.
144. Em síntese, as determinações relativas aos subitens 9.1.1, 9.1.2, 9.1.3, e 9.1.4, todas Acórdão 435/2016-TCU-Plenário, foram consideradas parcialmente cumpridas. Logo, pondera-se que o item 9.5.1 do Acórdão 448/2019-TCU-Plenário deve ser considerada parcialmente cumprida. E, considerando a proposição de novo ciclo de monitoramento, bem como não se ter notícia de que as ações já implementadas surtiram os efeitos desejados, entende-se oportuno, também, o monitoramento das ações relativas à materias dos subitens 9.1.1, 9.1.2, 9.1.3, e 9.1.4, todas Acórdão 435/2016-TCU-Plenário.
2.2. Quanto à determinação contida no subitem 9.5.2.2
145. O objeto dessa deliberação determina que o Ministério da Saúde apresente informações acerca das atividades realizadas e cronograma a realizar quanto à padronização dos termos da Tabela de Procedimentos, Medicamentos e OPM do SUS (SIGTAP) , em consonância com os termos elaborados pela Universidade Federal de ltajubá (Unifei) .
a) Informações encaminhadas pela MS em 28 de agosto de 2019 mediante o Ofício 1363/2019/SAES/NUJUR/SAES/MS (peça 43, p. 12) 
146. Quanto ao item 9.5.2.2 do Acórdão 448/2019-TCU-Plenário, comunicou que o item já fora respondido quando da resposta ao item 9.5.2.1 do Acórdão 448/2019.
b) Informações encaminhadas pela MS em 12 de novembro de 2021 mediante o Ofício 1082/2021/CDOC/CGCIN/DINTEG/MS (peça 113 a 116) 
147. Inicia-se solicitando a compreensão para o conhecimento da presente resposta, ainda que extemporânea, uma vez que havia a expectativa de ter deferido o pedido de prorrogação de prazo realizado por meio de nosso Ofício 1069/2021/CDOC/CGCIN/DINTEG/MS.
148. Contudo, apesar da negativa ter sido comunicada por mensagem eletrônica em 11/11/2021, e mesmo diante da necessidade de conclusão de diligências internas, apresentou as informações que seguem.
149. Quanto ao item 9.5.2.2, noticia que a Secretaria de Atenção Especializada à Saúde, por meio do Despacho CGAE/DAET, que fora respondido pela Nota Técnica 17/2020- DAET/CGAE/DAET/SAES/MS (SEI 0023799282) que trata da regulação do mercado de dispositivos médicos implantáveis (peça 113, p. 2) . Destaca-se que a Nota Técnica 17/2020-DAET/CGAE/DAET/SAES/MS está à peça 113, p. 7-10.
150. Contudo, a Nota Técnica 17/2020-DAET/CGAE/DAET/SAES/MS não se relaciona diretamente com a temática.
151. As peças 114. 115 e 116 são documentos produzidos pela Anvisa e que já foram considerados acima (Ofício 1828/2019/SEI/GADIP-CG/ANVISA; Nota Técnica 4/2019/SEI/DIRE1/ANVISA; e, Nota Técnica 15/2020/SEI/GECOR/GGREG/DIRE3/ANVISA) .
Análise da equipe de monitoramento:
152. A manifestação para essa determinação se referiu as ações do subitem 9.5.2.1 quanto ao quesito 9.1.1 do Acórdão 435/2016-TCU-Plenário contida no subitem 9.5.2. Especificamente, as informações acerca das atividades realizadas e cronograma a realizar podem ser identificadas como aquelas referidas aos resultados alcançados relacionados ao subitem 9.1.1, quais sejam: i) criação de lista de novos nomes técnicos e seus códigos (usados pelo Sistema Datavisa da ANVISA) originados a partir dos 100 termos do SIGTAP priorizados; ii) Realização do mapeamento das terminologias existentes (SIGTAP, TUSS e nomes técnicos da Anvisa) para o GMDN por casos de uso, sendo previsto seis meses de duração para cada projeto de mapeamento por caso de uso; iii) a CGAE/DAET/SAS está elaborando minuta de Portaria com vistas a proceder às alterações necessárias na Tabela do SIGTAP para fins de publicação dos mapeamentos entre SIGTAP, ANVISA e TUSS no SIGTAP.
153. Dessa forma, as informações prestadas se referem ao objeto da determinação, e consequentemente, hábeis a atendê-lo. Contudo, os resultados não foram suficientes para solucionar os problemas identificados. Assim, a determinação contida no subitem 9.5.2.2 deve ser considerada parcialmente cumprida.
2.3. Quanto à determinação contida no subitem 9.5.2.3
154. O objeto dessa determinação é apresentação pelo MS de esclarecimentos acerca da existência ou não de pactuação na Comissão Intergestores Tripartite (CIT) sobre a obrigatoriedade de União, estados, Distrito Federal e municípios passarem a alimentar o Banco de Preços em Saúde (BPS) com dados relativos à aquisição de órteses, próteses e materiais especiais (OPME) .
a) Informações encaminhadas pelo MS em 1º de abril de 2019 mediante o Ofício 634/2019/AECI/MS (peça 34) :
155. Em resposta, o Ministério da Saúde informou que, até aquele momento, não foi pactuada junto à CIT a obrigatoriedade de alimentação do BPS com dados de compras de OPME. Destacou que a COAGEP, coordenação responsável pela gestão do BPS no Ministério da Saúde, participou do Grupo de Trabalho de Gestão da CIT com vistas a definir o prazo para iniciar a alimentação, contudo, foi considerado que o tema necessitaria de discussões mais aprofundadas e de maior adesão dos municípios para que então se estabelecesse um cronograma de alimentação dos itens.
156. Informou ainda que o BPS utiliza a padronização do Catálogo de Materiais (CATMAT) e o código BR como entrada principal para os itens de compra. O CATMAT já realizou a correção da maior parte das OPME compradas pelo governo federal, de forma que estão disponíveis para pesquisa de preços e também para a alimentação voluntária das compras no BPS.
157. Por fim, destacou que, além de disponibilizar as informações de todas as compras de saúde realizadas por entes Federais a partir da base do SIASG, o BPS também elaborou e disponibiliza um painel de compras federais de OPME, ambos com acesso público e irrestrito.
b) Informações encaminhadas pela MS em 28 de agosto de 2019 mediante o Ofício 1363/2019/SAES/NUJUR/SAES/MS (peça 43, p. 12) 
158. Quanto ao item 9.5.2.3 do Acórdão 448/2019-TCU-Plenário, pontuou que a CGES/DESID/SE respondeu por meio do Despacho COAGEP (SEI 0860378) . Ainda assim, sugere que fosse encaminhado ao CGES/DESID para que preste a atualização dessa informação.
c) Informações encaminhadas pela MS em 12 de novembro de 2021 mediante o Ofício 1082/2021/CDOC/CGCIN/DINTEG/MS (peça 113 a 116) 
159. Quanto ao item 9.5.2.3, por meio do Despacho DGIP/SE (SEI 0023571682) , afirma que a Secretaria Executiva, por meio dos despachos, noticia que a Coordenação-Geral de Articulação Tripartite informa que foi pactuada na 5ª Reunião Ordinária da CIT, de 25 de maio de 2017, a obrigatoriedade da alimentação do Banco de Preços em Saúde, publicada na Resolução CIT 18/2017 e consolidada na Resolução de Consolidação 01/2021 (peça 113, p. 2) . O art. 108, §2º, da mencionada resolução de consolidação, trouxe norma no sentido de que 'será acordado no âmbito da CIT, o prazo para envio das informações relativas aos produtos para a saúde', entre os quais se encontram as OPME.
160. Contudo, afirma que apesar de o normativo prever prazo para envio das informações, ainda não se teria debatido a definição de prazo nessa comissão. E, por meio do Despacho COAGEP/CGES/DESID/SE/MS (SEI 0023654170) , informa que a discussão sobre a temárica objeto de pauta da reunião ordinária do GT de Informação e Informática da CIT ocorreria no dia 03/12/2021 (peça 113, p. 2-3) .
161. As peças 114. 115 e 116 são documentos produzidos pela Anvisa e que já foram considerados acima (Ofício 1828/2019/SEI/GADIP-CG/Anvisa; Nota Técnica 4/2019/SEI/DIRE1/Anvisa; e, Nota Técnica 15/2020/SEI/GECOR/GGREG/DIRE3/Anvisa) .
Análise da equipe de monitoramento:
162. Considerando o objeto da determinação (apresentação pelo MS de esclarecimentos acerca da existência ou não de pactuação na Comissão Intergestores Tripartite (CIT) , e que o MS manifestou no sentido de que 'foi pactuada na 5ª Reunião Ordinária da CIT, de 25 de maio de 2017, a obrigatoriedade da alimentação do Banco de Preços em Saúde, publicada na Resolução CIT 18/2017 e consolidada na Resolução de Consolidação 01/2021', pondera-se que houve atendimento dessa determinação.
163. Dessa forma, as informações prestadas se referem-se ao objeto da determinação, e consequentemente, hábeis a atendê-lo. Todavia, os resultados não foram suficientes para solucionar os problemas identificados de modo que os efeitos desejados fossem alcançados. Assim, a determinação contida no subitem 9.5.2.3 deve ser considerada parcialmente cumprida.
164. Contudo, considerando a importância do tema e a indefinição do prazo para envio das informações obrigatórias, torna-se exigível informações sobre a definição desse prazo, sob pena de a pactuação tornar-se inócua. Sendo assim, face a continuidade de monitoramento, pondera ser razoável a solicitação de informações atualizadas sobre essa temática.
2.4. Quanto à determinação contida no subitem 9.5.2.4
165. O objeto dessa determinação é apresentação pelo MS de informações acerca situação da proposição legislativa acerca da regulação econômica do mercado de OPME, assim como cópia dessa proposição e dos pareceres porventura emitidos pelas áreas técnicas e pela Consultoria Jurídica.
a) Informações encaminhadas pela MS em 28 de agosto de 2019 mediante o Ofício 1363/2019/SAES/NUJUR/SAES/MS (peça 43, p. 12 e peça 47, p. 4) 
166. Com relação ao subitem 9.5.2.4 do Acórdão 448/2019-TCU-Plenário, reiterou que a proposta legislativa de autoria do Ministério da Saúde encontra-se em análise pela Conjur/MS sob o número de registro SEI 25000.426965/2017-14.
167. Por outro lado, por meio Nota Técnica 17/2020-DAET/CGAE/DAET/SAES/MS (SEI 0013076148) , o Departamento de Atenção Especializada e Temática - DAET/SAES/MS destacou que se torna necessário desconsiderar, pelo menos até momento mais oportuno, a proposição legislativa do MS acerca da regulação econômica do mercado de OPME.
b) Informações encaminhadas pelo MS em 12 de novembro de 2021 mediante o Ofício 1082/2021/CDOC/CGCIN/DINTEG/MS (peça 113 a 116) 
168. Quanto ao item 9.5.2.4, noticia que a Secretaria de Atenção Especializada à Saúde informa, por meio do Despacho CGAE/DAET, que fora respondido pela Nota Técnica 17/2020- DAET/CGAE/DAET/SAES/MS (SEI 0023799282) que trata da regulação do mercado de dispositivos médicos implantáveis (peça 113, p. 2) . Destaca-se que a Nota Técnica 17/2020-DAET/CGAE/DAET/SAES/MS está à peça 113, p. 7-10.
169. As peças 114. 115 e 116 são documentos produzidos pela Anvisa e que já foram considerados acima (Ofício 1828/2019/SEI/GADIP-CG/ANVISA; Nota Técnica 4/2019/SEI/DIRE1/ANVISA; e, Nota Técnica 15/2020/SEI/GECOR/GGREG/DIRE3/ANVISA) .
Análise da equipe de monitoramento:
170. Considerando o objeto da determinação (apresentação pelo MS de informações acerca situação da proposição legislativa acerca da regulação econômica do mercado de OPME, assim como cópia dessa proposição e dos pareceres porventura emitidos pelas áreas técnicas e pela Consultoria Jurídica) , e que o Ministério limitou-se a informar o estágio de tramitação da proposta legislativa sem apresentar cópia dessa proposição e dos pareceres porventura emitidos pelas áreas técnicas e pela Consultoria Jurídica, pondera-se que houve atendimento parcial da determinação.
171. Por outro lado, as informações contidas na Nota Técnica 17/2020-DAET/CGAE/DAET/SAES/MS apresenta conclusão no sentido de que a alternativa da regulação poderia ser considerada uma medida mais rigorosa para o mercado, porém não necessariamente mais eficiente no tratamento do problema regulatório, quando comparada à alternativa de monitoramento. Ademais, afirma que a regulação tem maior probabilidade de produzir o desabastecimento de produtos para a saúde já existentes no mercado, bem como atrasar o acesso a novos produtos indispensáveis para atender a diversas enfermidades (peça 113, p. 9) .
172. Contudo, a determinação é objetiva, ou seja, envio de cópia de documentos. Logo, o não envio dessa documentação torna inadimplemente o jurisdicionado. Consequentemente, possibilidade de punição dos responsáveis e/ou a reiteração da determinação.
173. Dessa forma, as informações prestadas são insuficientes à extensão do objeto da determinação, e consequentemente, não hábeis a atendê-lo integralmente. Assim, a determinação contida no subitem 9.5.2.4 deve ser considerada cumprida parcialmente.
174. Por conseguinte, considerando novo monitoramento, sugere-se a solicitação das informações faltantes (cópia da proposição legislativa acerca da regulação econômica do mercado de OPME e dos pareceres porventura emitidos pelas áreas técnicas e pela Consultoria Jurídica) .
2.5. Quanto à determinação contida no subitem 9.5.2.5
175. O objeto dessa determinação é apresentação pelo MS de cronograma de implementação do Sistema MV Soul, esclarecendo de que modo e em que medida as funcionalidades dessa nova ferramenta contribuíram para o cumprimento da determinação contida no subitem 9.2.2 do Acórdão 435/2016-TCU-Plenário, qual seja:
9.2. com fundamento no art. 250, inciso II, do Regimento Interno/TCU, e tendo em vista o disposto nos arts. 19-M, inciso I, 19-N, inciso II, da Lei 8.080/1990, 2º e 6º, § 1º, da Portaria SAS/MS 403/2015, 1º e 2º da Portaria SE/MS 349/2008, assim como no Manual de Boas Práticas em Órteses Próteses e Materiais Especiais (OPME) proposto pelo Grupo de Trabalho Interinstitucional instituído pela Portaria Interministerial 38/2015, determinar ao Hospital Federal de Bonsucesso e ao Hospital Federal dos Servidores do Estado que:
 (...) 
9.2.2. juntamente com o Departamento de Informática do Sistema Único de Saúde (Datasus) e com o Departamento de Gestão Hospitalar no Estado do Rio de Janeiro (DGH) , apresentem a este Tribunal, no prazo de 60 (sessenta) dias, plano de ação com vistas a sanear a ausência de sistemas informatizados que permitam gerir e controlar a aquisição, o recebimento, a guarda e a utilização de DMI, nos termos do art. 6º, § 1º, da Portaria SAS/MS 403/2015 e do Manual de Boas Práticas em OPME proposto pelo Grupo de Trabalho Interinstitucional instituído pela Portaria Interministerial 38/2015, contendo, no mínimo, as medidas a serem adotadas, os responsáveis pelas ações e o prazo previsto para sua implementação.
a) Informações encaminhadas pelo MS em 13 de maio de 2019 mediante o Ofício 1015/2019/AECl/MS (peça 37) :
176. Em resposta, o MS encaminhou ao Tribunal, mediante o Ofício 1015/2019/AECI/MS, a Nota Técnica 8/2019-CGGP/DATASUS/SE/MS SEI 9115593, com informações prestadas pelo Departamento de Informática do SUS - Datasus/SE/MS, conforme Despacho Datasus SEI 9208426.
177. Especificamente ao subitem 9.5.2.5, informou que não existe registros sobre a participação do Datasus na elaboração do cronograma de implantação do sistema MV Soul, bem como a realização de análise sobre a existência de funcionalidade que permita gerir e controlar a aquisição, o recebimento, a guarda e a utilização de DMI, nos termos do art. 62, § 12, da Portaria SAS/MS 403/2015 e do Manual de Boas Práticas em OPME proposto pelo Grupo de Trabalho Interinstitucional instituído pela Portaria Interministerial 38/2015, conforme consta do item 9.2.2. do Acordão 435/2016.
178. Destacou ainda que o levantamento realizado não permite concluir inequivocamente pelo atendimento ou não da determinação exarada pelo TCU, uma vez que não compete ao Datasus informar se o sistema atualmente em produção atende ao que foi solicitado, uma vez que essas informações são pertinentes a área de negócio e devem ser fornecidas pela responsável por especificar o sistema. Ademais, informou que existe a possibilidade de que tais funcionalidades tenham sido providas, por exemplo, por meio de outras soluções que não envolvam o sistema e-SUS Hospitalar ou até mesmo a atuação do Datasus.
b) Informações encaminhadas pela MS em 28 de agosto de 2019 mediante o Ofício 1363/2019/SAES/NUJUR/SAES/MS (peça 43, p. 13) :
179. Levando em consideração que os itens 9.5.2.5 e 9.5.3 do Acórdão 448/2019-TCU-Plenário devem ser respondidos pelo Departamento de Gestão Hospitalar (DGH/SAS/MS) , a SAES/MS não se manifestou sobre o tema.
c) Informações encaminhadas pela MS em 12 de novembro de 2021 mediante o Ofício 1082/2021/CDOC/CGCIN/DINTEG/MS (peça 113 a 116) 
180. Quanto ao item 9.5.2.5, noticia que a Secretaria de Atenção Especializada à Saúde informa, por meio do Despacho CGAE/DAET, que afirma que a CGAE não tem o que informar, considerando não ser o seu objeto de competência desse setor (peça 113, p. 5) .
181. As peças 114. 115 e 116 são documentos produzidos pela Anvisa e que já foram considerados acima (Ofício 1828/2019/SEI/GADIP-CG/ANVISA; Nota Técnica 4/2019/SEI/DIRE1/ANVISA; e, Nota Técnica 15/2020/SEI/GECOR/GGREG/DIRE3/ANVISA) .
Análise da equipe de monitoramento:
182. A determinação contida no subitem 9.5.2.5 do Acórdão 448/2019-TCU-Plenário visa obter informações sobre cronograma de implementação do Sistema MV Soul, esclarecendo de que modo e em que medida as funcionalidades dessa nova ferramenta contribuíram para o cumprimento da determinação contida no subitem 9.2.2 do Acórdão 435/2016-TCU-Plenário.
183. Quanto ao Sistema MV Soul, foi instaurado processo de Representação, TC Processo 029.740/2018-5, cuja informação acostada àqueles autos de que houve desistência da implantação do sistema MV Soul, considera-se que, em face da desistência informada pelo Ministério da Saúde restou configurada situação processual de prejudicialidade do exame de mérito desta determinação, tendo em vista a perda superveniente do seu objeto.
184. Dessa forma, face a desistência da implantação do sistema MV Soul, resta configurada situação processual de prejudicialidade do exame de mérito desta determinação. Assim, a determinação contida no subitem 9.5.2.5 deve ser considerada prejudicada.
185. Todavia, a determinação original (subitem 9.2.2 do Acórdão 435/2016-TCU-Plenário) permanece vigente.
3. Quanto à determinação contida no subitem 9.5.3. do Acórdão 448/2019-TCU-Plenário
186. O objeto dessa determinação é apresentação pelo DGH/RJ de informações, acompanhadas, sempre que possível, da documentação comprobatória correspondente, acerca da implementação ou não do Processo Eletrônico de Compras (PEC) e da maneira como o departamento está atuando para coordenar e monitorar as compras de OPME efetuadas pelas unidades hospitalares a ele vinculadas.
187. É oportuno registrar que o Departamento de Gestão Hospitalar no Estado do Rio de Janeiro (DGH) foi extinto em maio de 2019. Sua sucedânea é a Superintendência Estadual do Ministério da Saúde no Rio de Janeiro (SEMS/RJ) .
a) Informações encaminhadas pela Superintendência Estadual do Ministério da Saúde no Rio de Janeiro em 4 de novembro de 2021 mediante o Ofício 1980/2021/RJ/SEMS/SE/MS (peça 107) :
188. A SEMS/RJ informou que não implementou Processo de Compras (PEC) , pois utiliza o Comprasnet.
Análise da equipe de monitoramento:
189. A determinação contida neste subitem tem origem no relatório do monitoramento do Acórdão 435/2016-TCU-Plenário, item 9.3.1 (peça 5, p. 36-37) , em análise da resposta enviada pelo DGH à época:
226. Nesse sentido foi encaminhada determinação visando o aprimoramento da coordenação e monitoramento realizados pelo Departamento no que concerne ao processo de compras de OPME. A resposta encaminhada pelo DGH foi apresentada de forma conjunta, envolvendo outros subitens do Acórdão, mas não há menção ao Processo Eletrônico de Compras citado especificamente no Ofício 645/GABDIR/DGH/SAS/MS/RJ (peça 55, p. 3, do TCProcesso 014.109/2015-8) e que teria como objetivo o controle efetivo de todas as contratações realizadas pelos Hospitais Federais.
227. As medidas apresentadas mais detalhadamente no Ofício 582/2016 (peça 16) pareciam contribuir com a coordenação exercida pelo DGH, no entanto, não foi possível avaliar de fato quais teriam estreita relação com esse subitem, uma vez que não foram apresentadas informações referentes a ferramentas específicas para controlar os contratos de compras de OPME dos Hospitais Federais.
228. Na resposta apresentada no Ofício 231-SEI/2017/DGHMS-RJ/SAS/MS (peça 70) são elencadas inúmeras ações relacionadas ao processo de compras, tendo precipuamente como objetivo a unificação de procedimentos relacionados ao processo de licitação e fiscalização de contratos administrativos. Há também medidas referentes à padronização das grades de OPME e mapeamento e construção de fluxos do processo de aquisição de bens. No entanto, não há menção ao Processo Eletrônico de Compras (PEC) que, segundo a própria unidade, possibilitaria o controle efetivo das contratações realizadas pelos Hospitais Federais, uma vez que o controle era realizado por meio de planilhas do Excel.
229. Outra questão relevante é o fato de várias medidas terem sido apontadas como concluídas, mas, mais uma vez, não haver qualquer nota relacionada ao PEC, restando dúvidas se haverá continuidade na implementação do processo eletrônico de compras. Sendo assim, embora ações estejam sendo tomadas pelo DGH no que concerne à coordenação do processo de compras pelos hospitais federais, a ausência de informações referentes ao PEC impede uma análise completa quanto ao cumprimento da determinação. Conclui-se, portanto, preliminarmente, que o DGH permanece sem dispor de ferramentas informatizadas para coordenar e monitorar os contratos de compras de OPME dos Hospitais Federais sob sua supervisão.
190. O Comprasnet já era utilizado, à época da auditoria que originou o Acórdão ora monitorado, pelas unidades hospitalares subordinadas ao antigo DGH (vide TC Processo 014.109/2015-8, peça 113, parágrafo 158) .
191. Assim, não houve alteração em relação à maneira como o DGH e agora a SEMS/RJ está atuando para coordenar e monitorar as compras de OPME efetuadas pelas unidades hospitalares a ela vinculadas nem tão pouco foi implementado o Processo de Compras (PEC) ,
192. Assim, tem-se que a determinação contida neste subitem 9.5.3. do Acórdão 448/2019-TCU-Plenário não foi cumprida.
193. Assim, considerando novo ciclo de monitoramento, pondera-se razoável reiterar a determinação.
4. Quanto à determinação contida no subitem 9.6. do Acórdão 448/2019-TCU-Plenário
4.1. Quanto à determinação contida no subitem 9.6.1
194. O objeto dessa determinação é o atendimento, pelo MS, ao disposto no subitem 9.1.4 do Acórdão 435/2016-TCU-Plenário, o qual dispõe:
9.1. com fundamento no art. 250, II, do Regimento Interno/TCU, e tendo em vista o disposto nos arts. 2º, § 1º, I, 7º, IX e XXV, da Lei 9.782/1999, e 19-Q da Lei 8.080/1990, determinar ao Ministério da Saúde que, em conjunto com a Agência Nacional de Vigilância Sanitária, quando necessário, formule e apresente a este Tribunal, no prazo de 60 (sessenta) dias, plano de ação com vistas a sanear/minimizar os seguintes problemas identificados nos processos de controle relativos à aquisição e ao uso de dispositivos médicos implantáveis (DMI) , contendo, no mínimo, as medidas a serem adotadas, os responsáveis pelas ações e o prazo previsto para sua implementação:
 (...) 
9.1.4. insuficiência de orientações sobre a indicação de utilização desses materiais, por meio de Protocolos de Uso e Normas de Autorização, especialmente daqueles que são considerados estratégicos pelo Ministério da Saúde, o que prejudica seu uso racional, a segurança do paciente e a definição de parâmetros para a auditoria do sistema de saúde;
a) Informações encaminhadas pela MS em 28 de agosto de 2019 mediante o Ofício 1363/2019/SAES/NUJUR/SAES/MS (peça 43, p. 13) :
195. Esclareceu que, como já explicitado anteriormente, o Grupo de Trabalho Executivo entendera que já houve o cumprimento na integra do referido item.
b) Informações encaminhadas pela MS em 12 de novembro de 2021 mediante o Ofício 1082/2021/CDOC/CGCIN/DINTEG/MS (peça 113 a 116) 
196. Quanto ao item 9.6.1, noticia que a Secretaria de Atenção Especializada à Saúde informa, por meio do Despacho CGAE/DAET, que o assunto fora respondido pela Nota Técnica 17/2020- DAET/CGAE/DAET/SAES/MS (SEI 0023799282) , que trata da regulação do mercado de dispositivos médicos implantáveis (peça 113, p. 2) . Destaca-se que a Nota Técnica 17/2020-DAET/CGAE/DAET/SAES/MS está à peça 113, p. 7-10.
197. As peças 114. 115 e 116 são documentos produzidos pela Anvisa e que já foram considerados acima (Ofício 1828/2019/SEI/GADIP-CG/ANVISA; Nota Técnica 4/2019/SEI/DIRE1/ANVISA; e, Nota Técnica 15/2020/SEI/GECOR/GGREG/DIRE3/ANVISA) .
Análise da equipe de monitoramento:
198. A determinação contida no subitem 9.6.1 do Acórdão 448/2019-TCU-Plenário, no improrrogável prazo de 120 (cento e vinte) dias, visa que o Ministério da Saúde atenda ao disposto no subitem 9.1.4, do Acórdão 435/2016-TCU-Plenário.
199. Destaca-se que essa determinação fora respondida nos parágrafos 122 a 134, 140 a 143, e 165 a 168 deste relatório. Contudo, os resultados não foram suficientes para solucionar os problemas identificados de modo que os efeitos desejados fossem alcançados. Assim, considera-se que a conclusão deve ser a mesma realizada acima, ou seja, deve-se considerar a determinação contida no subitem 9.6.1 parcialmente cumprida.
200. Por outro lado, considera-se que houve erro material, cujo objeto da determinação seria o atendimento ao disposto no subitem 9.4.1, do Acórdão 435/2016-TCU-Plenário, o qual determina ao Ministério da Saúde:
'9.4.1. solicite ao Instituto Nacional de Cardiologia (INC) a conclusão dos trabalhos relativos à elaboração das Normas de Autorização requeridas a esse instituto, uma vez que os prazos estabelecidos já expiraram'
201. Em manifestação, o MS informa que teria publicado no DOU a versão final das normas de autorização e diretrizes das áreas de ortopedia e cardiologia (peça 43, p. 12) .
202. Dessa forma, a publicação das normas de autorização e diretrizes das áreas ortopedia e cardiologia atende ao objeto da determinação, e, consequentemente, leva-nos a concluir pelo seu atendimento. Contudo, os efeitos desejados não tiveram seu alcance demonstrado, impossibilitando-nos de concluir se os resultados foram suficientes para solucionar os problemas identificados. Assim, deve-se considerar a determinação contida no subitem 9.6.1 parcialmente cumprida.
4.2. Quanto à determinação contida no subitem 9.6.2.
203. O objeto dessa determinação é o atendimento pelo Hospital Federal de Bonsucesso e o Hospital Federal dos Servidores do Estado, em conjunto com o Departamento de Gestão Hospitalar no Estado do Rio de Janeiro e com o Departamento de Informática do Sistema Único de Saúde, ao disposto no subitem 9.2.2 do Acórdão 435/2016-TCU-Plenário, qual seja:
9.2. com fundamento no art. 250, inciso II, do Regimento Interno/TCU, e tendo em vista o disposto nos arts. 19-M, inciso I, 19-N, inciso II, da Lei 8.080/1990, 2º e 6º, § 1º, da Portaria SAS/MS 403/2015, 1º e 2º da Portaria SE/MS 349/2008, assim como no Manual de Boas Práticas em Órteses Próteses e Materiais Especiais (OPME) proposto pelo Grupo de Trabalho Interinstitucional instituído pela Portaria Interministerial 38/2015, determinar ao Hospital Federal de Bonsucesso e ao Hospital Federal dos Servidores do Estado que:
 (...) 
9.2.2. juntamente com o Departamento de Informática do Sistema Único de Saúde (Datasus) e com o Departamento de Gestão Hospitalar no Estado do Rio de Janeiro (DGH) , apresentem a este Tribunal, no prazo de 60 (sessenta) dias, plano de ação com vistas a sanear a ausência de sistemas informatizados que permitam gerir e controlar a aquisição, o recebimento, a guarda e a utilização de DMI, nos termos do art. 6º, § 1º, da Portaria SAS/MS 403/2015 e do Manual de Boas Práticas em OPME proposto pelo Grupo de Trabalho Interinstitucional instituído pela Portaria Interministerial 38/2015, contendo, no mínimo, as medidas a serem adotadas, os responsáveis pelas ações e o prazo previsto para sua implementação;
a) Informações encaminhadas pelo Datasus em 4 de julho de 2019 mediante o Ofício 178/2019/DATASUS/SE/MS (peça 39) :
204. Em resposta, o MS encaminhou ao Tribunal, mediante o Ofício 178/2019/DATASUS/SE/MS, de 4 de julho de 2019, após ouvidas as Coordenações temáticas do Datasus afetas ao assunto, o seguinte:
a) Ouvida a CGGP/DATASUS, manifestou-se aquela Coordenação na forma do despacho, SEI 9394555, fazendo menção ao seu anterior posicionamento por meio da anexa Nota Técnica 8/2019-CGGP/DATASUS/SE/MS, SEI 9115593, encaminhada à então AECI/MS, com vistas ao Egrégio TCU (ofícios 1015 e 1017/AECl/MS) .
b) Consultada a CODDS/CGGOV/DATASUS/SE/MS, esta, por sua vez solicitou à DIAPQ/CGIE/DATASUS atualização das providências adotadas no âmbito dos Hospitais Federais localizados no Rio de Janeiro quanto ao assunto em epígrafe, tendo por subsídios as informações a respeito contidas no processo SEI 25000.442054/2017-26 (relacionado ao presente processo) , obtendo como resposta que ora se anexa, consoante Despacho DIAPQ/CGORD/CGIE/DATASUS, SEI 9635429, dando conta das ações empreendidas por aquela Unidade no Rio de Janeiro, até a presente data, na linha do cumprimento da determinação presente no Acórdão em comento, por parte do DATASUS, cuja ações neste sentido vem sendo implementadas na parte técnica/suporte de TI, desde o advento do subitem 9.2.2 do Acórdão 435/2016-TCU-Plenário, em monitoramento.
c) Demais disto, medidas de espectro mais abrangentes, inclusive englobando soluções na área de órteses, próteses, DMI e OPME no que tange às ações para o equacionamento das questões mais agudas que afligem o atendimento aos usuários do SUS na rede hospitalar federal no Rio de Janeiro encontram-se no escopo de proposições e atuação do Grupo de Trabalho Interministerial - GT-I, criado pelo Decreto 9.840, de 14.6.2019 - Institui o Grupo de Trabalho Interministerial para elaborar e monitorar o plano de transferência e centralização, no Ministério da Saúde, dos procedimentos de contratação de bens, serviços e suprimentos para os hospitais federais no Estado do Rio de Janeiro.
d) Quanto a este GT-I mencionado no item anterior, cujo trabalho certamente refletirá na adoção de mecanismos e diretrizes para o tratamento das aquisições, guarda, dispensação e rastreabilidade dos insumos de órteses, próteses, DMI e OPME, muito contribuirá ao nosso sentir, para com a convergência dos propósitos esposados pelos Acórdãos TCU acima declinados, colocando-se o DATASUS/SE/MS, desde já à disposição para, se necessário, implementar de comum acordo com esta Pasta e com essa Colenda Corte Federal de Contas, as medidas de saneamento das questões postas quanto a este tópico.
205. Essa nota técnica esclareceu que somente os itens 9.5.2.5 e 9.6.2 do Acórdão 448/2019-TCU-Plenário são passíveis de manifestação por parte do Departamento de Informática do SUS (Datasus) .
206. Quanto ao subitem 9.6.2, informou que, de acordo com a Metodologia de Desenvolvimento de Sistemas do Datasus - MDS, compete a área gestora do sistema a solicitação para o desenvolvimento de novas funcionalidades (manutenção evolutiva) . No caso do e-SUS Hospitalar essa prerrogativa é de competência do Departamento de Atenção Hospitalar e de Urgência - DAHU/SAS/MS. Após pesquisa no Sistema de Gestão de Projetos do Datasus (Redmine) foi identificada a existência de somente uma demanda para desenvolvimento de novas funcionalidades, contudo essa demanda fora cancelada em função do término do contrato de fábrica de software. Todavia, na descrição da demanda não consta a funcionalidade mencionada no item 9.2.2. do Acórdão 435/2016-TCU-Plenário.
207. Destaca-se que a CGGP/DATASUS/SE/MS se pronunciou por meio do Despacho de 22/5/2019, o qual afirmou que o 'pleito em tela foi apreciado por essa Coordenação-Geral de Gestão de Projetos-CGGP/DATASUS, por meio da Nota Técnica 8/2019-CGGP/DATASUS/SE/MS' (peça 39, p. 3) . A Nota Técnica 8/2019-CGGP/DATASUS/SE/MS está à peça 39, p. 5-6.
208. A DIAPQ/COGRD/CGIE/DATASUS/SE/MS se manifestou por meio do Despacho de 6 de junho de 2019, o qual apresenta os seguintes relatos:
'Em junho de 2015 o Departamento de Informática do SUS - DATASUS em conjunto com o Departamento de Gestão Hospitalar - DGH padronizou três formulários de acompanhamento e informação de solicitação do OPME, conforme print's de tela abaixo, incluindo no sistema e-SUS HOSPITALAR.
Foram realizadas reuniões entre as áreas onde foi discutido as formas de captação e registro dos dados de OPME que contém as informações de DMI (demonstrativo médico implantado) .
O DATASUS disponibilizou os formulários de solicitação de OPME no prontuário eletrônico do paciente - PEP e encaminhou para o DGH, os layouts sugeridos pela equipe técnica do DATASUS para controle da OPME dentro do sistema e-SUS Hospitalar, onde os registros de consumo, dispensação e retorno destes materiais podem ser rastreados a qualquer tempo, desde a solicitação do médico até a aplicação no paciente.
A funcionalidade do modulo financeiro do sistema, já contempla muitas das definições previstas na Portaria 403 de 07/05/2015 e exigidas pelo Acórdão 435/2016 - TCU, tais como:
- Cadastro de fornecedores
- Entrada de empenho
- Entrada de lotes por nota fiscal
- Cadastro de fabricantes
- Registro de consumo do paciente
- Estorno de consumo do paciente
- Espelho de registro de consumo.'
209. Para fins de comprovação dos relatos, encaminhou cópia do espelho do sistema com os campos listados acima.
210. Ademais, informou que, por solicitação da Secretaria Especial de Modernização do Estado - SEME, órgão vinculado ao Ministério da Secretaria Geral da Presidência da República, teria iniciado, no programa de modernização e reestruturação dos Hospitais Federais do Rio de Janeiro, a entrada em produção das novas funcionalidades da estrutura gerencial do e-SUS Hospitalar, que contemplou a parte financeira do sistema no Hospital Federal de Ipanema (HFI) .
211. Afirmou que, desta forma, seria possível controlar as entradas e saídas dos insumos, materiais médicos hospitalares, nisso incluindo órtese, prótese e materiais especiais (OPME) de forma eficaz.
212. Declarou ainda que a implantação dessa funcionalidade nos outros Hospitais Federais, incluindo o Hospital Federal de Bonsucesso e o Hospital Federal dos Servidores, deverá ser objeto de planejamento, gestão e execução em conjunto com a área responsável por estes hospitais, ou seja, o Departamento de Atenção Hospitalar, Domiciliar e de Urgência - DAHU.
213. À peça 39, p. 12-14, há cópia do Decreto 9.840/2019, o qual instituiu o Grupo de Trabalho Interministerial para elaborar e monitorar o plano de transferência e centralização, no Ministério da Saúde, dos procedimentos de contratação de bens, serviços e suprimentos para os hospitais federais no Estado do Rio de Janeiro.
b) Informações encaminhadas pelo Hospital Federal de Bonsucesso (HFB) em 6 de março de 2020 mediante Despacho HFB/COAD/HFB/DAHU/SAES/MS (peças 62-64) :
214. Foi declarado que o Serviço de Almoxarifado utiliza como referência para controle de estoque de OPMEs o Manual de Boas Práticas de OPMEs e que as compras de novas OPMEs são executadas através da Adequação de Nova Tecnologia adotada por esta unidade (peça 63) .
215. Disse que o controle de estoque de OPMEs é realizado através de dois sistemas (Hospub e e-SUS) , ocorrendo entradas através de notas fiscais com seu referido empenho e as saídas são controladas por paciente e cirurgia somente após o pedido e assinatura do médico através do Formulário de Solicitação de OPMEs adotado pelo hospital (peça 64) .
c) Informações encaminhadas pelo Hospital Federal dos Servidores do Estado (HSE) em 4 de novembro de 2021 mediante email (peça 106) :
216. Afirmou que as demandas existentes sobre a matéria são executadas conforme a necessidade do setor demandante. Ao ser analisada a necessidade de aquisição de algum material é encaminhado à Divisão de Suprimentos e Logística solicitação junto ao prontuário do paciente para ser dispendido o material solicitado.
217. E que são respeitadas as características da demanda que é enviada à Divisão de Suprimentos, pois o setor técnico é o único que possui a expertise sobre o material solicitado, sendo o mesmo setor técnico responsável por formular o termo de referência do processo.
218. Informou que está em implantação as práticas estabelecidas pelo Manual de Boas Práticas das OPME, método praticado em toda a rede.
219. Em relação ao sistema informatizado que contenha ferramentas de controle para os materiais OPME, relata que usam o Hospub e e-Sus, que, dentro de suas limitações, estão suprindo as necessidade enquanto aguardam pela implementação do sistema Siads.
d) Informações encaminhadas pela Superintendência do Ministério da Saúde no Rio de Janeiro (SEMS/RJ) em 4 de novembro de 2021 mediante o Ofício 1980/20212/RJ/SEMS/SE/MS (peça 107) :
220. Quanto ao sistema informatizado, é encaminhado o documento SEI 0023616249 referente ao Acórdão 3184/2016-TCU-Plenário, o qual informou que as tratativas para implementação do e-Sus estão no âmbito da Secretaria Executiva do Ministério da Saúde junto ao Datasus, o que fugiria da ingerência da SEMS/RJ (p. 6-11) .
221. O Acórdão 3184/2016-TCU-Plenário foi prolatado no âmbito do TC Processo 013.504/2015-0, cujo objeto é auditoria com objetivo de verificar se as unidades hospitalares federais localizadas no estado do Rio de Janeiro estão realizando o controle do estoque de medicamentos e de insumos hospitalares conforme preconizado nas normas pertinentes.
e) Informações encaminhadas pelo Hospital Federal de Bonsucesso (HFB) em 4 de novembro de 2021 mediante o Ofício 1551/2021/HFB/RJ/SEMS/SE/MS (peças 108-109) :
222. Afirma que o Serviço de Almoxarifado utiliza como referência para controle de estoque de OPME o Manual de Boas Práticas de OPME e que as compras de novas OPME são executadas mediante a Adequação de Nova Tecnologia adotada pela unidade.
223. Em relação ao sistema informatizado que contenha ferramentas de controle para os materiais OPME, relata que usam o Hospub e e-Sus, ocorrendo a entrada por meio de notas fiscais com o referido empenho e a saída é controlada por paciente, cirurgia, lote e validade, onde o material é retirado do estoque por biometria, somente após o pedido e assinatura do médico no Formulário de Solicitação de OPME, garantindo a completa rasteabilidade do insumo, desde a chegada até a utilização no paciente.
224. Considera que a adequação, evolução e melhoria da qualidade dos sistemas de informação compete ao Datasus, conforme Portaria 349/2008.
225. Finaliza salientando que, até aquele momento, não houve a implantação do Sistema E-Sus (sistema de gestão hospitalar) no HFB, recomendando provocar o Datasus afim de se pronunciar sobre tal questionamento.
Análise da equipe de monitoramento:
226. A determinação contida no subitem 9.6.2 do Acórdão 448/2019-TCU-Plenário, no improrrogável prazo de 120 dias, visa que o Hospital Federal de Bonsucesso e o Hospital Federal dos Servidores do Estado, em conjunto com o Departamento de Gestão Hospitalar no Estado do Rio de Janeiro e com o Departamento de Informática do Sistema Único de Saúde, atendam ao disposto no subitem 9.2.2 do Acórdão 435/2016-TCU-Plenário, ou seja, confecionem plano de ação a fim de sanear a ausência de sistemas informatizados para gestão de DMI.
227. O Datasus declara que a solicitação para o desenvolvimento de novas funcionalidades compete à área gestora do sistema e que, no caso do e-SUS Hospitalar, essa prerrogativa seria do Departamento de Atenção Hospitalar e de Urgência - DAHU/SAS/MS e que, em após pesquisa no Sistema de Gestão de Projetos do Datasus, não foi identificada demanda com a funcionalidade mencionada no item 9.2.2. do Acórdão 435/2016.
228. Declara, também, que estaria em produção novas funcionalidades da estrutura gerencial do e-SUS Hospitalar, que contempla a parte financeira do sistema no Hospital Federal de Ipanema (HFI) , tornando possível controlar as entradas e saídas dos insumos, materiais médicos hospitalares, nisso incluindo órtese, prótese e materiais especiais (OPME) de forma eficaz.
229. Por sua vez, a SEMS/RJ afirma que as tratativas para implementação do e-Sus estão no âmbito da Secretaria Executiva do Ministério da Saúde junto ao Datasus, o que afastaria a ingerência da SEMS/RJ. De igual forma, o HFB recomenda provocar o Datasus a fim de se pronunciar sobre o sistema informatizado.
230. Por outro lado, em respostas mais atualizadas, os Hospitais Federais de Bonsucesso e dos Servidores do Estado noticiam que estão utilizando os sistemas Hospub e e-Sus para fins de fazer a gestão da aquisição, do recebimento, da guarda e da utilização de DMI.
231. Conforme se verifica no relatório da auditoria operacional que originou o presente monitoramento (TC Processo 014.109/2015-8, peça 113, parágrafos 234-254) , os sistemas Hospub e e-SUS já eram utilizados para controle de estoque pelo Hospital Federal de Bonsucesso e pelo Hospital Federal dos Servidores do Estado. Foi justamente a fragilidade constatada pela auditoria no controle de estoque existente à época que ensejou a deliberação contida no suitem 9.2.2 do Acórdão 435/2016-TCU-Plenário.
232. E, ainda, as entidades não apresentaram fatos que demonstrem que os sistemas citados (Hospub e e-Sus) suprem as deficiências identificadas pelo TCU.
233. Assim, considerando que não foram criados sistemas informatizados que permitam gerir e controlar a aquisição, o recebimento, a guarda e a utilização de DMI, nos termos do art. 6º, § 1º, da Portaria SAS/MS 403/2015 e do Manual de Boas Práticas em OPME proposto pelo Grupo de Trabalho Interinstitucional instituído pela Portaria Interministerial 38/2015, nem tão pouco foi apresentado plano de ação visando suprir a ausência de tais sistemas, tem-se que a determinação contida no subitem 9.6.2 do Acórdão 448/2019-TCU-Plenário não foi cumprida.
234. Portanto, considerando novo ciclo de monitoramento, pondera-se razoável reiterar a determinação.
4.3. Quanto à determinação contida no subitem 9.6.3
235. O objeto dessa determinação é o atendimento pelo Departamento de Gestão Hospitalar no Estado Rio de Janeiro ao disposto no subitem 9.3.1 do Acórdão 435/2016-TCU-Plenário, qual seja:
' (...) 
9.3. com fundamento no art. 250, II, do Regimento Interno/TCU, e tendo em vista o disposto no art. 19, do Decreto 8.065/2013, determinar ao Departamento de Gestão Hospitalar no Estado do Rio de Janeiro (DGH) que:
9.3.1. apresente a este Tribunal, no prazo de 60 (sessenta) dias, plano de ação com vistas a aprimorar a coordenação e o monitoramento das compras de dispositivos médicos implantáveis executadas pelas unidades assistenciais sob sua responsabilidade, contendo, no mínimo, as medidas a serem adotadas, os responsáveis pelas ações e o prazo previsto para a sua implementação.
 (...) .'
a) Informações encaminhadas pela Superintendência do Ministério da Saúde no Rio de Janeiro (SEMS/RJ) em 4 de novembro de 2021 mediante o Ofício 1980/20212/RJ/SEMS/SE/MS (peça 107) :
236. Declara que, não obstante a ausência de Coordenação Técnica para monitoramento das aquisições, a Superitendência vem desenvolvendo, desde maio de 2021, um trabalho de apoio técnico/operacional para o desenvolvimento dos processos de aquisição e de construção da cadeia de suprimentos dos HFRJ, dentro de uma perspectiva de Rede.
Análise da equipe de monitoramento:
237. Não houve alteração da situação verificada à época da auditoria quando já era utilizado o Comprasnet para aquisição de dispositivos médicos implantáveis pelas unidades assistenciais sob a responsabilidade da DGH (vide TC Processo 014.109/2015-8, peça 113, parágrafo 158) .
238. Considerando que a SEMS/RJ, sucedânea do DGH, não apresentou plano de ação com vistas a aprimorar a coordenação e o monitoramento das compras de dispositivos médicos implantáveis executadas pelas unidades assistenciais sob sua responsabilidade, permanecendo o mesmo cenário que à época da auditoria, leva-nos a concluir que a determinação contida no 9.6.3 do Acórdão 448/2019-TCU-Plenário não foi cumprida.
239. Assim, considerando novo ciclo de monitoramento, pondera-se razoável reiterar a determinação.
IV- Conclusão
240. O presente trabalho trata do 2º monitoramento das deliberações proferidas no âmbito do Acórdão 435/2016-TCU-Plenário, da relatoria do Ministro Bruno Dantas, que apreciou auditoria operacional realizada com o propósito de examinar a efetividade dos procedimentos de controle adotados pelo Ministério da Saúde no que tange à aquisição e utilização de órteses, próteses e materiais especiais (OPME) . No 1º ciclo do monitoramento, houve a prolação do Acórdão 448/2019-TCU-Plenário, cujos itens integraram as análises realizadas neste relatório.
241. Para que se pudesse medir o grau de implementação das deliberações do Tribunal, foram adotados cinco níveis de classificação: a) Implementada/Cumprida; b) em implementação/Cumprimento; c) Parcialmente Implementada/Cumprida; d) Não Implementada/Cumprida; e) Não mais aplicável. A classificação 'Parcialmente Implementada/Cumprida' é dada à deliberação que foi objeto de adoção de providências, mas os resultados não foram considerados suficientes para solucionar os problemas identificados de modo que os efeitos desejados fossem alcançados.
242. Conforme as informações obtidas e as análises efetuadas neste trabalho, chega-se à seguinte conclusão:
	Grau de atendimento às deliberações do Acórdão 448/2019-TCU-Plenário

	Deliberação
	Cumprida 
	Parcialmente cumprida
	Não cumprida 
	Não mais aplicável

	9.5.1 (itens 20 a 87 do relatório) 
				
	9.5.2.1 (itens 88 a 144 do relatório) 
				
	9.5.2.2 (itens 145 a 153 do relatório) 
				
	9.5.2.3 (itens 154 a 164 do relatório) 
				
	9.5.2.4 (itens 165 a 174 do relatório) 
				
	9.5.2.5 (itens 175 a 184 do relatório) 
				
	9.5.3 (itens 185 a 192 do relatório) 
				
	9.6.1 (itens 193 a 201 do relatório) 
				
	9.6.2 (itens 202 a 227 do relatório) 
				
	9.6.3 (itens 228 a 230 do relatório) 
				
	Percentual
	0%
	60%
	30%
	10%

243. No presente monitoramento, constatou-se que, das determinações do Acórdão 448/2019-TCU-Plenário c/c o Acórdão 435/2016-TCU-Plenário, 60% foram parcialmente cumpridas pelos órgãos envolvidos, 30% foram não cumpridas e 10% das determinações não são mais aplicáveis.
244. Partiu-se do pressuposto de que a análise sobre o atendimento às determinações deve englobar a auditoria original, bem como o 1º e o 2º monitoramento, pois o atendimento às determinações devem provar que os resultados foram suficientes para solucionar os problemas identificados de modo que os efeitos desejados fossem alcançados. Considerou-se, assim, que o atendimento a determinações de acórdãos posteriores, com vínculo com acórdão anterior, podem ser insuficientes para considerar atendidas as deliberações originais. Nessa linha, apresenta-se o resumo das análises abaixo.
245. A Anvisa apresentou cronograma de execução das atividades a serem adotadas para dar cumprimento aos subitens 9.1.1 a 9.1.3 do Acórdão 435/2016-TCU-Plenário, bem como a documentação comprobatória das ações já realizadas, resultando no entendimento de que as determinações contidas no subitem 9.5.1 do Acórdão 448/2019-TCU-Plenário foram parcialmente cumpridas.
246. Dessa forma, para a determinação do subitem 9.5.2.1 do Acórdão 448/2019-TCU-Plenário, as informações apresentadas pela Anvisa foram aproveitadas ao Ministério da Saúde quanto aos subitens 9.1.1 a 9.1.3 do Acórdão 435/2016-TCU-Plenário, face as coincidências de objeto. E, para o subitem 9.1.4 do Acórdão 435/2016-TCU-Plenário, o MS, por meio de cronograma de atividades e agenda de propostas do Grupo de Trabalho Executivo instituído pela Portaria GM/MS 1.722/2016, com a descrição das ações idealizadas e realizadas, buscou atender à determinação do subitem 9.1.4 desse Acórdão. Assim, considera-se parcialmente cumprida a determinação do subitem 9.5.2.1 do Acórdão 448/2019-TCU-Plenário.
247. Para determinação do subitem 9.5.2.2 do Acórdão 448/2019-TCU-Plenário, o MS apresentou informações acerca das atividades realizadas e cronograma a realizar quanto à padronização dos termos da Tabela de Procedimentos, Medicamentos e OPM do SUS (Sigtap) , em consonância com os termos elaborados pela Universidade Federal de ltajubá (Unifei) . Foram listados 100 termos. Logo, o MS logrou êxito em atender parcialmente a determinação.
248. O MS apresentou os esclarecimentos acerca da existência de pactuação na Comissão Intergestores Tripartite (CIT) , e assim, logrou êxito em atender parcialmente a determinação do subitem 9.5.2.3.
249. Quanto ao subitem 9.5.2.4, o MS noticiou a situação da proposição legislativa sem apresentar cópia sua ou dos pareceres porventura emitidos pelas áreas técnicas e pela Consultoria Jurídica, logrando êxito parcial sobre atendimento à determinação.
250. O Ministério da Saúde desistiu em prosseguir com o desenvolvimento do Sistema MV Soul, resultando no esvaziamento do objeto da determinação do subitem 9.5.2.5 e, por isso, ficou prejudicado o julgamento de mérito.
251. Quanto ao subitem 9.5.3, a Superintendência Estadual do Ministério da Saúde no Rio de Janeiro (SEMS/RJ) , criada em 2019 e sucedânea do DGH/RJ, não implantou o seu Processo Eletrônico de Compras e não indicou como atua para coordenar e monitorar as compras de OPME efetuadas pelas unidades hospitalares a ele vinculadas, consequentemente, a determinação não foi cumprida.
252. O subitem 9.6.1 possui o mesmo objeto e destinatário do subitem 9.5.2.1, e, por isso, a mesma conclusão, qual seja, considerar cumprida parcialmente a determinação.
253. O Hospital Federal de Bonsucesso e o Hospital Federal dos Servidores do Estado, em conjunto com o Departamento de Gestão Hospitalar no Estado do Rio de Janeiro e com o Departamento de Informática do Sistema Único de Saúde adotam os sistemas Hospub e e-Sus a fim de gerir e controlar a aquisição, o recebimento, a guarda e a utilização de DMI, já utilizados à época da auditoria operacional que originou o presente Acórdão monitorado. Ademais, não demonstrou que tais sistemas tenham sido aperfeiçoados a fim de atender a determinação. Por isso, a determinação do subitem 9.6.2 não foi cumprida.
254. A SEMS/RJ adotou o sistema de Comprasnet como Processo Eletrônico de Compras, sistema já utilizado à época da auditoria operacional. Também, não apresentou plano de ação com vistas a aprimorar a coordenação e o monitoramento das compras de dispositivos médicos implantáveis executadas pelas unidades assistenciais sob sua responsabilidade. Logo a determinação do subitem 9.6.3 do Acórdão 448/2019-TCU-Plenário não foi cumprida.
255. Como agência reguladora, a Anvisa deve dispor de capacidade institucional que possa não só atuar sobre a legislação, mas também monitorar estratégias e implementar mecanismos de correção no mercado. A Anvisa possui atribuição de monitorar os preços dos DMIs, a qual exige adoção de ações e procedimentos hábeis ao êxito desse objetivo, desenvolvendo ferramentas, sistemas e construindo arcabouços jurídicos eficazes para esse fim.
256. Por outro lado, o Ministério da Saúde possui competências para definir diretrizes e capacidade de recursos humanos e financeiros hábeis a desenvolver suas competências. No entanto, face a desconcentração e descentralização das competências do MS, a hierarquia se fragiliza, dificultando a comunicação entre o órgão central e seus subordinados ou vinculados, a exemplo, do não desenvolvimento de sistemas de Tecnologia da Informação pela SEMS/RJ, Hospitais Federais e Datasus em tempo hábeis.
257. Dessa forma, a primeira decisão do TCU sobre as questões abordadas na auditoria operacional motivadora deste trabalho data de 2016 (Acórdão 435/2016-TCU-Plenário) , para a qual já houve monitoramento (TC Processo 032.685/2016-5) , bem como, em consequência desse monitoramento, já houve uma segunda decisão do TCU (Acórdão 448/2019-TCU-Plenário) sobre a qual faz-se, agora, o presente monitoramento.
258. Considerando que a determinação contida no subitem 9.5.2.5 do Acórdão 448/2019-TCU-Plenário não mais é aplicável, propõe-se torná-la insubsistente. Todavia, a decisão original permanece vigente (subitem 9.2.2 do Acórdão 435/2016-TCU-Plenário) .
259. Propõe-se, também, que as determinações contidas nos subitens 9.5.3, 9.6.2 e 9.6.3, todas do Acórdão 448/2019-TCU-Plenário, sejam consideradas não cumpridas e que a determinação contida nos subitens 9.5.1, 9.5.2.1, 9.5.2.2, 9.5.2.3, 9.5.2.4 e 9.6.1, todas do Acórdão 448/2019-TCU-Plenário seja considerada parcialmente cumprida.
260. Destaca-se que, entre os propósitos do monitoramento das recomendações e determinações, estão identificar em que medida as entidades auditadas implementaram mudanças em resposta às deliberações do TCU, bem como determinar os impactos que podem ser atribuídos à auditoria, demonstrando o valor e o benefício do Tribunal (Manual de Auditoria Operacional do TCU, p. 147, item 538) .
261. Como já dito no parágrafo 52 deste relatório, o monitoramento não se restringe à verificação da cumprimento/implementação das deliberações. Deve se concentrar em verificar se as entidades auditadas trataram de forma adequada os problemas e se remediou a situação subjacente após um período razoável (ISSAI 3000/139-140; NAT, 169) . Assim, espera-se que as ações a serem executadas pela entidade, em cumprimento a acórdão do TCU visando solucionar problema detectado em auditoria realizada pelo Tribunal, possuam características que venham garantir a efetiva solução dos problemas identificados, de modo que os efeitos desejados possam ser alcançados, tais como tempestividade, pertinência e consistência.
262. Portanto, considerando o estágio de implementação das ações a fim de atender as deliberações do Tribunal e o não atendimento a algumas determinações, considera-se oportuno a proposição de novo ciclo de monitoramento, face a ausência de notícia de que as ações já implementadas surtiram os efeitos desejados, a fim de monitorar as ações apresentadas nos plano de ação apresentados, cujo cronograma se encerra a partir de janeiro de 2023, quando estará encerrado o prazo estipulado no cronograma para execução das ações nele indicadas.
263. Diante das análises expostas, propõe-se fixar novo e improrrogável prazo de 120 (cento e vinte) dias para que:
a) o Hospital Federal de Bonsucesso e o Hospital Federal dos Servidores do Estado, em conjunto com a Superintendência Estadual do Ministério da Saúde no Rio de Janeiro e com o Departamento de Informática do Sistema Único de Saúde, atendam ao disposto no subitem 9.2.2 do Acórdão 435/2016-TCU-Plenário;
b) a Superintendência Estadual do Ministério da Saúde no Rio de Janeiro atenda ao disposto no subitem 9.3.1 do Acórdão 435/2016-TCU-Plenário;
c) a Superintendência Estadual do Ministério da Saúde no Rio de Janeiro apresente informações atualizadas da maneira como está atuando para coordenar e monitorar as compras de OPME efetuadas pelas unidades hospitalares a ela vinculadas; e,
d) o Ministério da Saúde apresente as informações, acompanhadas, quando couber, das provas correspondentes da situação da proposição legislativa acerca da regulação econômica do mercado de OPME, assim como cópia dessa proposição e dos pareceres porventura emitidos pelas áreas técnicas e pela Consultoria Jurídica.
264. Propõe-se, por fim, novo ciclo de monitoramento, a partir de janeiro de 2023, com fulcro no art. 17 da Resolução TCU 315/2020, em relação ao cumprimento dos subitens 9.5.2.4, 9.5.3, 9.6.2 e 9.6.3 do Acórdão 448/2019-TCU-Plenário, bem como em relação aos subitens 9.5.1, 9.5.2 (subitens 9.5.2.1 e 9.5.2.3) e 9.6.1, todas do Acórdão 448/2019-TCU-Plenário, considerando não se ter notícia de que as ações previstas nos cronogramas apresentados pela Anvisa e pelo MS que contém as atividades de monitoramento econômico de DMs para o cumprimento da determinação contida no item 9.1 e subitens do Acórdão 435/2016-TCU-Plenário tenham surtido o efeito esperado.
V. Proposta de Encaminhamento
265. Ante o exposto, submete-se o presente relatório à consideração superior, propondo:
a) considerar parcialmente cumprida a determinação contida nos subitens 9.5.1, 9.5.2.1, 9.5.2.2, 9.5.2.3, 9.5.2.4 e 9.6.1, todas do Acórdão 448/2019-TCU-Plenário (item 9.1 e subitens 9.1.1 a 9.1.4 do Acórdão 435/2016-TCU-Plenário) ;
b) considerar não cumpridas as determinações contidas nos subitens 9.5.3, 9.6.2 e 9.6.3, todas do Acórdão 448/2019-TCU-Plenário (subitens 9.2.2 e 9.3.1 do Acórdão 435/2016-TCU-Plenário) ;
c) tornar a determinação contida no subitem 9.5.2.5 do Acórdão 448/2019-TCU-Plenário insubsistente, mas permanecendo a deliberação original (subitem 9.2.2 do Acórdão 435/2016-TCU-Plenário) ;
d) considerar em cumprimento a determinação contida subitem 9.2.2 do Acórdão 435/2016-TCU-Plenário;
e) fixar novo e improrrogável prazo de 120 (cento e vinte) dias para que:
d.1) o Hospital Federal de Bonsucesso e o Hospital Federal dos Servidores do Estado, em conjunto com a Superintendência Estadual do Ministério da Saúde no Rio de Janeiro e com o Departamento de Informática do Sistema Único de Saúde, atendam ao disposto no subitem 9.2.2 do Acórdão 435/2016-TCU-Plenário;
d.2) a Superintendência Estadual do Ministério da Saúde no Rio de Janeiro atenda ao disposto no subitem 9.3.1 do Acórdão 435/2016-TCU-Plenário;
d.3) a Superintendência Estadual do Ministério da Saúde no Rio de Janeiro apresente informações atualizadas da maneira como está atuando para coordenar e monitorar as compras de OPME efetuadas pelas unidades hospitalares a ela vinculadas; e,
d.4) o Ministério da Saúde apresente as informações, acompanhadas, quando couber, das provas correspondentes, da situação da proposição legislativa acerca da regulação econômica do mercado de OPME, assim como cópia dessa proposição e dos pareceres porventura emitidos pelas áreas técnicas e pela Consultoria Jurídica
f) fazer constar em ata da sessão, nos termos do art. 8º da Resolução TCU 315/2020, novo ciclo de monitoramento, a partir de janeiro de 2023, com fulcro no art. 17 da Resolução TCU 315/2020, que será comunicado ao colegiado por meio de comunicação do Relator, em relação a/ao:
i. cumprimento das determinações contidas nos subitens 9.5.2.4, 9.5.3, 9.6.2 e 9.6.3, todas do Acórdão 448/2019-TCU-Plenário;
ii. ações e resultados previstos nos cronogramas apresentados pela Anvisa e pelo Ministério da Saúde para o cumprimento da determinação contida no subitem 9.1 do Acórdão 435/2016-TCU-Plenário (itens 9.5.1 e 9.5.2.1, ambos do Acórdão 448/2019-TCU-Plenário) ;
iii. aos resultados alcançados em relação aos subitens 9.5.2.3 e 9.6,1, ambos do Acórdão 448/2019-TCU-Plenário;
g) encaminhar cópia do Acórdão que vier a ser adotado pelo Tribunal, bem como do Relatório e do Voto que o fundamentarem, e do inteiro teor do presente relatório ao Ministério da Saúde, à Agência Nacional de Vigilância Sanitária, à Superintendência Estadual do Ministério da Saúde no Rio de Janeiro, ao Hospital Federal dos Servidores do Estado, ao Hospital Federal de Bonsucesso e ao Departamento de Informática do SUS; e,
h) apensar, nos termos ao art. 5 º, inciso II, da Portaria 27/2009-Segecex, o presente processo ao TC 014.109/2015."
É o relatório.

não há

Não atuou.

AUDITORIA OPERACIONAL. AQUISIÇÃO E UTILIZAÇÃO DE ÓRTESES, PRÓTESES E MATERIAIS ESPECIAIS (OPME) PELO MINISTÉRIO DA SAÚDE. SEGUNDO CICLO DE MONITORAMENTO. DETERMINAÇÕES MONITORÁVEIS EM CUMPRIMENTO OU AINDA NÃO CUMPRIDAS. PROPOSTA DE NOVO CICLO DE MONITORAMENTO EM 2023. FIXAÇÃO DE NOVO PRAZO PARA AS UNIDADES JURISDICIONADAS CUMPRIREM AS DETERMINAÇÕES.

RELATÓRIO DE MONITORAMENTO (RMON)

Secretaria de Controle Externo da Saúde (SecexSaude).

Em apreciação monitoramento com o objetivo de avaliar as ações adotadas pelo Ministério da Saúde, pela Agência Nacional de Vigilância Sanitária e pela Superintendência Estadual do Ministério da Saúde no Rio de Janeiro e por hospitais federais localizados no estado do Rio de Janeiro, em cumprimento às determinações contidas no Acórdão 448/2019-TCU-Plenário.
Em 2015, este Tribunal realizou auditoria operacional no Ministério da Saúde (MS) , na Agência Nacional de Vigilância Sanitária (Anvisa) e no Núcleo Estadual do Ministério da Saúde no Rio de Janeiro (NERJ/MS) , com o objetivo de avaliar a efetividade dos procedimentos de controle adotados pelo Ministério da Saúde no que tange à aquisição e utilização de órteses, próteses e materiais especiais (OPME) . 
Em razão dos achados identificados na auditoria, o TCU proferiu o Acórdão 435/2016-TCU-Plenário, em que foi fixada uma série de medidas a serem adotadas pelos órgãos envolvidos. A primeira rodada de monitoramento avaliou o cumprimento de tais medidas e ensejou o Acórdão 448/2019-TCU-Plenário, ora monitorado, contendo as seguintes determinações:
"9.1. considerar em cumprimento os subitens 9.1.1, 9.1.2, 9.1.3, 9.2.1 (9.2.1.1 e 9.2.1.2) , 9.3.1 e 9.3.2 do Acórdão 435/2016-TCU-Plenário;
9.2. considerar não cumpridos os subitens 9.1.4 e 9.2.2 do Acórdão 435/2016-TCU-Plenário;
9.3. considerar implementada a recomendação do subitem 9.4.2 do Acórdão 435/2016-TCU-Plenário;
9.4. considerar não implementada a recomendação do subitem 9.4.1 do Acórdão 435/2016-TCU-Plenário;
9.5. determinar que, no prazo de 120 (cento e vinte dias) dias, contados da ciência deste acórdão:
9.5.1. a Agência Nacional de Vigilância Sanitária apresente o cronograma de execução das atividades a serem adotadas para dar cumprimento aos subitens 9.1.1 a 9.1.3 do Acórdão 435/2016-TCU-Plenário, bem como a documentação comprobatória das ações já realizadas;
9.5.2. o Ministério da Saúde apresente as seguintes informações, acompanhadas, quando couber, das provas correspondentes:
9.5.2.1. cronograma de atividades e a agenda de propostas do Grupo de Trabalho Executivo instituído pela Portaria GM/MS 1.722/2016, com a descrição das ações idealizadas para atender aos subitens 9.1.1, 9.1.2, 9.1.3 e 9.1.4, do Acórdão 435/2016-TCU-Plenário, assim como os demais produtos e conclusões porventura produzidos por esse grupo;
9.5.2.2. atividades realizadas e cronograma a realizar quanto à padronização dos termos da Tabela de Procedimentos, Medicamentos e OPM do SUS (Sigtap) , em consonância com os termos elaborados pela Universidade Federal de Itajubá (Unifei) ;
9.5.2.3. esclarecimentos acerca da existência ou não de pactuação na Comissão Intergestores Tripartite (CIT) sobre a obrigatoriedade de União, estados, Distrito Federal e municípios passarem a alimentar o Banco de Preços em Saúde (BPS) com dados relativos à aquisição de órteses, próteses e materiais especiais (OPME) ;
9.5.2.4. situação da proposição legislativa acerca da regulação econômica do mercado de OPME, assim como cópia dessa proposição e dos pareceres porventura emitidos pelas áreas técnicas e pela Consultoria Jurídica;
9.5.2.5. cronograma de implementação do Sistema MV Soul, esclarecendo de que modo e em que medida as funcionalidades dessa nova ferramenta contribuíram para o cumprimento da determinação contida no subitem 9.2.2 do Acórdão 435/2016-TCU-Plenário;
9.5.3. o Departamento de Gestão Hospitalar no Estado do Rio de Janeiro apresente informações, acompanhadas, sempre que possível, da documentação comprobatória correspondente, acerca da implementação ou não do Processo Eletrônico de Compras (PEC) e da maneira como o departamento está atuando para coordenar e monitorar as compras de OPME efetuadas pelas unidades hospitalares a ele vinculadas;
9.6. Fixar novo e improrrogável prazo de 120 (cento e vinte) dias para que:
9.6.1. o Ministério da Saúde atenda ao disposto no subitem 9.1.4, do Acórdão 435/2016-TCU-Plenário;
9.6.2. o Hospital Federal de Bonsucesso e o Hospital Federal dos Servidores do Estado, em conjunto com o Departamento de Gestão Hospitalar no Estado do Rio de Janeiro e com o Departamento de Informática do Sistema Único de Saúde, atendam ao disposto no subitem 9.2.2 do Acórdão 435/2016-TCU-Plenário;
9.6.3. o Departamento de Gestão Hospitalar no Estado Rio de Janeiro atenda ao disposto no subitem 9.3.1 do Acórdão 435/2016-TCU-Plenário;
9.7. restituir os autos à SecexSaúde para a programação e realização do próximo monitoramento do cumprimento das deliberações do Acórdão 435/2016-TCU-Plenário;
9.8. autorizar a realização de fiscalização do tipo Relatório de Monitoramento (RMON) , consoante exposto no art. 4º, inciso V, da Portaria-Segecex 27/2009, haja vista a necessidade de trabalhos de campo para a adequada verificação do atendimento das deliberações proferidas no âmbito do Acórdão 435/2016-TCU-Plenário;"
Neste momento processual, a SecexSaúde avalia o cumprimento das determinações contidas Acórdão 448/2019-TCU-Plenário, concluindo que "60% foram parcialmente cumpridas pelos órgãos envolvidos, 30% foram não cumpridas e em 10% das determinações não são mais aplicáveis".
Considera parcialmente cumpridas as determinações contidas nos seguintes itens, todos do Acórdão 448/2019-TCU-Plenário: 9.5.1 (itens 20 a 87 do relatório) , 9.5.2.1 (itens 88 a 144 do relatório) , 9.5.2.2 (itens 145 a 153 do relatório) , 9.5.2.3 (itens 154 a 164 do relatório) , 9.5.2.4 (itens 165 a 174 do relatório) e 9.6.1 (itens 193 a 201 do relatório) . Reputa não cumpridas as determinações contidas nos itens 9.5.3 (itens 185 a 192 do relatório) , 9.6.2 (itens 202 a 227 do relatório) e 9.6.3 (itens 228 a 230 do relatório) . Por fim, considera não mais aplicável a determinação apontada no item 9.5.2.5 (itens 175 a 184 do relatório) .
Diante do fato de que as ações ou estão em implementação ou ainda não foram adotadas, a unidade instrutora propõe novo ciclo de monitoramento a partir de janeiro de 2023, momento em que, segundo o cronograma de medidas corretivas apresentado pelos jurisdicionados, elas estarão concluídas. Nos mesmos termos, propõe a fixação de novo prazo para a implementação das medidas pendentes (vide item 263 do relatório precedente) .
Feita breve introdução, passo a decidir.
Manifesto, inicialmente, concordância com a análise empreendida pela unidade instrutora e com a sua proposta de encaminhamento, adotando seus fundamentos como razão de decidir.
O item 9.5.1 do Acórdão 448/2019-TCU-Plenário remete à apresentação, pela Anvisa, de cronograma de execução das atividades a serem adotadas para dar cumprimento aos subitens 9.1.1 a 9.1.3 do Acórdão 435/2016-TCU-Plenário, bem como a documentação comprobatória das ações já realizadas.
Além de ter demonstrado a padronização da nomenclatura para os 100 termos de órteses, próteses e materiais especiais (OPME) de maior custo e indicados como prioritários pelo Ministério da Saúde, o que atende à determinação contida no subitem 9.1.1 do Acórdão 435/2016-TCU-Plenário, a Anvisa apresentou novo cronograma de execução de atividades de monitoramento econômico de Dispositivos Médicos Implantáveis (DMI) para o cumprimento da determinação contida aos subitens 9.1.1 a 9.1.3 do Acórdão 435/2016-TCU-Plenário.
Nesse sentido, considera-se parcialmente cumprido o subitem 9.5.1 do Acórdão 448/2019-TCU-Plenário.
As informações apresentadas pela Anvisa podem ser aproveitadas ao Ministério da Saúde (item 9.5.2.1) quanto aos subitens 9.1.1 a 9.1.3 do Acórdão 435/2016-TCU-Plenário, em face da coincidência de objeto desses itens. Quanto ao item 9.1.4 do Acórdão 435/2016-TCU-Plenário, o Ministério apresentou cronograma de atividades com a descrição das ações idealizadas e realizadas, buscando atendê-lo. Assim, considera-se parcialmente cumprida a determinação do subitem 9.5.2.1 do Acórdão 448/2019-TCU-Plenário e, igualmente, o subitem 9.6.1 desse aresto, com mesmo objeto e destinatário. 
Pelas mesmas razões, isto é, por ter apresentado informações e cronograma das atividades relacionadas, podem ser considerados parcialmente atendidos os itens 9.5.2.2, 9.5.2.3 e 9.5.2.4 do Acórdão 448/2019-TCU-Plenário.
Diante da desistência no desenvolvimento do Sistema MV Soul, considera-se prejudicada, por perda de objeto, a determinação emanada ao Ministério da Saúde no item 9.5.2.5 do aludido acórdão, sem prejuízo da manutenção do item 9.2.2 do Acórdão 435/2016-TCU-Plenário, que não se restringia ao referido sistema.
Considerando a não adoção de processo eletrônico para as compras, reputa-se não cumprido o subitem 9.5.3 do Acórdão 448/2019-TCU-Plenário, restando pendente, portanto, à Superintendência Estadual do Ministério da Saúde no Rio de Janeiro (SEMS/RJ) , a adoção das medidas cabíveis.
Por fim, diante da não adoção de providências no sentido de aprimorar os sistemas de compras de equipamentos para as respectivas unidades, consideram-se não cumpridos os subitens 9.6.2 e 9.6.3 do Acórdão 448/2019-TCU-Plenário.
na auditoria operacional ensejadora do presente monitoramento, o Tribunal identificou uma série de fragilidades na gestão das contratações de OPME, determinando a adoção de medidas como, por exemplo, a implementação de sistema informatizado voltado para a aquisição e utilização de Dispositivos Médicos Implantáveis (DMI) , padronização de termos técnicos, monitoramento e criação de referencial de preço. 
Tais aprimoramentos visam a melhoria da governança relacionada à aquisição e utilização de OPME e o aumento da efetividade do controle exercido pelo Ministério da Saúde. Nesse sentido, observa-se que houve avanços na maioria dos pontos determinados, entretanto nenhum deles foi concluído, o que justifica a continuidade do monitoramento.
Nesse sentido, considero também apropriada a fixação de novo prazo para que as unidades jurisdicionadas com medidas pendentes adotem as providências cabíveis, tendo ciência das avaliações já realizadas por este Tribunal acerca dos passos até aqui percorridos por cada uma delas.
Ante o exposto, voto por que o Tribunal adote o Acórdão que ora submeto à deliberação deste Colegiado.
TCU, Sala das Sessões, em 26 de outubro de 2022.
Ministro BRUNO DANTAS 
Relator